# 2. Andmete laadimine

Eelmises praktikumis tegime ise väikese andmetabeli. Päris töös nii ei lähe — andmed tulevad kuskilt mujalt ja meie esimene ülesanne on nad R-i sisse saada.

## Enne alustamist: failid oma arvutisse

Selle ja kõikide järgnevate praktikumide jaoks on vaja kolme faili. Nad on kõik **Moodle'is** kursuse lehel.

| Fail | Mis see on | Suurus |
|------|------------|--------|
| `ess11_ee_raw.sav` | ESS-i Eesti andmed, muutmata kujul | 4,7 MB |
| `ess11_ee_clean.rdata` | analüüsivalmis andmestik, mille me ise praktikumides 3–4 valmis teeme | 39 KB |
| `ESS11_koodiraamat.html` | koodiraamat — mida iga muutuja ja iga arv tähendab | 2,8 MB |

### Kuhu nad panna

Praktikumis 1 tegid sa endale **RStudio projekti** ja selle sisse kausta nimega `data`. Kõik kolm faili lähevad sinna.

Kui su projekti kaust on näiteks `statanal`, siis peaks pilt olema selline:

```
statanal/
├── statanal.Rproj          <- see fail avab projekti
├── data/
│   ├── ess11_ee_raw.sav
│   ├── ess11_ee_clean.rdata
│   └── ESS11_koodiraamat.html
└── R/
    └── minu_kood.R
```

> **Miks just nii?** Sest kogu materjalides olev kood eeldab seda paigutust. Kui kirjutame `read_sav("data/ess11_ee_raw.sav")`, siis otsib R faili sinu projektikausta alt kaustast `data`. Kui fail on mujal — näiteks allalaadimiste kaustas — siis ta seda ei leia ja annab veateate `cannot open file`.
>
> See on kõige sagedasem põhjus, miks kood "ei tööta". Enne kui midagi muud otsid: **kontrolli, kas fail on õiges kohas ja kas nimi on täpselt õige.**

### Kuidas kontrollida, kas kõik on paigas

Jooksuta see käsk. Funktsioon `list.files()` näitab, mis failid antud kaustas on.

```{r}
#| label: kontrolli-faile
list.files("data")
```

Kui sa näed seal oma faile, on kõik korras. Kui vastus on `character(0)`, siis on kaust tühi või teda ei ole olemas.

> **Kui midagi ei klapi**, kontrolli kahte asja. Esiteks, kas RStudio ülaservas on kirjas sinu projekti nimi — kui ei, siis ava projekt `.Rproj` faili kaudu. Teiseks, kas failinimed on täpselt samad; suur ja väike täht loevad.

### Andmete algallikas

Need failid on ette valmistatud ESS-i originaalandmetest, et sa saaksid kohe tööle hakata. Kui tahad originaali ise alla laadida — ja oma lõputöö jaoks peaksid — siis vaata praktikumi lõpust.

## Kust meie andmed tulevad?

Kogu kursuse vältel kasutame **Euroopa Sotsiaaluuringu** (*European Social Survey*, ESS)
andmeid.

ESS on suur rahvusvaheline küsitlusuuring, mida on läbi viidud alates 2001. aastast
umbes iga kahe aasta tagant. Ta mõõdab inimeste hoiakuid, väärtusi ja käitumist
kolmekümnes Euroopa riigis. Uuringut rahastatakse avalikest vahenditest ja **andmed on
kõigile tasuta kättesaadavad** — seetõttu on ESS üks kõige laialdasemalt kasutatavaid
andmestikke Euroopa sotsiaalteadustes.

Meie kasutame **11. vooru** (ESS11), mille andmed koguti aastatel 2023–2024, ja sealt
**Eesti osa**: 1293 vastajat.

Mõned asjad, mida ESS-i kohta teada tasub:

* **Valim on juhuvalim.** Vastajad ei ole vabatahtlikud, kes ise kuskil registreerusid.
  Nad on juhuslikult välja valitud kogu Eesti elanikkonnast. See on kõige olulisem
  asjaolu, mis lubab meil hiljem oma valimi põhjal üldistusi teha.
* **Küsitlus on näost näkku.** Intervjueerija käib kodus ja küsib küsimused ette.
* **Küsimustik on kahes osas.** Üks osa on igas voorus sama (usaldus, poliitiline huvi,
  hoiakud sisserände suhtes), teine osa vahetub — igas voorus on üks või kaks
  eriteemat. ESS11 eriteema oli tervis ja heaolu.

> **Viitamine.** Kui sa kasutad ESS-i andmeid oma töös, siis pead neile viitama. Meie
> andmestiku viide on:
>
> European Social Survey European Research Infrastructure (ESS ERIC) (2026). *ESS11 —
> integrated file, edition 4.2.* Sikt — Norwegian Agency for Shared Services in Education
> and Research. doi:10.21338/ess11e04_2

Kui sa tahad hiljem oma bakalaureusetöö jaoks ESS-i andmeid, siis saad nad ise alla
laadida aadressilt [europeansocialsurvey.org](https://www.europeansocialsurvey.org).
Selleks tuleb luua tasuta konto.

## Koodiraamat

Andmefail üksi ei ütle sulle midagi. Muutuja nimi andmestiks on `lrscale` ja väärtus on 7 — mida
see tähendab?

Selle jaoks on **koodiraamat** (*codebook*). See on dokument, kus on kirjas iga muutuja
kohta:

* mis on tema nimi failis;
* mis küsimus vastajale täpselt esitati, sõna-sõnalt;
* mis väärtused on võimalikud ja mida iga väärtus tähendab;
* kuidas on tähistatud puuduvad väärtused.

Meie koodiraamat on fail **`ESS11_koodiraamat.html`**, mille sa laadisid alla Moodle'ist ja panid kausta `data`. Ava ta oma veebilehitsejas: tee failil topeltklõps või lohista ta brauseriaknasse. Otsi sealt üles muutuja `lrscale` — brauseris saab lehelt otsida klahvikombinatsiooniga **Ctrl+F** (Macil **Cmd+F**).

Sama info on olemas ka veebis, ESS-i enda lehel: [ESS-i muutujate otsing](https://ess.sikt.no/en/?tab=variables). Seal saab muutujaid otsida ka teema järgi ja võrrelda, kuidas sama küsimus on eri voorudes küsitud.

> **Ilma koodiraamatuta ei saa andmetega tööd teha.** Mitte "on raskem" — ei saa. Sa ei
> tea, mida arvud tähendavad, sa ei tea, kummas skaala otsas on "rohkem", ja sa ei tea, millised
> koodid tähendavad tegelikult "ei oska öelda".
>
> Enne kui sa mõnda muutujat kasutad, vaata ta koodiraamatust üle. Iga kord. See on
> viieminutiline töö, mis päästab sind tundide kaupa segadusest.

Kõige olulisem küsimus, mida koodiraamatult küsida: **kummas otsas on rohkem?**
Küsitlustes on väga tavaline, et skaala on "tagurpidi" — näiteks 1 = väga huvitatud ja
4 = üldse mitte huvitatud. Ehk siis suurem number tähistab tegelikult vähemal määral seda omadust, mida see muutuja mõõdab. Kui sa seda ei märka, siis tuleb kogu su analüüs
vastupidises suunas ja järeldused rist vastupidised võrreldes sellega, mis on õige. 

## Failiformaadid

Andmed võivad tulla mitmes formaadis. Igaühe R-i laadimise jaoks on oma funktsioon.

### R-i enda formaat

R-il on oma andmeformaat laiendiga `.rdata` (või `.RData`). Seda on kõige lihtsam
salvestada ja laadida.

* `load()` loeb faili töökeskkonda. Ainus argument on faili nimi.
* `save()` salvestab. Esimene argument on objekt, mida salvestada, ja argument `file`
  ütleb, mis nimega fail teha.

```{r}
#| label: rdata
#| eval: false
load("data/ess11_ee_clean.rdata")
save(data, file = "data/minu_andmed.rdata")
```

Pane tähele üht erisust: `load()` **ei vaja** objekti nime. Fail teab ise, mis objektid
tema sees on, ja nad ilmuvad töökeskkonda oma nimedega. Seetõttu tasub `load()` järel
alati vaadata, mis töökeskkonda tekkis.

> Kui sa töötad R-ga, siis on mõistlik oma töödeldud andmed salvestada just selles
> formaadis. Ta on mahult väike, kiire ja säilitab kõik — faktorid, sildid, andmetüübid.

### CSV failid

CSV (*comma separated values*) on kõige ühilduvam formaat. Sisuliselt on tegemist
tekstifailiga, kus väärtused on eraldatud komadega. Lugemiseks on funktsioon `read.csv()` ja salvestamiseks `write.csv()`.

Kolm argumenti, mida läheb peaaegu alati vaja:

* `sep` ütleb, **mis märk väärtusi üksteisest eraldab**. Vaikimisi on see koma, aga see ei ole sugugi alati nii — Euroopas kasutatakse sageli semikoolonit, sest koma on siin kümnendkohaeraldaja. Kui fail avaneb ühe pika segase veeruna, siis on peaaegu alati just see argument valesti.
* `header` ütleb, kas **esimeses reas on muutujate nimed** või juba andmed.
* `row.names` ütleb salvestamisel, kas ridade numbrid tuleb eraldi veeruna faili kirjutada. Enamasti ei ole vaja.

```{r}
#| label: csv
#| eval: false
andmed <- read.csv("fail.csv", sep = ",", header = TRUE)
write.csv(andmed, file = "valjund.csv", row.names = FALSE)
```

> CSV on hea vahetusformaat, aga tal on üks suur puudus: ta **ei säilita mitte
> midagi** peale toorete väärtuste. Sildid, faktorid, puuduvate väärtuste
> definitsioonid — kõik kaob.

### SPSS failid

SPSS on statistikaprogramm, mida on küsitlusuuringutes kaua kasutatud, ja väga paljud
andmestikud — sealhulgas ESS — on saadaval ka selles formaadis, laiendiga `.sav`.

Selle lugemiseks kasutame paketti **haven** ja funktsiooni `read_sav()`. Tulemuse
mõõtmeid — esmalt ridade, siis veergude arvu — näitab funktsioon `dim()`.

```{r}
#| label: sav
library(haven)

ee <- read_sav("data/ess11_ee_raw.sav")

dim(ee)
```

Meil on 1293 vastajat ja 426 muutujat.

> **Vanemates materjalides õpetatakse funktsiooni `read.spss()` paketist `foreign`.**
> See töötab ka, aga on aeglane ja kaotab osa infost. `haven::read_sav()` on tänapäeval
> standard. Kui sa kohtad kuskil vana koodi, siis tea, mis see on — aga ise kasuta uut.

### Stata failid

Stata on veel üks statistikaprogramm, laiend `.dta`. Sama pakett `haven` loeb ka neid —
selleks on funktsioon `read_dta()`, mis töötab täpselt nagu `read_sav()`.

```{r}
#| label: dta
#| eval: false
andmed <- read_dta("fail.dta")
```

## Esmane pilk andmetele

Kui andmed on sees, siis mida esimesena teha?

Funktsioon `head()` näitab esimesi ridu.

```{r}
#| label: head
head(ee[, c("idno", "agea", "gndr", "lrscale")])
```

Funktsioon `str()` näitab objekti struktuuri — muutujad, nende tüübid ja esimesed
väärtused.

```{r}
#| label: str
str(ee[, c("idno", "agea", "gndr", "lrscale")])
```

Funktsioon `summary()` annab igast muutujast kokkuvõtte.

```{r}
#| label: summary
summary(ee[, c("agea", "lrscale")])
```

Funktsioon `table()` teeb sagedustabeli — loendab, mitu korda iga väärtus esineb.

```{r}
#| label: table
table(ee$gndr)
```

Ja RStudios saab andmetabelit vaadata ka tabelina: tee "Environment" aknas objekti nimel
hiireklõps.

Kui objekti enam vaja ei lähe, saab ta töökeskkonnast eemaldada funktsiooniga `rm()`.

```{r}
#| label: rm
#| eval: false
rm(ee)
```

## Muutujate skaalad

Enne kui edasi läheme, kordame üle kõige olulisema asja, mida muutuja kohta teada tuleb:
**mis skaalal ta on mõõdetud.** Sellest sõltub, millist analüüsi temaga üldse teha
tohib.

Muutujad jagunevad kõige üldisemalt kaheks: **pidevad** ja **kategoorilised**.

### Pidevad muutujad

Pidevad muutujad on arvulised muutujad, mis võivad kahe arvu vahel võtta ükskõik
millise väärtuse. Tüüpiliselt on need nähtused, mis "loomulikult" esinevad numbritena —
vanus, sissetulek eurodes, pikkus.

Pidevatel muutujatel on kaks alaliiki. Kõige lihtsam viis nende eristamiseks on küsida:
**kas 0 tähendab selle nähtuse puudumist?**

* Kui jah — **suhteskaala**. Näiteks raha või vanus: 0 eurot tähendab, et raha ei ole.
* Kui ei — **intervallskaala**. Näiteks temperatuur Celsiuse skaalal: 0 kraadi ei
  tähenda, et temperatuuri ei ole.

Nende meetodite puhul, mida me sellel kursusel vaatame, ei ole nende kahe vahel vahet.
Oluline on ainult teada, kas muutuja on pidev või mitte.

### Kategoorilised muutujad

Kategoorilised muutujad jagavad juhtumid gruppidesse. Ka nemad jagunevad kaheks,
sõltuvalt sellest, kas kategooriatel on **järjestus**.

* **Ordinaalne** muutuja — kategooriatel on järjestus. Näiteks haridustase või
  sissetulekudetsiil: on selge, milline kategooria on "suurem".
* **Nominaalne** muutuja — järjestust ei ole. Näiteks erakondlik eelistus või elukoha
  maakond. Ei ole mõtet küsida, kas Reformierakond on Keskerakonnast "suurem".

**Binaarne** muutuja on kategoorilise muutuja erivorm, millel on täpselt kaks
kategooriat — näiteks kas käis valimas või ei käinud. Neid kodeeritakse tavaliselt
arvudega 0 ja 1 ning nad on regressioonimudelites eriti kasulikud.

### Praktiline reegel

Piir ordinaalsete ja pidevate muutujate vahel on hägune. Küsitlusuuringutes on
peaaegu kõik muutujad rangelt võttes ordinaalsed.

> **Reegel, mida sellel kursusel kasutame:** kui ordinaalsel muutujal on **viis või
> enam kategooriat**, mis on järjest nummerdatud, siis võib teda statistilises mõttes
> käsitleda pideva muutujana. Sellisel juhul ei ole pidevate muutujatega seotud
> statistilised eeldused liiga palju rikutud.

Meie andmestikus tähendab see näiteks, et vasak-parem enesepaigutust (skaala 0–10) ja
usaldust poliitikute vastu (0–10) võime käsitleda pidevatena, aga poliitilist huvi
(neli kategooriat) mitte.

## Järgmiseks

Nüüd, kus andmed on sees ja me teame, mida muutujate skaalad tähendavad, saame hakata
andmestikku korda tegema. Sellega tegeleme kahes järgmises praktikumis — ja see on
kursuse kõige praktilisem osa.

## Harjutused

::: {.harjutus}
**1. Koodiraamat.** Otsi ESS-i koodiraamatust üles muutujad `stfeco`, `happy` ja `rlgatnd`. Kirjuta iga kohta välja: mis küsimus esitati, mis on skaala ulatus ja **kummas otsas on rohkem**.

**2. Andmete sisse lugemine.** Loe fail `data/ess11_ee_raw.sav` sisse ja vaata, mitu rida ja veergu seal on. Vaata funktsiooniga `summary()` muutujat `agea` — mis on kõige noorem ja kõige vanem vastaja?

**3. Skaalad.** Otsusta iga muutuja kohta, mis skaalal ta on mõõdetud ja kas teda võib käsitleda pidevana: `gndr`, `eisced`, `happy`, `prtvtiee`, `agea`. Põhjenda.
:::
