# 3. Andmete ettevalmistus I

Selles ja järgmises praktikumis teeme ühe asja, mida statistikaõpikutes tavaliselt
vaikimisi eeldatakse: võtame päris andmestiku sellisel kujul, nagu ta uuringu
läbiviijalt tuleb, ja teeme ta analüüsikõlblikuks.

See ei ole ettevalmistus päris töö jaoks. See **on** päris töö. Analüüsi enda tegemine
on enamasti üks või kaks koodirida — `t.test()`, `lm()`, `cor()`. Kogu ülejäänud aeg
kulub selle peale, et jõuda andmestikuni, mille pealt neid ridu üldse käivitada tohib.

> Kui sa jätad ühe asja sellest kursusest meelde, siis olgu see: **enne kui sa midagi
> arvutad, pead sa teadma, millest sa arvutad.** Iga muutuja puhul pead sa teadma, mis
> väärtused tal on, mida need tähendavad, mis on puudu ja miks.

Töö käigus valmib meil skript, mis teeb kogu selle töö algusest lõpuni ära. See on
täpselt see asi, mis peab ka sinu uurimustöö juurde kuuluma — ilma selleta ei saa
keegi, sina ise kaasa arvatud, hiljem aru, kust sinu arvud tulid.

## Andmete sisse lugemine

Alustame originaalfailist, nii nagu ta Euroopa Sotsiaaluuringu andmeportaalist tuleb.

Laeme kõigepealt paketid, mida vaja läheb.

```{r}
#| label: paketid
library(haven)   # SPSS failide lugemine
library(dplyr)   # andmetöötlus
```

Nüüd loeme faili sisse. Funktsiooniga `read_sav()` tegime tutvust eelmises praktikumis.

```{r}
#| label: loe-sisse
ee_raw <- read_sav("data/ess11_ee_raw.sav")

dim(ee_raw)
```

1293 vastajat ja 426 muutujat.

Vastajate arv on tüüpiline ühe riigi valimi suurus nii ESS-is kui ka
küsitlusuuringutes üldse. Muutujaid on aga rohkem, kui me kunagi kasutame — ESS-i
küsimustik on pikk ja meid huvitab sellest väga väike osa. Suur osa selle praktikumi
tööst ongi selle väikese osa üles otsimine ja korda tegemine.

> **Kust see fail tuleb?** ESS-i andmeportaalist saab korraga kõigi 30 riigi andmed
> ühes failis. Meie fail on sellest välja võetud Eesti osa — muidu täpselt selline, nagu
> ta ESS-ist tuli. Kui sa tahad oma töös kasutada mõne teise riigi andmeid või mitut
> riiki korraga, siis lae originaalfail alla ESS-i lehelt ja vali sealt ise see osa,
> mida vajad. Riiki tähistab muutuja `cntry`.

## Ridade ja veergude valimine

Andmetabelil on kaks mõõdet: read ja veerud. Read on juhtumid — meie andmestikus
inimesed, kes küsitlusele vastasid. Veerud on muutujad — küsimused, mida neilt küsiti.
Andmete ettevalmistus algab peaaegu alati sellest, et me valime mõlemast (enamasti veergudest) mingi osa.

Praktikumis 1 nägime, kuidas seda teha nurksulgudega: `andmed[read, veerud]`. See
töötab, kuid pikemate tingimuste puhul muutub kood kiiresti loetamatuks. Seetõttu
läheme siit hiljem muuhulgas edasi paketi **dplyr** funktsioonidega, mis teevad sama asja, aga nii, et
koodi lugedes on näha, mida ta teeb.

### Loogilised operaatorid

Selleks et öelda R-ile, millised read meid huvitavad, peame oskama sõnastada tingimuse.
Selleks on **loogilised operaatorid**. Nad võrdlevad väärtusi ja annavad vastuseks kas
`TRUE` (tõene) või `FALSE` (väär).

* `<` väiksem kui
* `>` suurem kui
* `<=` väiksem või võrdne
* `>=` suurem või võrdne
* `==` võrdne
* `!=` mittevõrdne

> **Kaks võrdusmärki, mitte üks.** Üks võrdusmärk `=` annab väärtuse või määrab
> funktsiooni argumendi. Kaks võrdusmärki `==` küsivad, kas kaks asja on võrdsed.

```{r}
#| label: loogilised
5 > 4
5 == 5
10 >= 13
11 != 11
```

Võrrelda saab ka korraga tervet väärtuste jada.

```{r}
#| label: loogilised-vektor
10:20 > 15
```

Tingimusi saab omavahel ühendada.

* `&` on JA. Tulemus on `TRUE` ainult siis, kui mõlemad pooled on `TRUE`.
* `|` on VÕI. Tulemus on `TRUE` siis, kui vähemalt üks pool on `TRUE`.

```{r}
#| label: ja-voi
TRUE & FALSE
TRUE | FALSE
```

Veel üks operaator, mida läheb sageli vaja, on `%in%`. Ta küsib: **kas see väärtus
leidub selles loetelus?**

```{r}
#| label: sisse
3 %in% c(1, 2, 3)
7 %in% c(1, 2, 3)
```

`x %in% c(1, 2)` tähendab täpselt sama, mis `x == 1 | x == 2`. Kui lubatud väärtusi on
rohkem kui kaks, on vahe juba märgatav.

### Baas-R ja dplyr

Paketis dplyr on ridade ja veergude valimiseks kaks funktsiooni, kummalgi oma töö.

* **`filter()`** valib **read** (juhtumid) tingimuse alusel. Esimene argument on
  andmetabel, sellele järgneb tingimus.
* **`select()`** valib **veerud** (muutujad). Esimene argument on andmetabel, sellele
  järgnevad muutujate nimed.

> Kuidas neid meeles pidada? *Filter* nagu sõel — laseb läbi osa juhtumitest. *Select*
> nagu valik — võtab välja mõned tunnused.

Vaatame nüüd kõrvuti, kuidas sama asja saab teha kahel viisil. Edaspidi kasutame ainult
teist varianti, kuid esimest on kasulik tunda, sest sa kohtad teda vanemas koodis ja
internetist leitud näidetes pidevalt.

::: {.panel-tabset}

## Baas-R

Nurksulgudes: esmalt read, siis koma, siis veerud.

```{r}
#| label: baas-r-valik
#| eval: false
# Ainult naised
ee_raw[ee_raw$gndr == 2, ]

# Ainult kolm muutujat
ee_raw[, c("agea", "gndr", "lrscale")]

# Mõlemad korraga
ee_raw[ee_raw$gndr == 2, c("agea", "gndr", "lrscale")]
```

Pane tähele kahte tüütut asja. Tingimuse sees tuleb andmeobjekti nime **uuesti korrata** (`ee_raw$gndr`), kuigi me juba ütlesime nurksulgude ees, millisest tabelist jutt käib. Ja veergude valimisel peavad muutujate nimed olema **jutumärkides**.

## dplyr

Kaks funktsiooni, kummalgi oma töö.

```{r}
#| label: dplyr-valik
#| eval: false
# Ainult naised
filter(ee_raw, gndr == 2)

# Ainult kolm muutujat
select(ee_raw, agea, gndr, lrscale)

# Mõlemad korraga
select(filter(ee_raw, gndr == 2), agea, gndr, lrscale)
```

Kumbki tüütus siin ei kordu. Tingimuse sees ei pea andmeobjekti nime uuesti kirjutama — piisab `gndr`-ist, sest `filter()` teab esimesest argumendist, millisest tabelist seda muutujat otsida. Ja `select()` ei nõua muutujate nimede ümber jutumärke.

> Seda omadust nimetatakse R-is **korrastatud hindamiseks** (*tidy evaluation*). Lühidalt: dplyr-i funktsioonid otsivad paljaid nimesid kõigepealt sellest andmetabelist, mille sa neile andsid. Sina pead teadma ainult tagajärge — vähem kirjutamist ja loetavam kood.

:::

### Toru

Viimases dplyr-i näites ülal oli üks funktsioon teise sees:
`select(filter(ess, ...), ...)`. Kahe sammu puhul on see veel loetav. Viie sammu puhul
enam mitte, sest lugema peab seestpoolt väljapoole — vastupidi sellele, mis järjekorras
asjad tegelikult toimuvad.

Selle probleemi lahendab **toru** (inglise keeles *pipe*), mille märk on `|>`. Toru
võtab vasakul oleva tulemuse ja annab selle paremal olevale funktsioonile esimeseks
argumendiks.

Loe teda alati sõnadega **"ja siis"**:

```{r}
#| label: toru-naide
#| eval: false
ee_raw |>                    # võta ee_raw
  filter(gndr == 2) |>       # JA SIIS jäta alles naised
  select(agea, lrscale)      # JA SIIS jäta alles kaks muutujat
```

Nüüd loeb kood ülalt alla samas järjekorras, nagu asjad toimuvad.

> RStudios on toru jaoks klahvikombinatsioon **Ctrl+Shift+M** (Macil
> **Cmd+Shift+M**). Tasub ära õppida — sa hakkad seda märki kirjutama sadu kordi.

## Mis tüüpi muutujatega meil tegemist on?

Siin tuleb esimene koht, kus asjad ei ole nii, nagu nad esmapilgul paistavad. Vaatame
üht muutujat — poliitikahuvi.

```{r}
#| label: klass
class(ee_raw$polintr)
```

Mitte `numeric`, vaid `haven_labelled`. Mis see on?

Kui SPSS fail loetakse sisse paketiga `haven`, siis säilitatakse kogu see info, mis
SPSS-is muutuja juurde kuulus. Väärtused on arvud, aga nende arvude küljes on
**sildid**, mis ütlevad, mida iga arv tähendab.

Silte saab vaadata funktsiooniga `attr()`, mis küsib objekti juurde kuuluvat lisainfot
ehk "atribuuti". Sildid on atribuudis nimega `"labels"`.

```{r}
#| label: sildid
attr(ee_raw$polintr, "labels")
```

Nüüd on näha, et 1 tähendab "väga huvitatud" ja 4 "üldse mitte huvitatud".

See on ühest küljest väga kasulik — me ei pea koodiraamatut lahti võtma iga kord, kui
tahame teada, mida mõni arv tähendab. Teisest küljest on see tüütu, sest paljud
funktsioonid ei tea, mida sellise muutujaga peale hakata: mõni keeldub töötamast, mõni
töötab, aga annab imeliku tulemuse.

Seetõttu peame **iga muutuja puhul otsustama**, milleks ta teisendada:

* **arvuliseks muutujaks** — kui teda kasutatakse arvutustes (keskmine, regressioon);
* **faktoriks** — kui ta on kategooriline ja meid huvitavad kategooriad.

Selleks on neli funktsiooni, mida edaspidi pidevalt kasutame:

* `zap_labels()` — viskab sildid minema ja jätab alles paljad arvud;
* `as_factor()` — teeb siltidest faktori kategooriad;
* `as.numeric()` — teeb muutujast arvulise muutuja;
* `as.character()` — teeb muutujast tekstilise muutuja.

```{r}
#| label: teisendused
# Sildid alles
head(ee_raw$polintr)

# Ainult arvud
head(zap_labels(ee_raw$polintr))

# Kategooriad siltidega
head(as_factor(ee_raw$polintr))
```

> Kui R keeldub midagi tegemast või annab imeliku tulemuse, siis on esimene küsimus
> alati: **mis tüüpi see muutuja on?** Kontrolli funktsiooniga `class()`. Väga suur osa
> algaja veateadetest tuleb sellest, et muutuja on "vale" tüüpi.

## Puuduvad väärtused

Küsitlusuuringus ei vasta kõik inimesed kõigile küsimustele. Mõni keeldub, mõni ei oska
öelda, mõnelt ei küsitagi. Need on **puuduvad väärtused** ja R tähistab neid
tähepaariga `NA`.

### Kuidas ESS puuduvaid väärtusi märgib

ESS ei jäta neid kohti tühjaks. Ta annab neile kindlad koodid:

* väiksema skaalaga muutujatel **7, 8, 9** — keeldus, ei oska öelda, vastus puudub;
* suurema skaalaga muutujatel **77, 88, 99**.

Hea uudis on see, et ESS on need failis ka **ära märkinud** kui puuduvad väärtused, nii
et `read_sav()` muudab nad automaatselt `NA`-ks. Vaatame, mis toimub kapoti all.
Argument `user_na = TRUE` ütleb, et ära muuda neid koode `NA`-ks, vaid näita neid.
Argument `col_select` loeb sisse ainult loetletud muutujad, mis teeb asja kiiremaks.

```{r}
#| label: user-na
ee_koodidega <- read_sav(
  "data/ess11_ee_raw.sav",
  col_select = c(lrscale),
  user_na = TRUE
)

table(ee_koodidega$lrscale)
```

Siin on need näha: koodid 77 ja 88 on tabelis omaette kategooriatena.

Vaatame nüüd sama muutujat nii, nagu ta meil päriselt on. Argument `useNA = "ifany"`
lisab tabelisse ka puuduvate väärtuste arvu — muidu neid ei näidata.

```{r}
#| label: na-tabel
table(ee_raw$lrscale, useNA = "ifany")
```

Samad inimesed on nüüd `NA`.

```{r}
#| label: koristus-2
#| include: false
rm(ee_koodidega)
```

> **NB! Ära harju sellega ära.** ESS on erakordselt hoolikalt ette valmistatud
> andmestik. Väga paljud andmestikud, millega sa oma töös kokku puutud, ei ole. Seal on
> 999 lihtsalt üks arv teiste seas ja kui sa seda ei märka, siis arvutab R sinu eest
> keskmise, milles on sees hunnik 999-eid. Tulemus näeb välja täiesti korralik. Ta on
> lihtsalt vale.
>
> Seetõttu on iga uue andmestiku puhul esimene töö vaadata koodiraamatust järele,
> kuidas puuduvad väärtused seal märgitud on.

### Väärtus, mis näeb korralik välja, aga ei ole

Kõik ei ole siiski automaatselt korras. Vaatame valimisosaluse muutujat.

```{r}
#| label: vote-sildid
attr(ee_raw$vote, "labels")
```

Kolm kategooriat: jah, ei, ja **"ei olnud hääleõiguslik"**. See kolmas ei ole ESS-i
failis märgitud puuduvaks väärtuseks — ja õigusega, sest see ei ole vastamata jätmine,
vaid päris vastus päris küsimusele.

```{r}
#| label: vote-tabel
table(ee_raw$vote, useNA = "ifany")
```

111 inimest. Nemad tulevad R-i sisse päris arvuna 3.

Mõtle korraks läbi, mis juhtuks, kui me seda ei märkaks ja arvutaksime
valimisaktiivsuse. Need 111 inimest läheksid arvesse kui... mis? Kolmandat sorti
valijad? Ja kui me kodeeriksime nad mittevalijateks, siis ütleksime, et inimesed, kes
ei tohtinudki valida, jätsid valimas käimata. Kumbki ei ole õige.

**Nende õige koht on puuduv väärtus.** Selle ümber kodeerimisega tegeleme järgmises
praktikumis.

> See on kogu andmete ettevalmistuse tuum ühes näites. Andmestik ei ütle sulle ise, kus
> probleem on. Ta näeb terve välja. **Sina pead teadma, mida iga kood tähendab.**

### Kui palju andmeid meil tegelikult on?

Enne igasugust analüüsi tasub vaadata, kui palju on iga muutuja puhul puuduvaid
väärtusi. Arv 1293 ei ole see arv, millega mudel päriselt arvutab.

Puuduvate väärtuste leidmiseks on funktsioon `is.na()`, mis annab iga väärtuse kohta
`TRUE`, kui see on puuduv.

```{r}
#| label: is-na
head(is.na(ee_raw$lrscale))
```

Kuna `TRUE` loetakse arvutustes üheks ja `FALSE` nulliks, saab neid lihtsalt kokku
liita.

```{r}
#| label: sum-na
sum(is.na(ee_raw$lrscale))
```

Aga me ei taha seda kirjutada viisteist korda järjest. Selleks on `sapply()`, mis
rakendab sama funktsiooni kõigile muutujatele korraga. Esimene argument on andmetabel,
teine on funktsioon, mida rakendada.

Selle teise argumendi kirjutame me ise, otse kohapeal. Kirjapilt `function(x)` tähendab
"tee järgnev tegevus igaühega, nimetades teda ajutiselt x-iks". Sellist funktsiooni
nimetatakse **anonüümseks funktsiooniks**, sest tal ei ole nime — teda kasutatakse
ühekordselt just seal, kus ta kirja pandi.

```{r}
#| label: puuduvad-koik
huvipakkuvad <- c(
  "agea", "gndr", "eisced", "hinctnta", "domicil", "lrscale",
  "polintr", "vote", "trstplt", "stfdem", "health",
  "imbgeco", "imueclt", "imwbcnt", "prtvtiee"
)

sapply(ee_raw[huvipakkuvad], function(x) sum(is.na(x)))
```

Erakondlik eelistus on puudu 480 vastajal ehk 37 protsendil — seal on koos need, kes ei
käinud valimas, ja need, kes ei öelnud, keda valisid. Vasak-parem enesepaigutus on
puudu 185 vastajal, sissetulek 114 vastajal.

### Kas puuduvad väärtused on juhuslikud?

Nüüd tuleb kõige olulisem küsimus terves selles praktikumis.

Kui inimene jätab küsimusele vastamata, kas ta on siis "keskmine" vastaja, kes lihtsalt
juhtumisi vastamata jättis? Või on vastamata jätjad kuidagi teistsugused kui vastajad?

See on oluline sellepärast, et **R viskab puuduvate väärtustega read analüüsist
automaatselt välja.** Iga kord. Küsimata ja hoiatamata. Kui vastamata jätjad on
teistsugused, siis ei jää välja juhuslik osa valimist, vaid üks kindel grupp — ja meie
tulemused kehtivad ainult nende kohta, kes alles jäid.

Vaatame sissetulekut. Võrdleme neid, kes vastasid, nendega, kes ei vastanud.

```{r}
#| label: kadu
ee_raw |>
  # 1. samm. mutate() -- lisab andmetabelisse uue muutuja. Siin teeme
  #    tõeväärtusmuutuja, mis on TRUE nende ridade puhul, kus sissetulek puudub.
  mutate(sissetulek_puudu = is.na(hinctnta)) |>
  # 2. samm. group_by() -- jagab andmed gruppideks. Kõik järgnevad arvutused
  #    tehakse iga grupi kohta eraldi. Siin tekib kaks gruppi.
  group_by(sissetulek_puudu) |>
  # 3. samm. summarise() -- arvutab igast grupist kokkuvõtte. Iga rida väljundis
  #    on üks grupp. n() loendab juhtumeid grupis.
  summarise(
    n = n(),
    keskm_vanus = mean(agea, na.rm = TRUE),
    keskm_haridus = mean(eisced, na.rm = TRUE)
  )
```

Vastus on selge **ei**.

Need, kes sissetulekut ei avaldanud, on keskmiselt **üheksa aastat nooremad** ja
märgatavalt madalama haridusega kui need, kes avaldasid.

Kaks koodirida, aga järeldus on kaugeleulatuv. Kui sa teed regressioonimudeli, kus on
sees sissetulek, siis kaob sinu analüüsist 114 inimest — ja need ei ole suvalised 114
inimest. Sinu tulemused kehtivad valimi kohta, mis on keskmisest vanem ja haritum kui
see, millega sa alustasid.

> Seda tuleb oma töös **välja öelda**. Mitte varjata ega loota, et keegi ei märka. Üks
> lause: "Sissetuleku muutuja puhul oli puuduvaid väärtusi 8,8%, kusjuures vastamata
> jätnud olid keskmiselt nooremad ja madalama haridusega." Sellest piisab, ja see
> näitab, et sa tead, mida sa teed.
>
> Reaalsus paraku on aga see, et analüüsides juhitakse sellele tähelepanu väga harva. Kui puuduvaid väärtusi on palju, siis võib see olla probleem. Seega **vähim**, mida peaks oma andmete tutvustamisel välja tooma, on puuduvate väärtuste arv iga muutuja kohta, mida kasutad. Haritud lugeja saab selle põhjal ise teha omad järeldused, sest kui puuduvaid väärtusi on palju, siis peaaegu alati on ka väga tõenäoline see, et need puuduvad väärtused ei ole juhuslikud. Seega saab puuduvate väärtuste arvu pinnalt teha väga üldiselt ja kaudseid järeldusi ka analüüsist tehtavate üldistuste kvaliteedi ja valiidsuse kohta. Küsitlusuuringute puhul - mida rohkem on puuduvaid väärtusi, seda problemaatilisem on üldistamine. 

## Kaalud

Viimane teema selles praktikumis. ESS-i failis on mitu muutujat, mille nimes on
"weight". Mis need on ja millal neid vaja läheb?

### Miks kaalud üldse olemas on

ESS-i valim ei ole Eesti rahvastiku täpne väikemudel. Selleks on kaks põhjust.

**Esiteks, valimi disain.** Inimesi ei valita alati ühesuguse tõenäosusega. Kui valim
moodustatakse näiteks leibkondade kaupa, siis suures leibkonnas elaval inimesel on
väiksem tõenäosus valituks osutuda kui üksi elaval inimesel. Seda parandab
**disainikaal** (`dweight`).

**Teiseks, vastamata jätmine.** Osa valimisse sattunud inimestest ei vasta. Ja nad ei
jäta vastamata juhuslikult — noored, mehed ja suurlinnaelanikud on küsitlustes
süstemaatiliselt alaesindatud, sest neid on raskem kätte saada ja nad keelduvad
sagedamini. See on täpselt sama probleem, mida me just eespool nägime, ainult ühe astme
võrra üldisem.

Selle parandamiseks on **poststratifitseerimiskaal** (`pspwght`). Mõte on lihtne. Me
teame rahvastikuregistrist ja statistikaametist üsna täpselt, milline on Eesti
elanikkonna tegelik koosseis — kui palju on mehi ja naisi, millised on vanuserühmad,
milline on haridusjaotus, kus inimesed elavad. Neid teadaolevaid jaotusi nimetatakse
**straatumiteks**.

Kui mingi grupp on valimis alaesindatud — oletame, et 20–29-aastaseid mehi on valimis
4%, kuigi rahvastikus on neid 7% — siis antakse igale sellesse gruppi kuuluvale
vastajale kaal, mis on **ühest suurem**. Tema vastus loeb arvutustes rohkem kui üks
inimene. Üleesindatud gruppide liikmed saavad vastupidi kaalu, mis on ühest väiksem.

Sõna "post" tähendab siin "pärast" — kaal arvutatakse pärast andmete kogumist, kui on
juba näha, kes tegelikult vastasid.

Vaatame, kui suured need kaalud on. Funktsioon `summary()` annab muutujast kiire
kokkuvõtte: miinimumi, maksimumi, keskmise, mediaani ja kvartiilid.

```{r}
#| label: kaalud-summary
summary(ee_raw$pspwght)
```

Keskmine on 1 ja väärtused jäävad 0,77 ja 2,13 vahele. Ehk: kõige halvemini esindatud
gruppide liikmed loevad veidi üle kahe inimese eest.

ESS-i failis on neli kaalu:

| Kaal | Mida parandab |
|------|---------------|
| `dweight` | valikutõenäosuste erinevused |
| `pspwght` | vastamata jätmine, sisaldab ka disainikaalu |
| `pweight` | riigi rahvaarv, riikide võrdlemiseks |
| `anweight` | `pspwght` ja `pweight` koos |

Meie vaatame ainult üht riiki, seega kasutame `pspwght`-i.

### Millal kaalud loevad?

Teeme kõigepealt sildivabad andmed, et arvutused töötaksid.

```{r}
#| label: zap
d <- zap_labels(ee_raw)
```

**Kui me kirjeldame rahvastikku — kaalud loevad.**

Kaalutud keskmise arvutamiseks on funktsioon `weighted.mean()`. Esimene argument on
muutuja, teine on kaalud. Iga väärtus loeb keskmise arvutamisel oma kaalu võrra.

```{r}
#| label: kaalud-vanus
c(
  kaalumata = mean(d$agea, na.rm = TRUE),
  kaalutud = weighted.mean(d$agea, d$pspwght, na.rm = TRUE)
)
```

Poolteist aastat vahet. Vaatame nüüd valimisaktiivsust. Võtame ainult need, kes
vastasid kas jah või ei.

```{r}
#| label: kaalud-valimine
valis <- filter(d, vote %in% c(1, 2))

c(
  kaalumata = mean(valis$vote == 1),
  kaalutud = weighted.mean(valis$vote == 1, valis$pspwght)
)
```

74,1% versus 71,8%. Kaalumata andmed **ülehindavad valimisaktiivsust rohkem kui kahe
protsendipunkti võrra**. See on küsitlusuuringute klassikaline probleem: valimas käinud
inimesed vastavad küsitlustele meelsamini kui need, kes ei käinud.

**Kui me arvutame hoiakute keskmisi — kaalud loevad vähe.**

```{r}
#| label: kaalud-lr
c(
  kaalumata = mean(d$lrscale, na.rm = TRUE),
  kaalutud = weighted.mean(d$lrscale, d$pspwght, na.rm = TRUE)
)
```

Vahe on kolmandas komakohas.

**Ja kui me kirjeldame seost kahe muutuja vahel — kaalud loevad samuti vähe.**

Seost kahe muutuja vahel mõõdame me regressioonimudeliga, milleni jõuame alles
praktikumides 10 ja 11. **Praegu ei ole vaja aru saada, kuidas see mudel töötab.**
Vaata lihtsalt, kui palju arvud muutuvad.

Funktsioon `lm()` sobitab lineaarse regressioonimudeli. Mudeli valem kirjutatakse
operaatoriga `~` ehk inglise keeles "tilde": vasakule poole käib see muutuja, mida me seletada tahame,
ja paremale poole need muutujad, millega me teda seletame, plussmärkidega ühendatuna.
Loe teda nii: "vasak-parem enesepaigutus sõltuvalt vanusest ja haridusest".

```{r}
#| label: kaalud-mudel
mudel_kaalumata <- lm(lrscale ~ agea + eisced, data = d)

mudel_kaalutud <- lm(
  lrscale ~ agea + eisced,
  data = d,
  weights = pspwght
)

# coef() võtab mudelist välja koefitsiendid.
# cbind() paneb kaks tulpa kõrvuti üheks tabeliks ("column bind").
round(
  cbind(
    kaalumata = coef(mudel_kaalumata),
    kaalutud = coef(mudel_kaalutud)
  ),
  4
)
```

Vanuse puhul 0,0099 versus 0,0107. Hariduse puhul 0,0575 versus 0,0500. Seos on
sisuliselt sama.

### Mida sellest järeldada

> **Kaalud on olulised siis, kui sa tahad öelda midagi rahvastiku koosseisu kohta** — "nii mitu
> protsenti Eesti elanikest...". Nad on **vähem olulised siis, kui sa uurid,
> kuidas kaks nähtust on omavahel seotud.**

Sellel kursusel analüüsime edaspidi kaalumata andmeid. Kaks põhjust: see hoiab koodi
lihtsamana, ja meie põhihuvi on seosed, mitte rahvastiku kirjeldamine.

Aga — ja see on oluline — **me ütleme selle valiku välja.** Sina pead oma töös sama
tegema. Kui sa esitad protsente Eesti elanikkonna kohta, siis pead kaale kasutama.

```{r}
#| label: koristus-3
#| include: false
rm(d, valis, mudel_kaalumata, mudel_kaalutud)
```

## Kokkuvõte

Selles praktikumis me

* lugesime sisse originaalfaili ja eraldasime sealt Eesti (`filter()`);
* õppisime toru `|>` ja loogilised operaatorid;
* saime teada, et `haven` annab meile `haven_labelled` muutujad, mis vajavad
  teisendamist (`as_factor()`, `zap_labels()`);
* vaatasime, kuidas ESS puuduvaid väärtusi märgib, ja leidsime ühe koodi, mis näeb
  korralik välja, aga ei ole (`vote` = 3);
* avastasime, et puuduvad väärtused ei ole juhuslikud;
* saime aru, mis on kaalud ja millal neid vaja läheb.

Järgmises praktikumis kodeerime muutujad ümber, ehitame nendest uued muutujad ja
salvestame analüüsivalmis andmestiku.

### Sinu enda skript

Kogu selle praktikumi kood — ja järgmise praktikumi oma — moodustab kokku ühe terviku: skripti, mis viib toorest andmefailist analüüsivalmis andmestikuni.

**Selle skripti kirjutad sa ise, jooksvalt praktikumi käigus.** Loo praktikumi alguses oma projekti kausta `R` uus koodifail — näiteks nimega `ettevalmistus.R` — ja kirjuta kogu tänane kood sinna. Järgmises praktikumis jätkad sama faili.

> **Miks mitte lihtsalt konsooli kirjutada?** Sest konsoolis tehtu kaob. Skript on **kirjalik tõend selle kohta, mida sa andmetega tegid** — ja kui midagi läks valesti, siis on ta ainus koht, kust seda üles leida.
>
> Täpselt samasugune fail peab kuuluma ka sinu bakalaureusetöö juurde. Juhendaja esimene küsimus on peaaegu alati: "näita, kuidas sa selle muutuja said".

Kui sa mõne koodijupi vahele jätsid või kaotasid, siis ei ole hullu — praktikumi 4 lõpus on kogu skript ühes tükis olemas ja materjalid jäävad veebi alles.

## Harjutused

::: {.harjutus}
**1. Valimine.** Vali andmestikust välja ainult need vastajad, kes on nooremad kui 30 aastat. Mitu neid on? Tee sama nende kohta, kes on nooremad kui 30 **ja** kõrgharidusega (`eisced` vähemalt 6).

**2. Puuduvad väärtused.** Vali kolm muutujat, mida me praktikumis ei vaadanud, ja uuri, kui palju on neil puuduvaid väärtusi.

**3. Kas kadu on juhuslik?** Vali üks muutuja, kus on palju puuduvaid väärtusi, ja kontrolli samamoodi nagu sissetuleku puhul, kas vastamata jätnud erinevad vastanutest vanuse või hariduse poolest.

**4. Kaalud.** Arvuta kaalutud ja kaalumata keskmine muutuja `usaldus_inim` kohta. Kas kaalud muudavad tulemust? Kas see vastab sellele, mida sa ootasid?
:::
