# 3. Kirjeldamine ja visualiseerimine

Eelmises praktikumis saime andmed R-i sisse. Nüüd hakkame neist midagi teada saama.

Kasutame **analüüsivalmis andmestikku** — faili `ess11_ee_clean.rdata`, mille sa laadisid Moodle'ist alla koos ülejäänutega.

```{r}
#| label: andmed
library(dplyr)
library(ggplot2)
load("data/ess11_ee_clean.rdata")

names(data)
```

> **Kust see fail tuleb?** See ei ole ESS-i originaalfail. Keegi — antud juhul mina — on ta juba korda teinud: valinud välja vajalikud muutujad, andnud neile eestikeelsed nimed ja sildid, kodeerinud osad ümber ja ehitanud mõnest küsimusest uued muutujad.
>
> **Just seda tööd me teeme ise järgmises kahes praktikumis.** Praegu läheme otse asja juurde, sest andmete kirjeldamist on lihtsam õppida siis, kui andmed on juba korras.
>
> Kaks muutujat vajavad kohe lühikest seletust, sest nad ei näe välja nagu küsitluse vastused:
>
> * **`ranne`** — suhtumine sisserändesse, kokku pandud kolmest küsimusest;
> * **`usaldus`** — usaldus riigi institutsioonide vastu, kokku pandud seitsmest küsimusest.
>
> Mõlemad on **standardiseeritud**: keskmine on 0 ja enamik väärtusi jääb −2 ja +2 vahele. Väärtus 0 tähendab keskmist eestimaalast, +1 tähendab ühe standardhälbe võrra positiivsemat. Kuidas neid tehakse ja miks just nii — see selgub praktikumis 5.

## Kirjeldav ja järeldav statistika

Oma andmete põhjal järelduste tegemine jaguneb kaheks.

**Kirjeldav statistika** kirjeldab seda, mida me oma andmestikus näeme. **Järeldav statistika** läheb sammu kaugemale ja küsib, kas see kehtib ka populatsioonis. Praegu tegeleme esimesega; järeldava statistikani jõuame praktikumis 6.

> Kirjeldav statistika ei ole "lihtsam" statistika, millest siis edasi liigutakse. Ta on **iga analüüsi esimene samm**, mida ei tohi vahele jätta. Kui sa ei tea, kuidas su muutujad jaotuvad, siis sa ei oska ka öelda, kas mudeli tulemus on mõistlik.

Kirjeldamiseks on vaja kahte asja: **keskväärtust** (mis on tüüpiline väärtus) ja **hajuvust** (kui erinevad väärtused omavahel on). See, kuidas neid arvutada, sõltub muutuja skaalast.

## Kategoorilised muutujad

Kategoorilise muutuja puhul huvitab meid, **kui palju on igas kategoorias juhtumeid**. Selleks on `table()`, ja osakaaludeks teisendab `prop.table()`.

```{r}
#| label: kategooriline
sagedused <- table(data$elukoht)
sagedused

osakaalud <- prop.table(sagedused)
round(osakaalud, 3)
```

Ligi kolmandik vastajatest elab suurlinnas.

**Keskväärtus.** Nominaalse muutuja puhul saab välja tuua ainult **moodi** — kõige sagedasema kategooria, mille loeb tabelist välja. Ordinaalse muutuja puhul saab ka **mediaani**, väärtuse, millest suuremaid ja väiksemaid juhtumeid on võrdselt. Mediaani arvutab funktsioon `median()`.

```{r}
#| label: mediaan-haridus
median(data$haridus, na.rm = TRUE)
```

**Hajuvus.** Kõige lihtsam viis on vaadata, kui suur osa juhtumitest on kõige sagedasemas kategoorias. Mida suurem see osakaal, seda väiksem hajuvus.

### Kaks muutujat korraga

Sagedustabeli saab teha ka kahe muutuja kohta. Argument `margin` ütleb, mille suhtes protsendid arvutada: `1` annab ridade osakaalud, `2` veergude omad.

```{r}
#| label: risttabel
tabel <- table(data$elukoht, data$sugu)
tabel

round(prop.table(tabel, margin = 2), 3)
```

Iga veerg on eraldi 100%: nii mitu protsenti meestest ja nii mitu protsenti naistest elab igas kohatüübis.

> **Mõtle alati läbi, kumb suund sind huvitab.** "Kui suur osa naistest elab suurlinnas" ja "kui suur osa suurlinlastest on naised" on kaks erinevat küsimust ja neile vastavad erinevad arvud.

## Toru

Enne kui edasi läheme, on vaja üht märki, mis teeb koodi oluliselt loetavamaks.

Kui tahad teha mitu toimingut järjest, siis saab neid kirjutada üksteise sisse:
`round(prop.table(table(data$elukoht)), 3)`. Kahe sammu puhul on see veel loetav, kolme puhul enam mitte — lugema peab seestpoolt väljapoole, vastupidi sellele, mis järjekorras asjad toimuvad.

Selle probleemi lahendab **toru** (inglise keeles *pipe*), mille märk on `|>`. Toru võtab vasakul oleva tulemuse ja annab selle paremal olevale funktsioonile **esimeseks argumendiks**.

Loe teda alati sõnadega **"ja siis"**:

```{r}
#| label: toru-naide
data$elukoht |>      # võta elukoha muutuja
  table() |>         # JA SIIS tee sellest sagedustabel
  prop.table() |>    # JA SIIS tee osakaaludeks
  round(3)           # JA SIIS ümarda
```

Sama tulemus, aga nüüd loeb kood ülalt alla samas järjekorras, nagu asjad toimuvad.

> RStudios on toru jaoks klahvikombinatsioon **Ctrl+Shift+M** (Macil **Cmd+Shift+M**). Tasub ära õppida — sa hakkad seda märki kirjutama sadu kordi.

## Pidevad muutujad

Pideva muutuja keskväärtuseks on kas **keskmine** või **mediaan**, hajuvuseks **standardhälve** (`sd()`). Standardhälbe ruutu nimetatakse **dispersiooniks** (`var()`).

```{r}
#| label: pidev
mean(data$vanus, na.rm = TRUE)
median(data$vanus, na.rm = TRUE)
sd(data$vanus, na.rm = TRUE)
```

Keskmine vanus on 50,1 ja standardhälve 18,3 aastat. Keskmine ja mediaan on lähedal, mis viitab üsna sümmeetrilisele jaotusele.

> **Millal kumba keskväärtust kasutada?** Keskmine on tundlik üksikute väga suurte või väikeste väärtuste suhtes, mediaan mitte. Kui jaotus on tugevalt viltu — näiteks sissetulek — annab mediaan ausama pildi. **Kui keskmine ja mediaan on üksteisest kaugel, on see märk, et jaotus ei ole sümmeetriline.**

> Standardhälve on suurus, mille juurde me praktikumis 6 pikemalt tagasi tuleme. Ta on kogu järeldava statistika alus.

Funktsioon `quantile()` näitab, millised väärtused jagavad jaotuse neljaks võrdseks osaks, ja `summary()` annab kogu selle info korraga.

```{r}
#| label: kvartiilid
summary(data$vanus)
```

Veerand vastajatest on alla 37-aastased, pooled alla 50 ja veerand üle 64.

### Gruppide kaupa

Kui tahame kokkuvõtet gruppide lõikes, on vaja kahte uut funktsiooni.

* **`group_by()`** jagab andmed gruppideks. Kõik järgnevad arvutused tehakse iga grupi kohta eraldi.
* **`summarise()`** arvutab igast grupist kokkuvõtte. Iga rida väljundis on üks grupp.

Juhtumite loendamiseks läheb vaja veel kaht asja. Funktsioon **`is.na()`** annab iga väärtuse kohta `TRUE`, kui see on puuduv. Hüüumärk **`!`** tähendab R-is "mitte", seega `!is.na(x)` tähendab "on olemas". Kuna `TRUE` loetakse arvutustes üheks, annab `sum(!is.na(x))` olemasolevate väärtuste arvu.

> Miks mitte lihtsalt `n()`, mis loendab kõik grupi read? Sellepärast, et osa neist ridadest ei ole selle muutuja kohta andmeid. **Meid huvitab, mitme inimese põhjal keskmine tegelikult arvutati** — mitte see, mitu inimest grupis on.

```{r}
#| label: grupid
data |>
  group_by(sugu) |>
  summarise(
    n = sum(!is.na(vasak_parem)),
    keskmine = mean(vasak_parem, na.rm = TRUE),
    sd = sd(vasak_parem, na.rm = TRUE)
  )
```

::: {.arutelu}
**Arutelu.** Meeste ja naiste keskmised erinevad. **Kas see erinevus on midagi väärt?** Mille põhjal sa seda otsustaksid — ja mida sa selleks veel teadma peaksid?
:::

## Kaalud

Siin tuleb üks asi, mis on kirjeldava statistika juures möödapääsmatu.

ESS-i failis on mitu muutujat, mille nimes on "weight" — meie andmestikus `pspwght` ja `anweight`. Mis need on ja miks neid vaja on?

### Miks kaalud olemas on

**ESS-i valim ei ole Eesti rahvastiku täpne väikemudel.** Osa inimesi vastab küsitlustele meelsamini kui teised — noored, mehed ja suurlinnaelanikud on küsitlustes süstemaatiliselt alaesindatud, sest neid on raskem kätte saada ja nad keelduvad sagedamini.

Selle parandamiseks on **kaalud**. Mõte on lihtne: me teame rahvastikuregistrist ja statistikaametist üsna täpselt, milline on Eesti elanikkonna tegelik koosseis — kui palju on mehi ja naisi, millised on vanuserühmad, milline on haridusjaotus.

Kui mingi grupp on valimis alaesindatud, siis antakse tema liikmetele **ühest suurem kaal** — nende vastus loeb arvutustes rohkem kui üks inimene. Üleesindatud gruppide liikmed saavad ühest väiksema kaalu.

```{r}
#| label: kaalude-suurus
summary(data$pspwght)
```

Keskmine on 1 ja väärtused jäävad umbes 0,8 ja 2,1 vahele. Kõige halvemini esindatud gruppide liikmed loevad veidi üle kahe inimese eest.

> Meie andmestikus on kaks kaalu. **`pspwght`** on see, mida ühe riigi analüüsimisel kasutada; `anweight` on mõeldud riikide võrdlemiseks. Miks valim üldse rahvastikust erineb ja mida see järelduste tegemiseks tähendab — selle juurde tuleme põhjalikult **praktikumis 6**.

### Millal kaalud loevad?

Kaalutud keskmise arvutamiseks on funktsioon `weighted.mean()`. Esimene argument on muutuja, teine on kaalud.

**Kui kirjeldame rahvastikku — kaalud loevad.**

```{r}
#| label: kaalud-vanus
c(
  kaalumata = mean(data$vanus, na.rm = TRUE),
  kaalutud = weighted.mean(data$vanus, data$pspwght, na.rm = TRUE)
)
```

Poolteist aastat vahet. Ja veel selgem näide — valimisaktiivsus. Muutuja `valis` on kodeeritud 1 (käis valimas) ja 0 (ei käinud), seega tema keskmine **on** valimas käinute osakaal.

```{r}
#| label: kaalud-valimine
c(
  kaalumata = mean(data$valis, na.rm = TRUE),
  kaalutud = weighted.mean(data$valis, data$pspwght, na.rm = TRUE)
)
```

74,1% versus 71,8%. **Kaalumata andmed ülehindavad valimisaktiivsust rohkem kui kahe protsendipunkti võrra.** See on küsitlusuuringute klassikaline probleem: valimas käinud inimesed vastavad küsitlustele meelsamini kui need, kes ei käinud.

**Kui arvutame hoiakute keskmisi — kaalud loevad vähe.**

```{r}
#| label: kaalud-hoiak
c(
  kaalumata = mean(data$vasak_parem, na.rm = TRUE),
  kaalutud = weighted.mean(data$vasak_parem, data$pspwght, na.rm = TRUE)
)
```

Vahe on kolmandas komakohas.

### Mida sellest järeldada

> **Kaalud on olulised siis, kui sa tahad öelda midagi rahvastiku kohta** — "nii mitu protsenti Eesti elanikest...". Just seda kirjeldav statistika enamasti teebki, seega **siin nad loevad.**
>
> Nad on **palju vähem olulised siis, kui sa uurid, kuidas kaks nähtust on omavahel seotud.** Seda kontrollime päriselt praktikumis 10, kui oleme regressioonimudeliteni jõudnud.

Sellel kursusel analüüsime edaspidi kaalumata andmeid, sest see hoiab koodi lihtsamana ja meie põhihuvi on seosed. Aga **me ütleme selle valiku välja** — ja sina pead oma töös sama tegema.

::: {.arutelu}
**Arutelu.** Kaalumata valimisaktiivsus oli 74,1%, kaalutud 71,8%. Tegelik osalus 2023. aasta Riigikogu valimistel oli umbes 63%. **Miks on ka kaalutud arv ikka veel tublisti suurem?** Mida kaalud parandada ei suuda?
:::

## Kirjeldava statistika tabel

Käsitsi ühekaupa arvutamine on hea selleks, et aru saada, mida arvud tähendavad. Aga töösse käib **tabel**, kus on kõik korraga.

Selleks on paketis `modelsummary` funktsioon `datasummary_skim()`. Ta oskab hakkama saada nii pidevate kui kategooriliste muutujatega, aga vaatab neid eraldi — argument `type` ütleb, kumbi sa tahad.

```{r}
#| label: tabel-pidev
library(modelsummary)

pidevad <- data[, c(
  "vanus", "haridus", "sissetulek",
  "vasak_parem", "usaldus_pol", "rahulolu_dem"
)]

datasummary_skim(pidevad, type = "numeric")
```

Ühe käsuga on olemas keskmine, standardhälve, mediaan, miinimum, maksimum ja puuduvate väärtuste arv. Viimane veerg on väike histogramm, mis näitab jaotuse kuju.

Ja kategooriliste muutujate kohta:

```{r}
#| label: tabel-kategooriline
kategoorilised <- data[, c("sugu", "elukoht", "tervis")]

datasummary_skim(kategoorilised, type = "categorical")
```

Tabeli saab Wordi täpselt samamoodi nagu regressioonitabeli (vt praktikum 11). Argument `output` ütleb, millisesse faili tabel salvestada — laiendi järgi otsustab funktsioon ise, mis formaadis:

```{r}
#| label: tabel-word
#| eval: false
datasummary_skim(pidevad, type = "numeric", output = "kirjeldav.docx")
```

::: {.arutelu}
**Arutelu.** Vaata pidevate muutujate tabelist veergu `Missing (%)`. **Millise muutuja puhul on kadu kõige suurem ja mida see tähendab, kui sa selle muutuja mudelisse paned?**
:::

## Kuidas seda kirja panna

::: {.callout-tip title="Kuidas seda kirja panna"}
Kirjeldav statistika käib tavaliselt töö algusesse, enne analüüsi. Pideva muutuja puhul
tuleb välja tuua keskmine ja standardhälve, kategoorilise muutuja puhul sagedused või
osakaalud. Alati tuleb öelda, **mitu juhtumit** analüüsis on.

**Valimisse kuulus 1293 vastajat. Vastajate keskmine vanus oli 50,1 aastat
(standardhälve 18,3) ning 55,4% vastajatest olid naised. Vasak-parem enesepaigutuse
keskmine skaalal 0–10 oli 5,67 (standardhälve 2,29), kusjuures sellele küsimusele jättis
vastamata 185 inimest ehk 14,3% valimist.**

Pane tähele kolme asja:

* standardhälve käib **alati** keskmise kõrval — üksik keskmine ei ütle midagi selle
  kohta, kui hästi ta andmeid iseloomustab;
* skaala ulatus on välja toodud ("skaalal 0–10"), sest lugeja ei tea seda;
* **puuduvad väärtused on mainitud.** See ei ole detail, mida peidetakse.
:::

# Visualiseerimine

Arvud on head, aga jaotusest saab kõige kiiremini aimu **pilti vaadates**. Pilt näitab asju, mida keskmine ja standardhälve ei näita — kas jaotus on sümmeetriline, kas seal on kaks tippu, kas mõned üksikud väärtused on ülejäänutest väga kaugel.

> Joonise tegemine **on** kirjeldav statistika. Mitte ilustus, mis lisatakse lõpuks juurde, vaid esimene asi, mida uue muutujaga tehakse.

## Ggploti loogika

Baas-R-is on ka jooniste tegemise funktsioonid, kuid parim viis R-is joonistada on lisapakett **ggplot2**. Temaga saab teha kõike alates lihtsast tulpdiagrammist kuni maakaartide ja võrgustikjoonisteni.

Ggplot on natuke nagu omaette alakeel R-i sees. Tal on oma loogika, mis alguses tundub imelik, aga mille selgeks saamise järel on kõik joonised sama skeemi järgi tehtavad.

Joonise ehitamine käib alati kolmes sammus.

1. **Alusta funktsiooniga `ggplot()`.** Tema esimene argument on andmetabel, millest joonist teha.
2. **Ütle, millised muutujad joonisele lähevad.** Selleks on funktsioon `aes()` (*aesthetics* ehk esteetika). Ta paneb paika, milline muutuja läheb millisele teljele või millisesse joonise omadusse. Kõige tähtsamad argumendid on `x` ja `y` — joonise teljed.
3. **Lisa plussmärgiga joonise tüüp.** Neid funktsioone nimetatakse `geom_`-iga algavateks: `geom_bar()`, `geom_histogram()`, `geom_point()` ja nii edasi.

```r
ggplot(andmetabel, aes(x = muutuja1, y = muutuja2)) +
  geom_JOONISETÜÜP()
```

> **Plussmärk ggplotis** ei ole liitmine. Ta tähendab "lisa joonisele veel üks kiht".
> Joonis ehitatakse kihtidena üksteise peale ja iga kiht lisatakse plussmärgiga. Pane
> tähele, et plussmärk käib **rea lõppu**, mitte järgmise rea algusesse.

## Tulpdiagramm

Tulpdiagramm sobib kategoorilise muutuja jaotuse näitamiseks. Funktsioon on
`geom_bar()`, mis loendab ise juhtumid igas kategoorias.

```{r}
#| label: tulp-lihtne
ggplot(data, aes(x = elukoht)) +
  geom_bar()
```

Oma tarbeks sellest piisaks. Kui aga joonis läheb kuhugi, kus teda näevad ka teised,
tuleb teda korrastada.

* Funktsioon `labs()` annab pealkirjad. Argumendid `x`, `y` ja `title` võtavad vastavad
  väärtused. Kui tahad mõne pealkirja ära jätta, anna talle väärtus `NULL`.
* Funktsioonid, mis algavad `theme_`, muudavad joonise üldist välimust. Näiteks
  `theme_bw()` teeb valge tausta ja musta raami.
* Funktsiooni `geom_bar()` argumendid `fill` (täitevärv) ja `color` (piirjoone värv)
  muudavad tulpade välimust.

```{r}
#| label: tulp-korras
ggplot(data, aes(x = elukoht)) +
  geom_bar(fill = "dodgerblue3", color = "black") +
  labs(
    x = NULL,
    y = "vastajate arv",
    title = "Vastajate elukoht"
  ) +
  theme_bw()
```

Sildid mahuvad ära, sest andmestikus on nad juba eestikeelsed ja lühikesed — selle töö teeme ise ära praktikumis 5. Kui nad ei mahuks, saaks neid kallutada funktsiooniga `theme()`, mis muudab joonise üksikdetaile.

Argument `axis.text.x` puudutab x-telje teksti. Tema väärtuseks tuleb anda omakorda funktsioon `element_text()`, mis kirjeldab, milline tekst välja peaks nägema. Selle argument `angle` määrab nurga kraadides ja argument `hjust` ("horizontal justification") joondab kallutatud teksti nii, et ta lõpp jääks telje juurde.

```{r}
#| label: tulp-nurk
ggplot(data, aes(x = elukoht)) +
  geom_bar(fill = "dodgerblue3", color = "black") +
  labs(x = NULL, y = "vastajate arv", title = "Vastajate elukoht") +
  theme_bw() +
  theme(axis.text.x = element_text(angle = 45, hjust = 1))
```

### Teine muutuja juurde

Joonisele saab lisada informatsiooni, sidudes mõne teise muutuja näiteks tulpade
värviga. Seda tuleb teha **funktsiooni `aes()` sees**, sest tegemist on muutujaga, mitte
kindla värviga.

Argument `position = "dodge"` funktsioonis `geom_bar()` paneb tulbad kõrvuti.

```{r}
#| label: tulp-sugu
ggplot(data, aes(x = elukoht, fill = sugu)) +
  geom_bar(position = "dodge", color = "black") +
  labs(x = NULL, y = "vastajate arv", title = "Elukoht soo lõikes", fill = "sugu") +
  theme_bw() +
  theme(axis.text.x = element_text(angle = 45, hjust = 1))
```

Argument `position = "dodge"` paneb tulbad kõrvuti. Ilma selleta pannakse nad üksteise otsa (mis on mõnikord samuti kasulik, kui tahad näidata kogusummat).

> **Oluline vahe.** Kui sa kirjutad `fill = "dodgerblue3"` **väljaspool** `aes()`, siis
> on see kindel värv. Kui sa kirjutad `fill = sugu` `aes()` **sees**, siis on see
> muutuja, mille järgi värv valitakse. See vahe on ggploti üks sagedasemaid
> komistuskive.

Värve saab käsitsi valida funktsiooniga `scale_fill_manual()`. Tema argument `values` võtab vektori värvinimedest — nii mitu, kui palju kategooriaid on, ja samas järjekorras.

```{r}
#| label: tulp-varvid
ggplot(data, aes(x = elukoht, fill = sugu)) +
  geom_bar(position = "dodge", color = "black") +
  scale_fill_manual(values = c("firebrick3", "dodgerblue3")) +
  labs(x = NULL, y = "vastajate arv", title = "Elukoht soo lõikes", fill = "sugu") +
  theme_bw() +
  theme(axis.text.x = element_text(angle = 45, hjust = 1))
```

Kui kategooriate silte oleks vaja joonisel muuta, saaks seda teha funktsiooniga
`scale_x_discrete()` ja selle argumendiga `labels`. Meil ei ole seda vaja, sest sildid
on andmestikus juba korras.

## Histogramm

Histogramm näitab **pideva** muutuja jaotust. Funktsioon on `geom_histogram()`.

```{r}
#| label: hist
ggplot(data, aes(x = vanus)) +
  geom_histogram()
```

R annab teate, et ta valis kastide arvu ise, ja soovitab selle üle mõelda. Kastide arvu
saab määrata argumendiga `bins`.

```{r}
#| label: hist-bins
ggplot(data, aes(x = vanus)) +
  geom_histogram(bins = 20, fill = "dodgerblue3", color = "white") +
  labs(x = "vanus aastates", y = "vastajate arv", title = "Vastajate vanus") +
  theme_bw()
```

> **Mis vahe on tulpdiagrammil ja histogrammil?** Tulpdiagrammi tulbad on eraldi
> kategooriad ja nende vahel on tühik. Histogrammi kastid on ühe pideva skaala
> lõigud ja nende vahel ei ole tühikut, sest skaala on katkematu.

Vaatame ka üht faktorskoori — muutujat, mille me ise praktikumis 5 valmis teeme.

```{r}
#| label: hist-ranne
ggplot(data, aes(x = ranne)) +
  geom_histogram(bins = 25, fill = "dodgerblue3", color = "white") +
  labs(
    x = "suhtumine sisserändesse (faktorskoor)",
    y = "vastajate arv",
    title = "Suhtumine sisserändesse"
  ) +
  theme_bw()
```

## Tihedusdiagramm

Tihedusdiagramm (*density plot*) on histogrammile väga sarnane, kuid annab sujuva joone
kastide asemel. Funktsioon on `geom_density()`.

```{r}
#| label: density
ggplot(data, aes(x = vanus)) +
  geom_density(fill = "dodgerblue3", alpha = 0.6) +
  labs(x = "vanus aastates", y = "tihedus", title = "Vastajate vanus") +
  theme_bw()
```

Argument `alpha` määrab läbipaistvuse: 0 on täiesti läbipaistev, 1 täiesti läbipaistmatu.

> **Tihedus ei ole otseselt tõlgendatav arv.** Pea lihtsalt meeles: mida kõrgem on joon,
> seda rohkem on selle väärtuse juures juhtumeid.

## Kastdiagramm

Kastdiagramm (*box plot*) näitab, kuidas pideva muutuja jaotus sõltub kategoorilise
muutuja kategooriatest. Funktsioon on `geom_boxplot()`. Nüüd on vaja joonisel määrata mõlemad
teljed (siduda nad muutujatega).

```{r}
#| label: boxplot
ggplot(data, aes(x = erakond, y = ranne)) +
  geom_boxplot(fill = "grey85") +
  labs(
    x = NULL,
    y = "suhtumine sisserändesse",
    title = "Suhtumine sisserändesse erakondliku eelistuse lõikes"
  ) +
  theme_bw() +
  theme(axis.text.x = element_text(angle = 45, hjust = 1))
```

Mida kasti osad tähendavad?

* **Kasti keskel olev jaotusjoon** on mediaan.
* **Kasti alumine ja ülemine serv** on esimene ja kolmas kvartiil — kasti sisse jääb
  seega keskmine 50% juhtumitest.
* **Vurrud** ulatuvad kõige kaugemate väärtusteni, mis ei ole erindid.
* **Üksikud punktid** on erindid (*outliers*) — väärtused, mis on ülejäänutest
  ebatavaliselt kaugel.

## Viiulidiagramm

Viiulidiagramm (*violin plot*) täidab sama eesmärki, kuid näitab kogu jaotuse kuju, mitte
ainult kvartiile. Sisuliselt on see tihedusdiagramm iga kategooria kohta eraldi.
Funktsioon on `geom_violin()` ja teda kasutatakse täpselt nagu `geom_boxplot()`.

```{r}
#| label: violin
ggplot(data, aes(x = erakond, y = ranne)) +
  geom_violin(fill = "grey85") +
  labs(
    x = NULL,
    y = "suhtumine sisserändesse",
    title = "Suhtumine sisserändesse erakondliku eelistuse lõikes"
  ) +
  theme_bw() +
  theme(axis.text.x = element_text(angle = 45, hjust = 1))
```

## Hajuvusdiagramm

Hajuvusdiagramm (*scatterplot*) näitab **kahe pideva muutuja** seost. Iga punkt on üks
juhtum ja tema asukoht määratakse kahe muutuja väärtustega. Funktsioon on
`geom_point()`.

```{r}
#| label: scatter
ggplot(data, aes(x = ranne, y = usaldus)) +
  geom_point() +
  labs(
    x = "suhtumine sisserändesse",
    y = "institutsionaalne usaldus",
    title = "Kaks faktorskoori"
  ) +
  theme_bw()
```

### Kui punktid katavad üksteist

Kui palju punkte satub täpselt üksteise peale — mis juhtub sageli, kui muutujal on vähe erinevaid väärtusi — siis ei näe me enam, kui palju neid kuskil tegelikult on. Selle vastu on kaks abinõu ja neid kasutatakse sageli koos.

**Esimene: läbipaistvus.** Argument `alpha` funktsioonis `geom_point()` teeb punktid poolläbipaistvaks, nii et üksteise peal olevad punktid tulevad tumedamad.

Siin tuleb sisse ka üks uus kiht. `usaldus_pol` on skaalal 0–10 ja võtab ainult
täisarvulisi väärtusi. ggplot seda ei tea ja paneb y-teljele vaikimisi märgised 0, 2.5,
5, 7.5 ja 10 — aga väärtust 2.5 ei ole kellelgi. Telje märgised peaksid vastama sellele,
mis väärtused muutujal päriselt olla saavad.

Telje märgiseid määrab funktsioon `scale_y_continuous()` (x-telje jaoks on samasugune
`scale_x_continuous()`). Tema argument `breaks` võtab vektori kohtadest, kuhu märgised
panna. Kirjutame selle vektori operaatoriga `:` — `0:10` tähendab kõiki täisarve
nullist kümneni, sama mis `c(0, 1, 2, 3, 4, 5, 6, 7, 8, 9, 10)`, ainult lühemalt.

```{r}
#| label: scatter-alpha
ggplot(data, aes(x = vanus, y = usaldus_pol)) +
  geom_point(alpha = 0.2) +
  scale_y_continuous(breaks = 0:10) +
  labs(
    x = "vanus",
    y = "usaldus poliitikute vastu (0-10)",
    title = "Vanus ja usaldus poliitikute vastu"
  ) +
  theme_bw()
```

Siin on näha üks tüüpiline probleem: kuna `usaldus_pol` võtab ainult täisarvulisi väärtusi, paiknevad punktid korrapärastesse ridadesse. Selle lahendust vaatasime just eespool — `geom_jitter()`.

> **Reegel, mida tasub alati järgida.** Kui muutuja skaala on täisarvuline (0–10, 1–5, 1–7 vms), siis peavad ka telje märgised olema täisarvud — iga täisarv või üle ühe, aga mitte 2.5 või 7.5. Sama kehtib ka teiste jooniste kohta, mida me edaspidi teeme.

## Jooniste salvestamine

Joonist saab RStudios salvestada ka käsitsi, kuid kiirem ja korratavam on kasutada
funktsiooni `ggsave()`. Ta salvestab **viimasena tehtud joonise**, seega tuleb teda
kasutada kohe pärast joonise tegemist.

```{r}
#| label: ggsave
#| eval: false
ggplot(data, aes(x = vanus)) +
  geom_histogram(bins = 20, fill = "dodgerblue3", color = "white") +
  labs(x = "vanus", y = "vastajate arv") +
  theme_bw()

ggsave("joonis_vanus.pdf", width = 7, height = 5)
```

Faili nimi tuleb kirjutada koos laiendiga. Soovitatav on PDF, sest see on
vektorformaat — ta ei lähe suurendamisel uduseks. Laius ja kõrgus on tollides; proovi
erinevaid ja vali see, millega joonis välja näeb nii, nagu vaja.

## Kuidas seda kirja panna

::: {.callout-tip title="Kuidas seda kirja panna"}
Joonis ei ole töös kunagi üksi. Tal peab olema **number ja allkiri** ning teksti sees
peab olema **viide** ("Joonis 2 näitab, et ...") ja **tõlgendus**. Lugeja ei tohi olla
sunnitud joonisest ise järeldusi tegema.

Allkiri peab ütlema, mida joonis näitab, milliste andmete põhjal ja kui palju juhtumeid
on:

**Joonis 2. Vastajate vanuseline jaotus (ESS11, Eesti, n = 1286).**

Ja tekstis:

**Vastajate vanuseline jaotus on suhteliselt ühtlane (joonis 2), kusjuures kõige
arvukam on vanuserühm 45–65 aastat. Väga noori vastajaid on vähe, mis on
küsitlusuuringutele tüüpiline.**

**Sagedased vead, mida vältida.**

* **Teljed ilma siltideta** — lugeja ei tea, mida ta vaatab.
* **Muutujate nimed sildina** (`ranne`, `usaldus_pol`) — kirjuta inimkeeles ja lisa skaala ulatus.
* **Joonis ilma tõlgenduseta** — kui sa ei oska öelda, mida ta näitab, siis ei ole teda tööl vaja.
* **Liiga väike tekst.** See on kõige sagedasem vormistusviga. Joonis tehakse ekraanil, kus ta on suur, ja pannakse siis töösse, kus ta on väike — tulemuseks on sildid, mida keegi ei loe.

> **Rusikareegel teksti suuruse kohta: joonisel olev tekst peaks olema ligilähedaselt sama suur kui töö enda tekst.** Kontrolli seda alati nii, nagu lugeja seda näeb — pane joonis dokumenti, prindi leht välja või vaata teda ekraanil selles suuruses, milles ta lõpuks on. Ära hinda joonist RStudio aknas.
>
> Kui tekst on liiga väike, siis on lahendus **teha joonis väiksemaks**, mitte teksti suuremaks. Väiksemas joonises on tekst suhteliselt suurem. Funktsiooni `ggsave()` argumendid `width` ja `height` on just selle jaoks.

**Ja üks üldisem põhimõte.** Iga element joonisel peab kandma **olulist infot**. Kõik, mis seda ei tee, tuleb ära jätta.

Sellest järeldub kaks asja:

* **Ära dubleeri infot.** Kui kategooriad on juba x-teljel kirjas, siis ei ole eraldi värvilegendi vaja — värv ei ütle midagi juurde. Kui pealkiri ütleb "vanuse jaotus", siis ei pea x-telje silt olema "vanus" *ja* pealkirjas sama sõna.
* **Ära lisa kaunistusi.** Taustavärvid, varjud, kolmemõõtmelised tulbad ja ruudustikud, mida ei ole vaja lugemiseks — kõik need võtavad tähelepanu ja ei anna midagi vastu.

> Seda mõtteviisi on kõige tuntumalt sõnastanud **Edward Tufte**, kes rääkis *data-ink*'i mõistest: võimalikult suur osa joonise "tindist" peaks kuluma andmete näitamisele, mitte kõige muu peale. Tema soovitus on lihtne — vaata iga elementi ja küsi, **mis juhtuks, kui ma ta ära võtaksin.** Kui vastus on "mitte midagi", siis võta ära.
:::

## Harjutused

::: {.harjutus}
**1. Kirjeldav statistika.** Arvuta muutuja `usaldus_inim` keskmine, mediaan ja standardhälve. Kui palju on puuduvaid väärtusi? Võrdle keskmist ja mediaani — mida see sulle jaotuse kohta ütleb?

**2. Risttabel.** Tee risttabel muutujatest `erakond` ja `sugu`. Arvuta veeruprotsendid. Millises erakonnas on naiste osakaal kõige suurem?

**3. Joonis.** Tee histogramm muutujast `usaldus`. Vali kastide arv nii, et jaotuse kuju oleks hästi näha. Lisa telgedele korralikud sildid ja pealkiri.

**4. Kaks muutujat.** Tee kastdiagramm, mis näitab, kuidas `rahulolu_dem` jaotub `erakond` kategooriate lõikes. Millise erakonna valijad on kõige rahulolevamad?

**5. Salvestamine.** Salvesta eelmine joonis PDF-failina. Ava fail ja vaata, kas tekst on loetavas suuruses.
:::
