# 4. Andmete ettevalmistus II

Eelmises praktikumis vaatasime, mis meie andmestikus on. Nüüd teeme temast
analüüsivalmis andmestiku: valime muutujad, kodeerime nad ümber, ehitame mitmest
küsimusest uued muutujad ja salvestame tulemuse.

```{r}
#| label: paketid
library(haven)
library(dplyr)

ee_raw <- read_sav("data/ess11_ee_raw.sav")
```

## Muutujate valimine

426 muutujast läheb meile vaja umbes kolmekümmend. Valime nad välja funktsiooniga
`select()`, millega tegime tutvust eelmises praktikumis.

Kirjutame valiku teemade kaupa ja kommenteerime ära, mis on mis. See ei ole
ilutsemine — kolme kuu pärast ei mäleta sa ise ka, miks just need muutujad valitud said.

```{r}
#| label: vali
ee <- ee_raw |>
  select(
    idno, pspwght, anweight,
    # demograafia
    agea, gndr, eisced, hinctnta, domicil,
    # poliitika
    lrscale, polintr, vote, prtvtiee, stfdem, ppltrst,
    # suhtumine sisserändesse (indeksi koostisosad)
    imbgeco, imueclt, imwbcnt,
    # institutsionaalne usaldus (indeksi koostisosad)
    trstprl, trstlgl, trstplc, trstplt, trstprt, trstep, trstun,
    # tervis
    health
  )

dim(ee)
```

## Valimisosalus: kategooria, mis ei ole puuduv väärtus

Eelmises praktikumis leidsime, et muutujal `vote` on kolm kategooriat ja kolmas neist —
"ei olnud hääleõiguslik", 111 inimest — tuleb R-i sisse päris arvuna 3.

```{r}
#| label: vote-enne
table(zap_labels(ee$vote), useNA = "ifany")
```

Teeme sellest korraliku muutuja. Meil on vaja kahte asja korraga:

1. kategooria 3 peab muutuma puuduvaks väärtuseks;
2. kodeering 1/2 peab muutuma kodeeringuks 1/0, sest logistiline regressioon
   (praktikum 5) tahab sõltuvat tunnust just sellisel kujul.

Selleks on funktsioon `case_when()`. Ta on **mitmene tingimuslause**: iga rida tema sees
on kujul `tingimus ~ väärtus` ning neid loetakse ülevalt alla — esimene sobiv tingimus
annab tulemuse. Argument `.default` määrab, mis saab kõigist ülejäänutest.

`NA_real_` on puuduv väärtus arvulise muutuja jaoks. R-is on igal andmetüübil oma
`NA`-variant (`NA_character_` tekstile, `NA_real_` arvudele) ja `case_when()` nõuab, et
kõik harud annaksid sama tüüpi väärtuse.

```{r}
#| label: vote-recode
ee <- ee |>
  mutate(
    valis = case_when(
      as.numeric(vote) == 1 ~ 1,   # jah, käisin valimas
      as.numeric(vote) == 2 ~ 0,   # ei käinud
      .default = NA_real_          # 3 = ei olnud hääleõiguslik, ja NA-d
    )
  )

table(ee$valis, useNA = "ifany")
```

871 valis, 304 ei valinud, 118 on puuduvad (111 hääleõiguseta + 7 vastamata).

> Kontrolli alati ümber kodeerimise järel tabeliga, kas tulemus on selline, nagu sa
> ootasid. Arvud peavad kokku minema. Kui nad ei lähe, siis on tingimustes viga — ja
> `case_when()` ei ütle sulle seda ise.

## Mitmest küsimusest üks muutuja

### Miks küsitluses ei ole päris pidevaid muutujaid

Peaaegu kõik meid huvitavad nähtused — hoiakud, väärtused, usaldus — ei ole
otseselt mõõdetavad. Me küsime nende kohta küsimusi ja vastaja valib mõne vastuse skaalal, millel võib olla neli või seitse või üksteist (või mõni muu arv) kategooriat.

Iga selline üksik küsimus on **jäme ja mürane mõõdik**. Jäme, sest kategooriaid on vähe ja
vastaja tegelik hoiak jääb kuhugi kahe astme vahele. Mürane, sest vastust mõjutab
küsimuse sõnastus, vastaja tuju ja see, mida temalt eelmisena küsiti.

Lahendus on küsida sama asja kohta **mitu küsimust** ja need kokku panna. Nii saame
peenema skaala ja osa juhuslikust mürast taandub välja.

### Miks mitte lihtsalt keskmine

Kõige lihtsam viis kokku panemiseks oleks võtta küsimuste keskmine. See aga eeldab, et
kõik küsimused mõõdavad uuritavat nähtust **ühtviisi hästi**, mis üldiselt ei ole tõsi.
Mõni küsimus tabab asja täpsemalt, mõni on kaudsem.

Seetõttu kasutame **faktoranalüüsi**. Selle mõte on järgmine: kui mitu küsimust on
omavahel seotud, siis on selle taga ilmselt üks ühine nähtus, mida nad kõik mõõdavad.
See ühine nähtus ongi **faktor**. Faktoranalüüs leiab ta üles ja annab meile kaks asja:

* **faktorlaadungid** — kui tugevalt iga küsimus selle ühise nähtusega seotud on. Mida
  suurem laadung, seda paremini see küsimus nähtust mõõdab ja seda rohkem ta
  lõpptulemuses kaalub;
* **faktorskoorid** — iga vastaja väärtus sellel leitud ühisel nähtusel. Just see ongi
  meie uus muutuja.

> Rohkem me faktoranalüüsi sellel kursusel ei käsitle — see on omaette teema omaette
> kursusel. Meile piisab teadmisest, et ta annab paremini kaalutud kokkuvõtte muutujatest, mis mõõdavad sama asja, kui lihtne
> keskmine.

### Suhtumine sisserändesse

Kolm küsimust, kõik skaalal 0–10:

| Muutuja | 0 | 10 |
|---------|---|-----|
| `imbgeco` | halb majandusele | hea majandusele |
| `imueclt` | kahjustab kultuuri | rikastab kultuuri |
| `imwbcnt` | halvem koht elamiseks | parem koht elamiseks |

Enne kokku panemist tuleb kaks asja üle kontrollida: kas küsimused on **omavahel seotud** ja kas nad on **samas suunas**. Mõlemad on siin täidetud — küsimused on tugevalt seotud ja kõik käivad samas suunas, nii et suurem väärtus tähendab positiivsemat suhtumist.

> Kuidas seda kontrollida, vaatame praktikumis 8, kui jõuame korrelatsiooni juurde. Praegu võta see teadmiseks.

Nüüd faktoranalüüs funktsiooniga `factanal()`. Argumendid:

* esimene argument — andmetabel ainult nende küsimustega, mida analüüsida;
* `factors` — mitu ühist nähtust otsida. Meil on üks;
* `scores` — väärtusega `"regression"` palume arvutada iga vastaja faktorskoori.

Enne seda tuleb andmed ette valmistada. `factanal()` tahab tavalisi arvulisi muutujaid ja ei oska puuduvate väärtustega midagi peale hakata.

* `lapply()` rakendab funktsiooni igale andmetabeli veerule eraldi. Siin: tee igast veerust `as.numeric()`. Ta sarnaneb funktsioonile `sapply()`, mida kasutasime eelmises praktikumis, kuid annab tulemuse nimekirjana.
* `as.data.frame()` teeb saadud nimekirjast tagasi andmetabeli.
* `complete.cases()` annab `TRUE` nende ridade kohta, kus ühtegi puuduvat väärtust ei ole.

```{r}
#| label: ranne-fa
ranne_kysimused <- c("imbgeco", "imueclt", "imwbcnt")

ranne_veerud <- lapply(ee[ranne_kysimused], as.numeric)
ranne_andmed <- as.data.frame(ranne_veerud)
ranne_terved <- complete.cases(ranne_andmed)

ranne_fa <- factanal(
  ranne_andmed[ranne_terved, ],
  factors = 1,
  scores = "regression"
)

ranne_fa$loadings
```

Laadungid on kõik tugevad ja positiivsed. Kõige rohkem kaalub kolmas küsimus (kas sisserändajad teevad Eesti paremaks või halvemaks kohaks), kõige vähem esimene (mõju majandusele).

Rida `Proportion Var` ütleb, kui suure osa kolme küsimuse koguvarieeruvusest see üks ühine nähtus ära seletab.

### Faktorskooride tagasi panemine

Nüüd paneme skoorid andmetabelisse. Siin on üks konks, mis kipub ununema: **kuna faktoranalüüs kasutas ainult osa ridadest, ei saa me skoore lihtsalt veeruks panna** — nad ei satuks õigete inimeste kohale.

Seega teeme esmalt tühja muutuja ja täidame ainult need read, mille kohta skoor arvutati.

```{r}
#| label: ranne-skoorid
ee$ranne <- NA_real_
ee$ranne[ranne_terved] <- ranne_fa$scores[, 1]
```

Teine konks: **faktori suund on matemaatiliselt suvaline.** Analüüs ei tea, kumb ots on "positiivne suhtumine" — ta leiab ainult telje, mitte selle nime. Seega kontrollime ise üle ja pöörame vajadusel ümber.

Selleks on **tingimuslause** `if () { }`. Ümarsulgudes on tingimus, looksulgudes see, mida teha, kui tingimus on tõene. Kui tingimus on väär, siis ei tehta midagi.

> Erinevus funktsioonidest `if_else()` ja `case_when()`: need kaks töötavad muutuja iga väärtusega eraldi. `if ()` otsustab **ühe korra**, kas tervet plokki üldse käivitada.

Suuna kontrollimiseks kasutame funktsiooni `cor()`, mis mõõdab kahe muutuja seost. Meid huvitab siin ainult **märk**: kui faktorskoor on mõne algse küsimusega negatiivselt seotud, siis on ta tagurpidi ja tuleb ümber pöörata. Argument `use = "complete.obs"` ütleb, et arvutada ainult nende vastajate põhjal, kellel mõlemad väärtused olemas on.

> Korrelatsiooni juurde tuleme põhjalikult tagasi praktikumis 8. Praegu on vaja teada ainult üht asja: **positiivne arv tähendab sama suunda, negatiivne vastupidist.**

Miinusmärk arvu ees pöörab kõik väärtused vastasmärgiliseks.

```{r}
#| label: ranne-suund
imwbcnt_arvuna <- as.numeric(ee$imwbcnt)
ranne_suund <- cor(ee$ranne, imwbcnt_arvuna, use = "complete.obs")

if (ranne_suund < 0) {
  ee$ranne <- -ee$ranne
}

summary(ee$ranne)
```

Suurem väärtus tähendab nüüd positiivsemat suhtumist sisserändesse.

::: {.arutelu}
**Arutelu.** Faktorskoori keskmine on null ja standardhälve umbes üks. **Mida tähendab siis see, kui inimese väärtus on −1,5?** Ja kas seda muutujat saab tõlgendada nii nagu algseid küsimusi skaalal 0–10?
:::

### Institutsionaalne usaldus

Teeme sama asja teise näite peal. ESS-is küsitakse usalduse kohta seitset küsimust, kõik skaalal 0–10, kus 0 tähendab "ei usalda üldse" ja 10 "usaldan täielikult":

| Muutuja | Mida usaldatakse |
|---|---|
| `trstprl` | Riigikogu |
| `trstlgl` | õigussüsteem |
| `trstplc` | politsei |
| `trstplt` | poliitikud |
| `trstprt` | erakonnad |
| `trstep` | Euroopa Parlament |
| `trstun` | ÜRO |

Ka need on eelnevalt üle kontrollitud: kõik samas suunas ja omavahel tugevalt seotud.

```{r}
#| label: usaldus-fa
usaldus_kysimused <- c(
  "trstprl", "trstlgl", "trstplc",
  "trstplt", "trstprt", "trstep", "trstun"
)

usaldus_veerud <- lapply(ee[usaldus_kysimused], as.numeric)
usaldus_andmed <- as.data.frame(usaldus_veerud)
usaldus_terved <- complete.cases(usaldus_andmed)

usaldus_fa <- factanal(
  usaldus_andmed[usaldus_terved, ],
  factors = 1,
  scores = "regression"
)

usaldus_fa$loadings
```

Kõik seitse laadungit on positiivsed ja tugevad. Kõige nõrgemalt laadub usaldus politsei vastu — inimesed, kes ei usalda poliitikuid, usaldavad politseid sageli siiski.

```{r}
#| label: usaldus-skoorid
ee$usaldus <- NA_real_
ee$usaldus[usaldus_terved] <- usaldus_fa$scores[, 1]

trstplt_arvuna <- as.numeric(ee$trstplt)
usaldus_suund <- cor(ee$usaldus, trstplt_arvuna, use = "complete.obs")

if (usaldus_suund < 0) {
  ee$usaldus <- -ee$usaldus
}

summary(ee$usaldus)
```

> **Pane tähele, et kood on mõlema indeksi puhul täpselt sama kujuga.** Muutuvad ainult muutujate nimed. See ongi üks põhjus, miks tasub kood kirjutada selgete sammudena — teist korda on ta juba valmis muster, mida saab kohandada.


## Väikeste kategooriate kokku panemine

Vaatame erakondlikku eelistust. Funktsioon `as_factor()` teeb `haven_labelled`
muutujast faktori, kasutades kategooriate nimedena silte.

Funktsioon `sort()` järjestab tabeli; argument `decreasing = TRUE` teeb seda suuremast
väiksemani.

```{r}
#| label: erakonnad
erakond_kogu <- as_factor(ee$prtvtiee)

sort(table(erakond_kogu), decreasing = TRUE)
```

Kuus erakonda on korraliku suurusega — 93 kuni 231 vastajat. Ülejäänud on üksikud
juhtumid: 21, 10, 5, 3.

**Viie vastajaga grupi kohta ei saa statistiliselt midagi öelda.** Iga arv, mille sa
selle grupi kohta arvutad, sõltub täielikult sellest, kes need viis inimest juhtumisi
olid. Seega paneme nad kokku kategooriasse "muu".

Ühtlasi kasutame **lühikesi nimetusi**. Pikad erakonnanimed ei mahu tabelitesse ega joonistele ära ning lõhuvad vormistuse. Lühendame kohe siin, mitte hiljem iga joonise juures eraldi.

Kirjutame iga sammu eraldi reale, et oleks näha, mis järjekorras asjad toimuvad.

```{r}
#| label: erakond-kokku
# 1. samm. Teeme siltidest faktori ja siis tekstilise muutuja, et nendega
#    saaks võrrelda.
erakond_faktorina <- as_factor(ee$prtvtiee)
erakond_tekstina <- as.character(erakond_faktorina)

# 2. samm. case_when() annab igale suuremale erakonnale lühikese nime ja
#    kõigile ülejäänutele "Muu". Puuduvad väärtused peavad puuduvaks jääma,
#    mitte muutuma kategooriaks "Muu" -- seetõttu on neil oma rida.
erakond_lyhike <- case_when(
  erakond_tekstina == "Eesti Reformierakond" ~ "Reform",
  erakond_tekstina == "Isamaa Erakond" ~ "Isamaa",
  erakond_tekstina == "Eesti 200" ~ "E200",
  erakond_tekstina == "Sotsiaaldemokraatlik Erakond" ~ "SDE",
  erakond_tekstina == "Eesti Konservatiivne Rahvaerakond" ~ "EKRE",
  erakond_tekstina == "Eesti Keskerakond" ~ "Kesk",
  is.na(erakond_tekstina) ~ NA_character_,
  .default = "Muu"
)

# 3. samm. factor() teeb tekstist kategoorilise muutuja. Argument levels
#    määrab kategooriate JÄRJEKORRA.
ee$erakond <- factor(
  erakond_lyhike,
  levels = c("Reform", "Isamaa", "E200", "SDE", "EKRE", "Kesk", "Muu")
)

table(ee$erakond, useNA = "ifany")
```

> **Kategooriate järjekord on oluline.** Esimene kategooria jääb regressioonimudelis
> **referentskategooriaks** — selleks, mille suhtes kõiki teisi võrreldakse (praktikum
> 11). Joonistel kuvatakse kategooriad samuti selles järjekorras. Seega tasub järjekord
> läbi mõelda juba siin, mitte hiljem iga joonise juures eraldi.

## Siltide tõlkimine

ESS-i sildid on inglise keeles. Kuna kogu meie töö on eesti keeles ja need sildid
lähevad hiljem otse joonistele ja tabelitesse, on kõige mõistlikum nad **kohe siin ära
tõlkida.** Nii ei pea seda tegema iga joonise juures uuesti.

Funktsioon `levels()` näitab faktori kategooriaid nende järjekorras. Sama funktsiooniga
saab neid ka **asendada**, kui kirjutada ta võrdusmärgist vasakule.

> **Kontrolli alati enne asendamist, mis järjekorras kategooriad on.** Kui sa selle
> valesti arvad, siis satuvad sildid vale kategooria juurde — ja mitte miski ei anna
> sulle veateadet. Sinu joonisel on lihtsalt vale info.

```{r}
#| label: sildid-vaata
levels(as_factor(ee$gndr))
levels(as_factor(ee$domicil))
levels(as_factor(ee$health))
```

Funktsioon `droplevels()` viskab välja kategooriad, mida andmetes tegelikult ei esine —
siltides on ka "Refusal" ja "Don't know", aga ühelgi vastajal neid väärtusi ei ole.

```{r}
#| label: sildid-tolgi
ee$sugu <- droplevels(as_factor(ee$gndr))
levels(ee$sugu) <- c("mees", "naine")

ee$elukoht <- droplevels(as_factor(ee$domicil))
levels(ee$elukoht) <- c(
  "suurlinn",
  "äärelinn",
  "väikelinn",
  "maa-asula",
  "maakodu"
)


table(ee$elukoht)
```

## Ülejäänud muutujad

Pidevad ja järjestatud muutujad teeme arvulisteks ja anname neile eestikeelsed nimed.

Muutuja `eisced` on haridustase skaalal 1–7. ESS-i failis on ka koodid 0 ("ei saa
harmoniseerida") ja 55 ("muu"), mis **ei ole** märgitud puuduvateks väärtusteks. Eesti
andmetes neid ei esine — aga me kontrollime seda, mitte ei eelda.

```{r}
#| label: eisced-kontroll
table(zap_labels(ee$eisced), useNA = "ifany")
```

Ainult väärtused 1–7. Korras.

```{r}
#| label: umbernimetamine
ee <- ee |>
  mutate(
    vanus = as.numeric(agea),
    haridus = as.numeric(eisced),
    sissetulek = as.numeric(hinctnta),
    vasak_parem = as.numeric(lrscale),
    usaldus_pol = as.numeric(trstplt),
    usaldus_rii = as.numeric(trstprl),
    usaldus_inim = as.numeric(ppltrst),
    rahulolu_dem = as.numeric(stfdem),
    # tervis: ESS-is 1 = väga hea ... 5 = väga halb. Pöörame ümber, et suurem
    # väärtus tähendaks paremat tervist. Viis kategooriat, seega võime teda
    # käsitleda pidevana.
    tervis = 6 - as.numeric(health),
    # huvi poliitika vastu: ESS-is 1 = väga huvitatud ... 4 = üldse mitte.
    # NELI kategooriat on pideva muutuja jaoks liiga vähe, seega teeme temast
    # binaarse muutuja.
    huvi_pol = case_when(
      as.numeric(polintr) %in% c(1, 2) ~ 1,
      as.numeric(polintr) %in% c(3, 4) ~ 0,
      .default = NA_real_
    )
  )
```

> Pane tähele viimast rida. `polintr` on **kolmas** tagurpidi muutuja, mis meil ette
> tuli. Küsitlusandmetes on see täiesti tavaline. Kontrolli iga järjestatud muutuja
> puhul, kummas otsas on "rohkem".

## Analüüsivalmis andmestik

Võtame lõpuks välja ainult need muutujad, mida päriselt kasutame.

```{r}
#| label: lopp
data <- ee |>
  select(
    idno, pspwght, anweight,
    vanus, sugu, haridus, sissetulek, elukoht,
    vasak_parem, huvi_pol, valis, erakond,
    usaldus_pol, usaldus_rii, usaldus_inim, rahulolu_dem,
    ranne, usaldus, tervis
  )

str(data)
```

Ja vaatame kokkuvõtte. Funktsioon `summary()` töötab ka terve andmetabeli peal korraga.

```{r}
#| label: kokkuvote
summary(data)
```

Kui palju juhtumeid on iga muutuja puhul tegelikult olemas?

```{r}
#| label: olemas
sapply(data, function(x) sum(!is.na(x)))
```

> Hüüumärk `!` tähendab R-is "mitte". `!is.na(x)` tähendab seega "ei ole puuduv" ehk
> "on olemas".

Salvestame. Funktsioon `save()` salvestab objekti R-i enda formaadis; argument `file`
määrab faili nime. Hiljem saab selle tagasi laadida funktsiooniga `load()`.

```{r}
#| label: salvesta
#| eval: false
save(data, file = "data/ess11_ee_clean.rdata")
```

## Kokkuvõte

Objekt `data` on see, millega me alates järgmisest praktikumist töötame. Kogu see töö on
koos ühes failis: `R/ettevalmistus.R`.

Mida me kahes praktikumis tegime:

| Samm | Miks |
|------|------|
| valisime muutujad | 426-st läks vaja 19 |
| kodeerisime `vote` ümber | üks kategooria ei olnud päris vastus |
| ehitasime kaks indeksit | üksik küsimus on liiga jäme mõõdik |
| tegime poliitikahuvist binaarse muutuja | neli kategooriat on pidevaks liiga vähe |
| pöörasime kaks muutujat ümber | skaala oli tagurpidi |
| panime väiksed erakonnad kokku | viie vastajaga grupist ei saa järeldusi teha |
| tõlkisime sildid | joonised ja tabelid tulevad eesti keeles |

> **See ongi see osa tööst, mida keegi ei näe ja mida kõik alahindavad.** Sinu
> uurimustöös ei ole seda peatükki. Aga kui sa selle töö tegemata jätad või valesti
> teed, siis on kõik ülejäänud peatükid valed.

## Harjutused

::: {.harjutus}
**1. Ümber kodeerimine.** Tee muutujast `haridus` binaarne muutuja, mis näitab, kas inimesel on kõrgharidus (`haridus` on 6 või 7) või mitte. Kontrolli tabeliga, kas arvud lähevad kokku.

**2. Kategooriate kokku panemine.** Tee muutujast `elukoht` uus muutuja, kus on ainult kaks kategooriat: linn (suurlinn, äärelinn, väikelinn) ja maa (maa-asula, maakodu).

**3. Faktori järjekord.** Muuda muutuja `erakond` tasemete järjekorda nii, et referentskategooriaks jääks EKRE. Kontrolli funktsiooniga `levels()`.

**4. Oma indeks.** ESS-is on rahulolu mõõtvad muutujad `stfeco` (majandus), `stfgov` (valitsus), `stfedu` (haridus) ja `stfhlth` (tervishoid), kõik skaalal 0–10. Tee neist faktoranalüüsi abil üks muutuja. Millised laadungid tulevad? Ära unusta suunda kontrollida.
:::
