# 5. Andmete ettevalmistus II

Eelmises praktikumis vaatasime, mis meie andmestikus on. Nüüd teeme temast
analüüsivalmis andmestiku: valime muutujad, kodeerime nad ümber, ehitame mitmest
küsimusest uued muutujad ja salvestame tulemuse.

```{r}
#| label: paketid
library(haven)
library(dplyr)

ee_raw <- read_sav("data/ess11_ee_raw.sav")
```

## Muutujate valimine

426 muutujast läheb meile vaja umbes kolmekümmend. Valime nad välja funktsiooniga
`select()`, millega tegime tutvust eelmises praktikumis.

Kirjutame valiku teemade kaupa ja kommenteerime ära, mis on mis. See ei ole
ilutsemine — kolme kuu pärast ei mäleta sa ise ka, miks just need muutujad valitud said.

```{r}
#| label: vali
ee <- ee_raw |>
  select(
    idno, pspwght, anweight,
    # demograafia
    agea, gndr, eisced, hinctnta, domicil,
    # poliitika
    lrscale, polintr, vote, prtvtiee, stfdem, ppltrst,
    # suhtumine sisserändesse (indeksi koostisosad)
    imbgeco, imueclt, imwbcnt,
    # institutsionaalne usaldus (indeksi koostisosad)
    trstprl, trstlgl, trstplc, trstplt, trstprt, trstep, trstun,
    # tervis
    health
  )

dim(ee)
```

## Valimisosalus: kategooria, mis ei ole puuduv väärtus

Eelmises praktikumis leidsime, et muutujal `vote` on kolm kategooriat ja kolmas neist —
"ei olnud hääleõiguslik", 111 inimest — tuleb R-i sisse päris arvuna 3.

```{r}
#| label: vote-enne
table(zap_labels(ee$vote), useNA = "ifany")
```

Teeme sellest korraliku muutuja. Meil on vaja kahte asja korraga:

1. kategooria 3 peab muutuma puuduvaks väärtuseks;
2. kodeering 1/2 peab muutuma kodeeringuks 1/0, sest logistiline regressioon
   (praktikum 12) tahab sõltuvat tunnust just sellisel kujul.

Selleks on funktsioon `case_when()`. Ta on **mitmene tingimuslause**: iga rida tema sees
on kujul `tingimus ~ väärtus` ning neid loetakse ülevalt alla — esimene sobiv tingimus
annab tulemuse. Argument `.default` määrab, mis saab kõigist ülejäänutest.

Puuduvat väärtust tähistab `NA`, nagu ikka.

```{r}
#| label: vote-recode
ee <- ee |>
  mutate(
    valis = case_when(
      as.numeric(vote) == 1 ~ 1,   # jah, käisin valimas
      as.numeric(vote) == 2 ~ 0,   # ei käinud
      .default = NA          # 3 = ei olnud hääleõiguslik, ja NA-d
    )
  )

table(ee$valis, useNA = "ifany")
```

871 valis, 304 ei valinud, 118 on puuduvad (111 hääleõiguseta + 7 vastamata).

> Kontrolli alati ümber kodeerimise järel tabeliga, kas tulemus on selline, nagu sa
> ootasid. Arvud peavad kokku minema. Kui nad ei lähe, siis on tingimustes viga — ja
> `case_when()` ei ütle sulle seda ise.

## Mitmest küsimusest üks muutuja

### Miks seda vaja on

Peaaegu kõik meid huvitavad nähtused — hoiakud, väärtused, usaldus — ei ole otseselt mõõdetavad. Me küsime nende kohta küsimusi ja vastaja valib mõne astme skaalal.

Iga selline üksik küsimus on **jäme ja mürane mõõdik**. Jäme, sest astmeid on vähe. Mürane, sest vastust mõjutab küsimuse sõnastus, vastaja tuju ja see, mida temalt eelmisena küsiti.

Lahendus on küsida sama asja kohta **mitu küsimust** ja need kokku panna. Nii saame peenema skaala ja osa mürast taandub välja.

### Faktoranalüüs lühidalt

Kokku panemiseks kasutame **faktoranalüüsi**. Tema loogika on lihtne ja seda tasub korraks läbi mõelda.

Kui mitu küsimust on omavahel tugevalt seotud — inimene, kes usaldab Riigikogu, usaldab enamasti ka kohtusüsteemi — siis on selle taga tõenäoliselt **üks ühine nähtus**, mida nad kõik natuke erineva nurga alt mõõdavad. Faktoranalüüs otsib selle ühise osa üles ja eraldab ta mürast.

Ta annab meile kaks asja:

* **faktorlaadungid** — kui tugevalt iga küsimus selle ühise nähtusega seotud on. Küsimus, mis nähtust hästi tabab, saab suure laadungi ja kaalub lõpptulemuses rohkem;
* **faktorskoorid** — iga vastaja väärtus sellel ühisel nähtusel. See ongi meie uus muutuja.

> **Rohkem me faktoranalüüsi sellel kursusel ei käsitle.** See on omaette teema omaette kursusel ja siin ei ole vaja aru saada, kuidas ta arvutuslikult töötab. Vaja on aru saada **kahest asjast**: mida ta meile annab ja kuidas saadud muutujat lugeda.
>
> Kui see osa tundub keeruline, siis ära jää pidama. Käi kood läbi, vaata tulemust ja mine edasi — muutujat ennast on lihtne kasutada.

### Teeme ära: suhtumine sisserändesse

Kolm küsimust, kõik skaalal 0–10, kus suurem väärtus tähendab positiivsemat suhtumist:

| Muutuja | 0 | 10 |
|---------|---|-----|
| `imbgeco` | halb majandusele | hea majandusele |
| `imueclt` | kahjustab kultuuri | rikastab kultuuri |
| `imwbcnt` | halvem koht elamiseks | parem koht elamiseks |

Küsimused on omavahel tugevalt seotud ja kõik samas suunas — see on eelnevalt üle kontrollitud. Kuidas seda ise kontrollida, vaatame praktikumis 8.

Faktoranalüüsi teeb funktsioon `factanal()`. Kolm argumenti:

* esimene argument — andmetabel ainult nende küsimustega;
* `factors` — mitu ühist nähtust otsida. Meil on üks;
* `scores` — väärtusega `"regression"` palume arvutada iga vastaja faktorskoori.

Andmed tuleb enne ette valmistada, sest `factanal()` tahab tavalisi arvulisi muutujaid ja ei oska puuduvate väärtustega midagi peale hakata.

* `lapply()` rakendab funktsiooni igale veerule eraldi — siin teeb igast veerust `as.numeric()`. Ta sarnaneb funktsioonile `sapply()`, kuid annab tulemuse nimekirjana.
* `as.data.frame()` teeb nimekirjast tagasi andmetabeli.
* `complete.cases()` annab `TRUE` nende ridade kohta, kus puuduvaid väärtusi ei ole.

```{r}
#| label: ranne-fa
ranne_kysimused <- c("imbgeco", "imueclt", "imwbcnt")

ranne_veerud <- lapply(ee[ranne_kysimused], as.numeric)
ranne_andmed <- as.data.frame(ranne_veerud)
ranne_terved <- complete.cases(ranne_andmed)

ranne_fa <- factanal(
  ranne_andmed[ranne_terved, ],
  factors = 1,
  scores = "regression"
)

ranne_fa$loadings
```

Laadungid on kõik positiivsed ja tugevad. Kõige rohkem kaalub kolmas küsimus, kõige vähem esimene. Rida `Proportion Var` ütleb, kui suure osa kolme küsimuse koguvarieeruvusest see üks ühine nähtus ära seletab.

### Skooride lisamine andmetesse

Nüüd paneme skoorid andmetabelisse. Üks konks: **faktoranalüüs kasutas ainult terveid ridu**, seega ei saa skoore lihtsalt veeruks panna — nad ei satuks õigete inimeste kohale. Teeme tühja muutuja ja täidame ainult arvutatud read.

```{r}
#| label: ranne-skoorid
ee$ranne <- NA
ee$ranne[ranne_terved] <- ranne_fa$scores[, 1]
```

Teine konks: **faktori suund on matemaatiliselt suvaline.** Analüüs leiab telje, aga ei tea, kumb ots on "positiivne suhtumine". Kontrollime üle ja pöörame vajadusel ümber.

Kontrollimiseks kasutame funktsiooni `cor()`, mis mõõdab kahe muutuja seost. Meid huvitab siin ainult **märk**: kui faktorskoor on mõne algse küsimusega negatiivselt seotud, siis on ta tagurpidi. Argument `use = "complete.obs"` ütleb, et arvutada ainult nende vastajate põhjal, kellel mõlemad väärtused olemas on. Korrelatsiooni juurde tuleme praktikumis 8 — praegu piisab teadmisest, et positiivne arv tähendab sama suunda.

Pööramise otsuse teeb tingimuslause `if () { }` — ümarsulgudes tingimus, looksulgudes see, mida teha, kui ta on tõene.

```{r}
#| label: ranne-suund
imwbcnt_arvuna <- as.numeric(ee$imwbcnt)
ranne_suund <- cor(ee$ranne, imwbcnt_arvuna, use = "complete.obs")

if (ranne_suund < 0) {
  ee$ranne <- -ee$ranne
}
```

### Mida see uus muutuja tähendab?

See on kõige olulisem küsimus terves selles osas. Vaatame.

```{r}
#| label: ranne-summary
summary(ee$ranne)
```

Kaks asja hakkavad kohe silma. **Keskmine on null** ja väärtused jäävad umbes −2 ja +2 vahele. Faktorskoor ei ole skaalal 0–10 nagu algsed küsimused — ta on **standardiseeritud**: keskmine on 0 ja standardhälve umbes 1.

Seda loetakse nii:

| Väärtus | Tähendus |
|---|---|
| **0** | keskmine eestimaalane |
| **+1** | ühe standardhälbe võrra positiivsem kui keskmine |
| **−1** | ühe standardhälbe võrra negatiivsem kui keskmine |
| **+2** | tugevalt positiivne, umbes ülemine 2% |

> **Mis siin võideti ja mis kaotati?**
>
> Võideti **täpsus**. Muutuja mõõdab suhtumist kolme küsimuse põhjal korraga ja tuleb välja peenema skaalaga kui ükski üksik küsimus.
>
> Kaotati **loomulik ühik**. "Seitse punkti kümnest" on arusaadav; "0,8 standardhälvet üle keskmise" nõuab seletust. Seetõttu tuleb faktorskoori kasutades alati öelda, mis skaalal ta on.

::: {.arutelu}
**Arutelu.** Inimese `ranne` väärtus on −1,5. **Mida see tema kohta ütleb?** Ja kas seda arvu saab võrrelda tema vastusega üksikule küsimusele skaalal 0–10?
:::

### Sama asi teise näite peal: institutsionaalne usaldus

ESS-is küsitakse usalduse kohta seitset küsimust, kõik skaalal 0–10, kus 0 on "ei usalda üldse":

| Muutuja | Mida usaldatakse |
|---|---|
| `trstprl` | Riigikogu |
| `trstlgl` | õigussüsteem |
| `trstplc` | politsei |
| `trstplt` | poliitikud |
| `trstprt` | erakonnad |
| `trstep` | Euroopa Parlament |
| `trstun` | ÜRO |

Kood on täpselt sama kujuga nagu eelmine — muutuvad ainult muutujate nimed.

```{r}
#| label: usaldus-fa
usaldus_kysimused <- c(
  "trstprl", "trstlgl", "trstplc",
  "trstplt", "trstprt", "trstep", "trstun"
)

usaldus_veerud <- lapply(ee[usaldus_kysimused], as.numeric)
usaldus_andmed <- as.data.frame(usaldus_veerud)
usaldus_terved <- complete.cases(usaldus_andmed)

usaldus_fa <- factanal(
  usaldus_andmed[usaldus_terved, ],
  factors = 1,
  scores = "regression"
)

usaldus_fa$loadings
```

Kõik seitse laadungit on positiivsed. Kõige nõrgemalt laadub usaldus politsei vastu — inimesed, kes poliitikuid ei usalda, usaldavad politseid sageli siiski.

```{r}
#| label: usaldus-skoorid
ee$usaldus <- NA
ee$usaldus[usaldus_terved] <- usaldus_fa$scores[, 1]

trstplt_arvuna <- as.numeric(ee$trstplt)
usaldus_suund <- cor(ee$usaldus, trstplt_arvuna, use = "complete.obs")

if (usaldus_suund < 0) {
  ee$usaldus <- -ee$usaldus
}

summary(ee$usaldus)
```

Jälle keskmine null ja standardhälve umbes üks — sama lugemisviis nagu eelmisel.

> **Neid kahte muutujat — `ranne` ja `usaldus` — kasutame edaspidi mitmel korral**, sest nad on meie andmestikus kõige "pidevamad" muutujad. Praktikumis 9 vaatame ka, kui palju parema mõõdiku kasutamine tulemust muudab.

## Väikeste kategooriate kokku panemine

Vaatame erakondlikku eelistust. Funktsioon `as_factor()` teeb `haven_labelled`
muutujast faktori, kasutades kategooriate nimedena silte.

Funktsioon `sort()` järjestab tabeli; argument `decreasing = TRUE` teeb seda suuremast
väiksemani.

```{r}
#| label: erakonnad
erakond_kogu <- as_factor(ee$prtvtiee)

sort(table(erakond_kogu), decreasing = TRUE)
```

Kuus erakonda on korraliku suurusega — 93 kuni 231 vastajat. Ülejäänud on üksikud
juhtumid: 21, 10, 5, 3.

**Viie vastajaga grupi kohta ei saa statistiliselt midagi öelda.** Iga arv, mille sa
selle grupi kohta arvutad, sõltub täielikult sellest, kes need viis inimest juhtumisi
olid. Seega paneme nad kokku kategooriasse "muu".

Ühtlasi kasutame **lühikesi nimetusi**. Pikad erakonnanimed ei mahu tabelitesse ega joonistele ära ning lõhuvad vormistuse. Lühendame kohe siin, mitte hiljem iga joonise juures eraldi.

Kirjutame iga sammu eraldi reale, et oleks näha, mis järjekorras asjad toimuvad.

```{r}
#| label: erakond-kokku
# 1. samm. Teeme siltidest faktori ja siis tekstilise muutuja, et nendega
#    saaks võrrelda.
erakond_faktorina <- as_factor(ee$prtvtiee)
erakond_tekstina <- as.character(erakond_faktorina)

# 2. samm. case_when() annab igale suuremale erakonnale lühikese nime ja
#    kõigile ülejäänutele "Muu". Puuduvad väärtused peavad puuduvaks jääma,
#    mitte muutuma kategooriaks "Muu" -- seetõttu on neil oma rida.
erakond_lyhike <- case_when(
  erakond_tekstina == "Eesti Reformierakond" ~ "Reform",
  erakond_tekstina == "Isamaa Erakond" ~ "Isamaa",
  erakond_tekstina == "Eesti 200" ~ "E200",
  erakond_tekstina == "Sotsiaaldemokraatlik Erakond" ~ "SDE",
  erakond_tekstina == "Eesti Konservatiivne Rahvaerakond" ~ "EKRE",
  erakond_tekstina == "Eesti Keskerakond" ~ "Kesk",
  is.na(erakond_tekstina) ~ NA,
  .default = "Muu"
)

# 3. samm. factor() teeb tekstist kategoorilise muutuja. Argument levels
#    määrab kategooriate JÄRJEKORRA.
ee$erakond <- factor(
  erakond_lyhike,
  levels = c("Reform", "Isamaa", "E200", "SDE", "EKRE", "Kesk", "Muu")
)

table(ee$erakond, useNA = "ifany")
```

> **Kategooriate järjekord on oluline.** Esimene kategooria jääb regressioonimudelis
> **referentskategooriaks** — selleks, mille suhtes kõiki teisi võrreldakse (praktikum
> 11). Joonistel kuvatakse kategooriad samuti selles järjekorras. Seega tasub järjekord
> läbi mõelda juba siin, mitte hiljem iga joonise juures eraldi.

## Siltide tõlkimine

ESS-i sildid on inglise keeles. Kuna kogu meie töö on eesti keeles ja need sildid
lähevad hiljem otse joonistele ja tabelitesse, on kõige mõistlikum nad **kohe siin ära
tõlkida.** Nii ei pea seda tegema iga joonise juures uuesti.

Funktsioon `levels()` näitab faktori kategooriaid nende järjekorras. Sama funktsiooniga
saab neid ka **asendada**, kui kirjutada ta võrdusmärgist vasakule.

> **Kontrolli alati enne asendamist, mis järjekorras kategooriad on.** Kui sa selle
> valesti arvad, siis satuvad sildid vale kategooria juurde — ja mitte miski ei anna
> sulle veateadet. Sinu joonisel on lihtsalt vale info.

```{r}
#| label: sildid-vaata
levels(as_factor(ee$gndr))
levels(as_factor(ee$domicil))
levels(as_factor(ee$health))
```

Funktsioon `droplevels()` viskab välja kategooriad, mida andmetes tegelikult ei esine —
siltides on ka "Refusal" ja "Don't know", aga ühelgi vastajal neid väärtusi ei ole.

```{r}
#| label: sildid-tolgi
ee$sugu <- droplevels(as_factor(ee$gndr))
levels(ee$sugu) <- c("mees", "naine")

ee$elukoht <- droplevels(as_factor(ee$domicil))
levels(ee$elukoht) <- c(
  "suurlinn",
  "äärelinn",
  "väikelinn",
  "maa-asula",
  "maakodu"
)


table(ee$elukoht)
```

## Ülejäänud muutujad

Pidevad ja järjestatud muutujad teeme arvulisteks ja anname neile eestikeelsed nimed.

Muutuja `eisced` on haridustase skaalal 1–7. ESS-i failis on ka koodid 0 ("ei saa
harmoniseerida") ja 55 ("muu"), mis **ei ole** märgitud puuduvateks väärtusteks. Eesti
andmetes neid ei esine — aga me kontrollime seda, mitte ei eelda.

```{r}
#| label: eisced-kontroll
table(zap_labels(ee$eisced), useNA = "ifany")
```

Ainult väärtused 1–7. Korras.

```{r}
#| label: umbernimetamine
ee <- ee |>
  mutate(
    vanus = as.numeric(agea),
    haridus = as.numeric(eisced),
    sissetulek = as.numeric(hinctnta),
    vasak_parem = as.numeric(lrscale),
    usaldus_pol = as.numeric(trstplt),
    usaldus_rii = as.numeric(trstprl),
    usaldus_inim = as.numeric(ppltrst),
    rahulolu_dem = as.numeric(stfdem),
    # tervis: ESS-is 1 = väga hea ... 5 = väga halb. Pöörame ümber, et suurem
    # väärtus tähendaks paremat tervist. Viis kategooriat, seega võime teda
    # käsitleda pidevana.
    tervis = 6 - as.numeric(health),
    # huvi poliitika vastu: ESS-is 1 = väga huvitatud ... 4 = üldse mitte.
    # NELI kategooriat on pideva muutuja jaoks liiga vähe, seega teeme temast
    # binaarse muutuja.
    huvi_pol = case_when(
      as.numeric(polintr) %in% c(1, 2) ~ 1,
      as.numeric(polintr) %in% c(3, 4) ~ 0,
      .default = NA
    )
  )
```

> Pane tähele viimast rida. `polintr` on **kolmas** tagurpidi muutuja, mis meil ette
> tuli. Küsitlusandmetes on see täiesti tavaline. Kontrolli iga järjestatud muutuja
> puhul, kummas otsas on "rohkem".

## Analüüsivalmis andmestik

Võtame lõpuks välja ainult need muutujad, mida päriselt kasutame.

```{r}
#| label: lopp
data <- ee |>
  select(
    idno, pspwght, anweight,
    vanus, sugu, haridus, sissetulek, elukoht,
    vasak_parem, huvi_pol, valis, erakond,
    usaldus_pol, usaldus_rii, usaldus_inim, rahulolu_dem,
    ranne, usaldus, tervis
  )

str(data)
```

Ja vaatame kokkuvõtte. Funktsioon `summary()` töötab ka terve andmetabeli peal korraga.

```{r}
#| label: kokkuvote
summary(data)
```

Kui palju juhtumeid on iga muutuja puhul tegelikult olemas?

```{r}
#| label: olemas
sapply(data, function(x) sum(!is.na(x)))
```

> Hüüumärk `!` tähendab R-is "mitte". `!is.na(x)` tähendab seega "ei ole puuduv" ehk
> "on olemas".

Salvestame. Funktsioon `save()` salvestab objekti R-i enda formaadis; argument `file`
määrab faili nime. Hiljem saab selle tagasi laadida funktsiooniga `load()`.

```{r}
#| label: salvesta
#| eval: false
save(data, file = "data/ess11_ee_clean.rdata")
```

## Kokkuvõte

Objekt `data` on see, millega me alates järgmisest praktikumist töötame. Kogu see töö on
koos ühes failis: `R/ettevalmistus.R`.

Mida me kahes praktikumis tegime:

| Samm | Miks |
|------|------|
| valisime muutujad | 426-st läks vaja 19 |
| kodeerisime `vote` ümber | üks kategooria ei olnud päris vastus |
| ehitasime kaks indeksit | üksik küsimus on liiga jäme mõõdik |
| tegime poliitikahuvist binaarse muutuja | neli kategooriat on pidevaks liiga vähe |
| pöörasime kaks muutujat ümber | skaala oli tagurpidi |
| panime väiksed erakonnad kokku | viie vastajaga grupist ei saa järeldusi teha |
| tõlkisime sildid | joonised ja tabelid tulevad eesti keeles |

> **See ongi see osa tööst, mida keegi ei näe ja mida kõik alahindavad.** Sinu
> uurimustöös ei ole seda peatükki. Aga kui sa selle töö tegemata jätad või valesti
> teed, siis on kõik ülejäänud peatükid valed.

## Harjutused

::: {.harjutus}
**1. Ümber kodeerimine.** Tee muutujast `haridus` binaarne muutuja, mis näitab, kas inimesel on kõrgharidus (`haridus` on 6 või 7) või mitte. Kontrolli tabeliga, kas arvud lähevad kokku.

**2. Kategooriate kokku panemine.** Tee muutujast `elukoht` uus muutuja, kus on ainult kaks kategooriat: linn (suurlinn, äärelinn, väikelinn) ja maa (maa-asula, maakodu).

**3. Faktori järjekord.** Muuda muutuja `erakond` tasemete järjekorda nii, et referentskategooriaks jääks EKRE. Kontrolli funktsiooniga `levels()`.

**4. Oma indeks.** ESS-is on rahulolu mõõtvad muutujad `stfeco` (majandus), `stfgov` (valitsus), `stfedu` (haridus) ja `stfhlth` (tervishoid), kõik skaalal 0–10. Tee neist faktoranalüüsi abil üks muutuja. Millised laadungid tulevad? Ära unusta suunda kontrollida.
:::
