# 6. Valim ja ebakindlus

```{r}
#| label: andmed
library(dplyr)
library(ggplot2)
load("data/ess11_ee_clean.rdata")
```

Siiani oleme kirjeldanud seda, mida me oma andmetes näeme. Nüüd hakkame küsima midagi
palju julgemat: **mida saame me nende 1293 inimese põhjal öelda kogu Eesti kohta?**

See on kursuse kõige raskem osa. Ta on ka kõige olulisem — kõik ülejäänu, t-test,
korrelatsioon, regressioon, logistiline regressioon, toetub täpselt sellele loogikale,
mille me siin läbi käime. Kui see koht selgeks saab, siis on kõik ülejäänu variatsioon
samal teemal.

> Seetõttu on siin peatükis kõige tähtsamad kohad esitatud **kahel viisil**. Sakid
> "Lihtsam seletus" ja "Täpsem seletus" räägivad samast asjast — üks pilte ja katseid
> kasutades, teine valemitega. Vali see, mis sulle sobib. Kui üks jääb segaseks, proovi
> teist.

## Valim ja populatsioon

Kaks mõistet, mis tuleb selgeks saada.

**Populatsioon** on kogu see hulk, kelle kohta me tahame midagi öelda. Meie puhul: kõik
Eesti elanikud alates 15. eluaastast. Neid on umbes 1,2 miljonit.

**Valim** on see osa populatsioonist, kelle kohta meil päriselt andmed on. Meie puhul:
1293 inimest.

Kõige olulisem asi valimi juures on see, et ta on **juhuvalim**. See tähendab, et igal
populatsiooni liikmel oli sama tõenäosus valimisse sattuda. Mitte vabatahtlikud, mitte
need, keda oli lihtne kätte saada — juhuslikult valitud.

> **Miks juhuslikkus on nii oluline?** Sest ainult juhuvalimi puhul saame me matemaatiliselt
> hinnata, kui kaugel meie valimist arvutatud arv võib olla tõesest arvust
> populatsioonis. Mittejuhusliku valimi puhul ei ole mingit võimalust seda teada. Selline
> valim ei ole "natuke halvem" — ta on üldistuste tegemiseks lihtsalt kasutu.

Ja siit tuleb probleem. Juhuslikkus tähendab, et **meie valim ei ole populatsiooni täpne
koopia.** Mõned inimesed sattusid valimisse, teised mitte. Kui me võtaksime uue valimi,
oleks ta natuke teistsugune. Ja seega oleks ka iga arv, mille me valimist arvutame,
natuke teistsugune.

Meie valimi keskmine vanus on:

```{r}
#| label: keskmine-vanus
mean(data$vanus, na.rm = TRUE)
```

Aga Eesti tegelik keskmine vanus ei ole täpselt see. Küsimus on: **kui kaugel ta olla
võib?**

## Kust tuleb ebakindlus

::: {.panel-tabset}

## Lihtsam seletus

Teeme katse. Meil ei ole võimalik Eestist uut valimit võtta, aga me saame teha midagi
sarnast: **võtta oma 1293 inimesest korduvalt väiksemaid juhuvalimeid** ja vaadata,
kuidas keskmine iga kord muutub.

Selleks on kaks funktsiooni:

* `sample()` võtab juhusliku valimi. Esimene argument on see, millest valida, argument
  `size` ütleb, mitu juhtumit võtta, ja argument `replace = TRUE` ütleb, et sama inimene
  võib mitu korda valituks osutuda.
* `set.seed()` fikseerib juhuslikkuse. Arvuti juhuarvud ei ole päriselt juhuslikud —
  nad arvutatakse mingist algväärtusest. Kui sa selle algväärtuse fikseerid, saad iga
  kord sama tulemuse.

> **Miks `replace = TRUE`?** Sest me teeskleme, et võtame valimeid **Eesti
> elanikkonnast**, mitte oma 1286 vastajast. Elanikkond on meie andmestikust tuhat korda
> suurem, seega on tõenäosus sama inimene kaks korda saada praktiliselt olematu.
> Tagasipanekuga valimine jäljendab seda olukorda.

> **Kasuta alati `set.seed()`**, kui su koodis on juhuslikkust. Ilma selleta saad sa iga
> kord erineva tulemuse ja sa ei suuda oma enda analüüsi korrata. Number sulgudes võib
> olla ükskõik milline — oluline on ainult see, et ta oleks alati sama.

Võtame ühe valimi, sada inimest:

```{r}
#| label: uks-valim
set.seed(2026)

vanused <- na.omit(data$vanus)

valim1 <- sample(vanused, size = 100, replace = TRUE)
mean(valim1)
```

Ja veel ühe:

```{r}
#| label: teine-valim
valim2 <- sample(vanused, size = 100, replace = TRUE)
mean(valim2)
```

Erinev arv. Ja kolmas oleks jälle erinev.

Teeme seda nüüd tuhat korda. Selleks on funktsioon `replicate()`, mis kordab sama
tegevust nii mitu korda, kui palju sa ütled, ja kogub tulemused kokku. Esimene argument
on korduste arv, teine on tegevus.

Selleks et kood loetavaks jääks, teeme kõigepealt **oma funktsiooni**, mis võtab ühe valimi ja annab tagasi tema keskmise. Siis kordame teda tuhat korda.

Funktsiooni loomine käib nii: nimi, `<-`, sõna `function`, ümarsulgudes sisendi nimi ja looksulgudes see, mida teha. Viimane rida funktsiooni sees on see, mille ta tagastab. Nimetame ta `uhe_valimi_keskmine()` — ta võtab sisendiks valimi suuruse ja annab tagasi selle valimi keskmise.

```{r}
#| label: simulatsioon
set.seed(2026)

uhe_valimi_keskmine <- function(valimi_suurus) {
  valim <- sample(vanused, size = valimi_suurus, replace = TRUE)
  mean(valim)
}

keskmised <- replicate(1000, uhe_valimi_keskmine(100))

length(keskmised)
head(keskmised)
```

Meil on nüüd tuhat keskmist. Vaatame, kuidas nad jaotuvad.

Joonisel kasutame ka funktsiooni `geom_vline()`, mis tõmbab püstise joone. Argument `xintercept` ütleb, millise x-telje väärtuse juurde ta tuleb. Argument `bins` funktsioonis `geom_histogram()` määrab, mitmeks kastiks skaala jagatakse.

```{r}
#| label: sim-joonis
ggplot(data.frame(keskmised), aes(x = keskmised)) +
  geom_histogram(bins = 30, fill = "dodgerblue3", color = "white") +
  geom_vline(xintercept = mean(vanused), color = "firebrick3", linewidth = 1) +
  labs(
    x = "valimi keskmine vanus",
    y = "kui mitu korda",
    title = "1000 valimi keskmised, iga valim n = 100"
  ) +
  theme_bw()
```

**Vaata seda joonist tähelepanelikult. Siin on peidus kogu järeldava statistika mõte.**

Punane joon on kõigi 1293 inimese tegelik keskmine. Sinised tulbad on need tuhat
keskmist, mille me juhuvalimitest saime.

Kolm asja, mida tähele panna:

1. **Keskmised ei ole kõik ühesugused.** Nad hajuvad. See ongi ebakindlus.
2. **Nad on koondunud tõese väärtuse ümber.** Ükski üksik valim ei taba täpselt
   õigesti, aga nad ei eksi ka süstemaatiliselt ühes suunas.
3. **Jaotus on kellukesekujuline.** See ei ole juhus — see on **normaaljaotus** ja ta
   tekib alati, kui sa piisavalt palju juhuvalimeid võtad.

Kui hajusad nad on? Selle saame välja arvutada.

```{r}
#| label: sim-sd
sd(keskmised)
```

**See arv ongi see, mida me otsime.** Ta ütleb, kui palju üks üksik valimi keskmine
tüüpiliselt tõesest väärtusest eksib.

### Mis juhtub, kui valim on suurem?

Teeme sama katse kolme erineva valimisuurusega.

```{r}
#| label: sim-suurused
set.seed(2026)

k_50 <- replicate(1000, uhe_valimi_keskmine(50))
k_200 <- replicate(1000, uhe_valimi_keskmine(200))
k_800 <- replicate(1000, uhe_valimi_keskmine(800))

c(
  n50 = sd(k_50),
  n200 = sd(k_200),
  n800 = sd(k_800)
)
```

Mida suurem valim, seda **väiksem** hajuvus. Vaatame ka pilti.

Joonise jaoks paneme kolm tulemust ühte andmetabelisse. Funktsioon `rep()` kordab
väärtusi; argument `each` ütleb, mitu korda igaüht järjest korrata.

```{r}
#| label: sim-suurused-joonis
sim <- data.frame(
  keskmine = c(k_50, k_200, k_800),
  valim = rep(c("n = 50", "n = 200", "n = 800"), each = 1000)
)

sim$valim <- factor(sim$valim, levels = c("n = 50", "n = 200", "n = 800"))

ggplot(sim, aes(x = keskmine, fill = valim)) +
  geom_density(alpha = 0.5) +
  geom_vline(xintercept = mean(vanused), color = "firebrick3", linewidth = 1) +
  labs(
    x = "valimi keskmine vanus",
    y = "tihedus",
    title = "Mida suurem valim, seda vähem ebakindlust",
    fill = NULL
  ) +
  theme_bw()
```

> **See on kogu asja tuum.** Rohkem andmeid tähendab vähem ebakindlust. Mitte seetõttu,
> et suur valim oleks kuidagi "õigem", vaid seetõttu, et suure valimi keskmised hajuvad
> tõese väärtuse ümber vähem.

Sama loogika kehtib ka hajuvuse kohta andmetes endas: mida hajusamad on väärtused
valimis, seda hajusamad on ka valimite keskmised, ja seda ebakindlamad me oleme.

Nüüd on sul olemas kogu intuitsioon, mida vaja. Järgmises sakis on sama asi valemitega —
ja seal selgub, et **seda hajuvust ei olegi vaja simuleerida.** Selle saab välja
arvutada ühest ainsast valimist.

## Täpsem seletus

Vaatame sama asja arvutuskäiguna. Alustame keskmisest.

**Aritmeetiline keskmine** on väärtuste summa jagatud väärtuste arvuga:

$$\bar{X} = \frac{\sum_{i=1}^n{x_i}}{n}$$

Arvutame ta kõigepealt "käsitsi" ja siis funktsiooniga, et näha, et tulemus on sama.

> Funktsioon `as.vector()` teeb objektist tavalise vektori. Seda on siin vaja
> sellepärast, et `na.omit()` jätab objekti külge lisainfo selle kohta, millised read ta
> eemaldas, ja see segaks hilisemaid arvutusi.

```{r}
#| label: keskmine-kasitsi
vanus <- na.omit(data$vanus)
vanus <- as.vector(vanus)

sum(vanus) / length(vanus)
mean(vanus)
```

Nüüd hajuvus. Meid huvitab, kui kaugel keskmisest väärtused tüüpiliselt on. Esimene
mõte oleks arvutada keskmine kaugus keskmisest — aga see ei tööta.

```{r}
#| label: kaugus
kaugus <- vanus - mean(vanus)
mean(kaugus)
```

Vastus on praktiliselt null, sest positiivsed ja negatiivsed kõrvalekalded tühistavad
üksteist. Keskmine kaugus keskmisest **on alati null** — see on keskmise definitsioon.

> **Mis on see `e-15`?** See on **teaduslik notatsioon**. Väga suuri või väga väikeseid
> arve kuvab R niimoodi, et nad ekraanile ära mahuksid. `2.7e-15` tähendab
> $2{,}7 \times 10^{-15}$ ehk üliväikest arvu. Praktiliselt null.
>
> Kui sa ei taha teaduslikku notatsiooni näha, jooksuta käsk `options(scipen = 5)`.
>
> **Jäta see meelde.** Sa kohtad seda regressioonitabelites pidevalt ja siis on hilja
> imestada.

Lahendus on võtta kaugused **ruutu**, mis teeb kõik positiivseks. Nii saame
**dispersiooni** (*variance*):

$$var = \frac{\sum(x_i-\bar{x})^2}{n}$$

```{r}
#| label: dispersioon
ruutkaugus <- kaugus^2
sum(ruutkaugus) / length(ruutkaugus)
```

Ruutu võtmine ajas aga mõõtühiku sassi — nüüd on tulemus ruutaastates. Võtame ruutjuure
tagasi ja saame **standardhälbe**:

$$sd = \sqrt{\frac{\sum(x_i-\bar{x})^2}{n}}$$

```{r}
#| label: standardhalve-kasitsi
(sum(ruutkaugus) / length(ruutkaugus))^0.5
```

### Parandus, mis on vajalik

Siin on üks konks. Meie valimis ei ole populatsiooni kõige haruldasemaid, kõige
äärmuslikumaid väärtusi — nad on haruldased just sellepärast, et nad valimisse
tõenäoliselt ei satu. Seetõttu **alahindab valimi hajuvus alati populatsiooni
hajuvust.**

Selle parandamiseks jagatakse mitte $n$-iga, vaid $n-1$-ga:

$$sd = \sqrt{\frac{\sum(x_i-\bar{x})^2}{n-1}}$$

Just seda teevad R-i funktsioonid `var()` ja `sd()`.

```{r}
#| label: sd-funktsioon
var(vanus)
sd(vanus)
```

Seda $n-1$ nimetatakse **vabadusastmeteks** (*degrees of freedom*).

> **Mida vabadusastmed tähendavad?** Kõige lihtsam on mõelda neist kui **vabast infost** andmetes.
>
> Oletame, et sul on viis arvu ja sa juba tead nende keskmist. Kui nüüd neli arvu ette anda, siis viies **ei ole enam vaba** — ta on üheselt määratud, sest keskmine peab kokku tulema. Viiest arvust on vaba ainult neli.
>
> Üldiselt: iga suurus, mille sa **oma andmetest välja arvutad** ja hiljem kasutad, võtab ühe vabadusastme ära. Standardhälbe arvutamiseks oli meil vaja keskmist — see maksis ühe vabadusastme, seega jäi järele $n-1$.
>
> Sellepärast sõltub vabadusastmete arv kahest asjast: **kui palju juhtumeid on** ja **kui palju suurusi on andmetest juba välja arvutatud**. Regressioonis, kus arvutatakse mitu koefitsienti, kaob vabadusastmeid rohkem.

### Standardviga

Nüüd kõige tähtsam samm. Meid ei huvita tegelikult mitte vanuse hajuvus, vaid
**keskmiste hajuvus** — täpselt see, mida eelmises sakis simuleerisime.

Juhuvalimi puhul kehtib matemaatiline seaduspära, mis lubab selle **ühest ainsast
valimist välja arvutada.** Seda suurust nimetatakse **standardveaks**:

$$se_{\bar{x}} = \frac{sd}{\sqrt{n}}$$

```{r}
#| label: standardviga
sd(vanus) / length(vanus)^0.5
```

Kontrollime, kas see klapib simulatsiooniga. Simulatsioonis kasutasime valimeid
suurusega 100:

```{r}
#| label: se-kontroll
sd(vanus) / 100^0.5
```

Ja simulatsioonist saime:

```{r}
#| label: se-kontroll-sim
set.seed(2026)

uhe_valimi_keskmine <- function(valimi_suurus) {
  valim <- sample(vanus, size = valimi_suurus, replace = TRUE)
  mean(valim)
}

sd(replicate(1000, uhe_valimi_keskmine(100)))
```

**Praktiliselt sama arv.** Valem ennustas täpselt ära selle, mida simulatsioon näitas —
ilma et oleks olnud vaja tuhat valimit võtta.

> **Vaata valemit ja mõtle, mida ta ütleb.** Standardviga on murd, kus lugejas on
> hajuvus ja nimetajas ruutjuur valimi suurusest.
>
> * Suurem hajuvus → suurem standardviga → rohkem ebakindlust.
> * Suurem valim → suurem nimetaja → väiksem standardviga → vähem ebakindlust.
>
> Täpselt see, mida simulatsioon näitas. Ainult et nüüd me ka teame, **miks**.
>
> Pane tähele ka ruutjuurt: valimi kahekordistamine ei poolita ebakindlust, vaid
> vähendab teda ainult umbes 30% võrra. Täpsuse ostmine läheb aina kallimaks.

:::

## Normaaljaotus ja tõenäosus

Miks on oluline, et need keskmised jaotuvad normaaljaotuse järgi? Sest normaaljaotusel
on üks väga kasulik omadus: **me teame täpselt, kui suur osa väärtustest asub kui kaugel
keskmisest.**

```{r}
#| label: normaaljaotus-joonis
#| echo: false
#| fig-height: 4.2
x <- seq(-4, 4, length.out = 600)
tihedus <- dnorm(x)
jaotus <- data.frame(x = x, tihedus = tihedus)

vahemik <- function(alumine, ylemine) {
  osa <- jaotus[jaotus$x >= alumine & jaotus$x <= ylemine, ]
  osa
}

ggplot(jaotus, aes(x, tihedus)) +
  geom_area(data = vahemik(-3, 3), fill = "#c6dbef") +
  geom_area(data = vahemik(-2, 2), fill = "#6baed6") +
  geom_area(data = vahemik(-1, 1), fill = "#2171b5") +
  geom_line(linewidth = 0.8) +
  annotate("text", x = 0, y = 0.17, label = "68%", color = "white", size = 5) +
  annotate("text", x = 1.5, y = 0.06, label = "95%", color = "white", size = 4.5) +
  annotate("text", x = 2.5, y = 0.015, label = "99,7%", color = "black", size = 4) +
  scale_x_continuous(
    breaks = -3:3,
    labels = c("-3 sd", "-2 sd", "-1 sd", "keskmine", "+1 sd", "+2 sd", "+3 sd")
  ) +
  labs(
    x = NULL,
    y = "tihedus",
    title = "Normaaljaotus: kui palju väärtusi jääb kui kaugele keskmisest"
  ) +
  theme_bw() +
  theme(panel.grid.minor = element_blank())
```

Umbes 68% väärtustest jääb ühe standardhälbe kaugusele keskmisest, umbes 95% kahe
standardhälbe kaugusele ja umbes 99,7% kolme kaugusele.

Kaugust keskmisest standardhälvetes nimetatakse **z-skooriks**. Kui z-skoor on 1, siis
on väärtus ühe standardhälbe kaugusel keskmisest.

Funktsioon `pnorm()` ütleb, kui suur osa normaaljaotusest jääb antud z-skoorist
allapoole (vasakule).

Argument `lower.tail` määrab, kummalt poolt vaadata: vaikimisi `TRUE` annab osakaalu allpool antud väärtust, `FALSE` annab ülalpool.

```{r}
#| label: pnorm
pnorm(1.96)
pnorm(1.96, lower.tail = FALSE)
```

Esimene arv ütleb, et 97,5% väärtustest on väiksemad kui 1,96 standardhälvet üle keskmise. Teine pöörab küsimuse ümber: 2,5% väärtustest on sellest suuremad.

Funktsioon `qnorm()` teeb vastupidist — annab z-skoori, millele vastab teatud osakaal.

```{r}
#| label: qnorm
qnorm(0.025)
qnorm(0.975)
```

Sama arv, ainult märk on erinev, sest normaaljaotus on sümmeetriline. **Arv 1,96 on
selle kursuse üks olulisemaid arve.** Tema vahele jääb 95% normaaljaotusest.

### T-jaotus

Väikese valimi puhul kasutatakse normaaljaotuse asemel **t-jaotust**. Ta näeb
normaaljaotusega väga sarnane välja, kuid on servadest natuke laiemaks venitatud — sest
väikese valimi puhul on rohkem ebakindlust.

```{r}
#| label: t-jaotus-joonis
#| echo: false
#| fig-height: 4.2
x <- seq(-4, 4, length.out = 600)

jaotused <- rbind(
  data.frame(x = x, tihedus = dt(x, df = 2), jaotus = "t-jaotus, df = 2"),
  data.frame(x = x, tihedus = dt(x, df = 10), jaotus = "t-jaotus, df = 10"),
  data.frame(x = x, tihedus = dnorm(x), jaotus = "normaaljaotus")
)

jaotused$jaotus <- factor(
  jaotused$jaotus,
  levels = c("t-jaotus, df = 2", "t-jaotus, df = 10", "normaaljaotus")
)

ggplot(jaotused, aes(x, tihedus, color = jaotus, linetype = jaotus)) +
  geom_line(linewidth = 0.9) +
  scale_color_manual(values = c("#d95f02", "#7570b3", "black")) +
  scale_linetype_manual(values = c("dashed", "dotdash", "solid")) +
  labs(
    x = "kaugus keskmisest standardhälvetes",
    y = "tihedus",
    title = "T-jaotus läheneb normaaljaotusele, kui juhtumeid on rohkem",
    color = NULL,
    linetype = NULL
  ) +
  theme_bw() +
  theme(legend.position = "bottom", panel.grid.minor = element_blank())
```

Mida vähem vabadusastmeid, seda lamedam on jaotus ja seda paksemad on tema sabad — ehk seda tõenäolisem on näha keskmisest kaugel olevat väärtust. Kümne vabadusastme juures on vahe normaaljaotusest juba väike.

T-jaotuse kuju sõltub vabadusastmete arvust. Funktsioon `qt()` töötab nagu `qnorm()`,
kuid vajab lisaks argumenti `df` (*degrees of freedom*).

```{r}
#| label: qt
qt(0.975, df = 10)
qt(0.975, df = 100)
qt(0.975, df = 1000)
```

Mida rohkem juhtumeid, seda lähemale jõuab t-jaotus normaaljaotusele ja seda lähemale
jõuab piirväärtus arvule 1,96.

> **Rusikareegel:** kui juhtumeid on paarsada või rohkem, on piirväärtus umbes 2. Meie
> andmestikuga ei ole vahet, kas kasutada normaaljaotust või t-jaotust.

## Usaldusvahemikud

Nüüd saame kokku panna kõik, mida vaja.

**Usaldusvahemik** näitab vahemikku, kuhu tõenäoliselt jääb tõene väärtus
populatsioonis. 95% usaldusvahemik ulatub 1,96 standardviga keskmisest mõlemale poole.

```{r}
#| label: usaldusvahemik
k_vanus <- mean(vanus)
sviga <- sd(vanus) / length(vanus)^0.5

c(
  alumine = k_vanus - 1.96 * sviga,
  keskmine = k_vanus,
  ylemine = k_vanus + 1.96 * sviga
)
```

Kui tahame olla väga täpsed, kasutame t-jaotust:

```{r}
#| label: usaldusvahemik-t
c(
  alumine = k_vanus + qt(0.025, df = length(vanus) - 1) * sviga,
  ylemine = k_vanus + qt(0.975, df = length(vanus) - 1) * sviga
)
```

Vahe on tühine, nagu ennustatud.

> **Mida usaldusvahemik täpselt tähendab?** Kui me võtaksime Eestist lõpmata palju kordi
> sama suure juhuvalimi ja arvutaksime iga kord usaldusvahemiku, siis 95% nendest
> vahemikest sisaldaks tõest keskmist.
>
> Igapäevases kasutuses tõlgendatakse teda lihtsamalt: see on vahemik, kus tõene
> väärtus **tõenäoliselt** asub. Rangelt võttes ei ole see päris täpne, aga praktilise
> töö jaoks piisab.

## Kuidas seda kirja panna

::: {.callout-tip title="Kuidas seda kirja panna"}
Keskmist ei tohi kunagi esitada ilma ebakindluse hinnanguta. Miinimum on standardhälve;
parem on lisada ka usaldusvahemik.

**Vastajate keskmine vanus oli 50,1 aastat (standardhälve 18,3; 95% usaldusvahemik
49,1–51,1; n = 1286). Valimi suurust arvestades saab keskmist vanust hinnata
küllaltki täpselt.**

Pane tähele:

* **standardhälve** kirjeldab, kui hajusad on inimesed;
* **standardviga ja usaldusvahemik** kirjeldavad, kui kindlad me keskmises oleme.

Need kaks aetakse pidevalt segamini. **Standardhälve on andmete omadus** — ta kirjeldab, kui erinevad inimesed omavahel on, ja ta ei kahane, kui sa rohkem andmeid kogud. Kui eestimaalaste vanused on hajusad, siis nad on hajusad ka siis, kui sa küsitled kümme korda rohkem inimesi.

**Standardviga on sinu teadmise omadus** — ta kirjeldab, kui täpselt sa keskmist tead. Ja tema **kahaneb siis, kui andmete hulk suureneb**: mida rohkem inimesi sa küsitled, seda täpsemalt sa keskmist tead, kuigi inimesed ise jäävad täpselt sama erinevaks.
:::

## Järgmiseks

Nüüd on meil olemas kõik, mida vaja hüpoteeside testimiseks. Sest hüpoteesi testimine
on lõppkokkuvõttes lihtsalt küsimus: **kas mingi huvipakkuv väärtus jääb meie
usaldusvahemiku sisse või mitte?**

## Harjutused

::: {.harjutus}
**1. Simulatsioon.** Korda praktikumis tehtud simulatsiooni muutujaga `usaldus_pol`. Võta 1000 valimit suurusega 100 ja vaata nende keskmiste jaotust. Mis on selle jaotuse standardhälve?

**2. Valimi suurus.** Tee sama simulatsioon valimi suurusega 25 ja 400. Kui palju hajuvus muutub? Kontrolli valemiga, kas tulemus vastab ootusele.

**3. Usaldusvahemik.** Arvuta 95% usaldusvahemik muutuja `rahulolu_dem` keskmise ümber. Arvuta seejärel ka 99% usaldusvahemik — mis muutub ja miks?

**4. Standardviga käsitsi.** Arvuta muutuja `haridus` standardviga käsitsi (standardhälve jagatud ruutjuurega juhtumite arvust) ja kontrolli tulemust funktsiooniga `t.test()`.
:::
