# 7. Keskmiste võrdlemine

```{r}
#| label: andmed
library(dplyr)
load("data/ess11_ee_clean.rdata")

vanus <- as.vector(na.omit(data$vanus))
```

Eelmises praktikumis õppisime hüpoteesi testimise loogika ja nägime, et **usaldusvahemik vastab hüpoteesi küsimusele ära**: kui võrreldav väärtus jääb vahemikust välja, on erinevus statistiliselt oluline.

Selles praktikumis teeme sama asja korralikult ja mugavalt — funktsiooniga, mis annab kohe p-väärtuse. Ja siis läheme edasi kõige tavalisema juhtumi juurde: **kahe grupi võrdlemiseni.**

Kaks sammu:

1. **ühe grupi t-test** — võrdleme ühe grupi keskmist kindla arvuga;
2. **kahe grupi t-test** — võrdleme kahe grupi keskmisi omavahel.

Teine neist on see, mida sa oma töös päriselt kasutad. Esimene on lihtsam ja aitab loogika selgeks saada.

## Ühe grupi t-test

Alustame kõige lihtsamast juhtumist. Meie valimi keskmine vanus on 50,1. **Kas Eesti
elanike keskmine vanus võiks tegelikult olla 52?**

::: {.panel-tabset}

## Lihtsam seletus

Eelmises praktikumis arvutasime usaldusvahemiku. Ta ütles meile, kuhu tõene keskmine
tõenäoliselt jääb.

```{r}
#| label: uv-meenutus
k_vanus <- mean(vanus)
sviga <- sd(vanus) / length(vanus)^0.5

c(
  alumine = k_vanus - 1.96 * sviga,
  keskmine = k_vanus,
  ylemine = k_vanus + 1.96 * sviga
)
```

Tõene keskmine vanus jääb 95% tõenäosusega vahemikku 49,1 kuni 51,1.

**Kas 52 jääb sellesse vahemikku?** Ei jää. Ta on üleval pool.

Ja see ongi hüpoteesi test. Kogu ülejäänu on selle sama küsimuse täpsem sõnastus.

* Kui võrreldav väärtus jääb **usaldusvahemikku sisse**, siis ei saa me välistada, et ta
  ongi tõene väärtus. Erinevus ei ole statistiliselt oluline.
* Kui ta jääb **väljapoole**, siis on ta meie andmetega raskesti ühildatav. Erinevus on
  statistiliselt oluline.

Proovime nüüd väärtust 50:

```{r}
#| label: uv-50
c(alumine = k_vanus - 1.96 * sviga, ylemine = k_vanus + 1.96 * sviga)
```

Arv 50 jääb vahemikku sisse. Seega ei saa me öelda, et Eesti keskmine vanus erineks
50-st.

> **Pane tähele, mida me ei öelnud.** Me ei öelnud, et keskmine vanus **on** 50. Me
> ütlesime, et me ei suuda välistada, et ta on 50. Statistiline test ei tõesta kunagi
> nullhüpoteesi — ta ainult ei suuda teda ümber lükata.

R teeb selle kõik ühe funktsiooniga ära. Funktsioon `t.test()` võtab esimeseks
argumendiks muutuja ja argumendiga `mu` öeldakse, millise väärtusega võrrelda.

```{r}
#| label: ttest-52
t.test(vanus, mu = 52)
```

Väljundis on kõik, mida vaja:

* **`mean of x`** — meie valimi keskmine;
* **`95 percent confidence interval`** — usaldusvahemik, sama, mille me ise arvutasime;
* **`p-value`** — tõenäosus eksida, kui väidame, et erinevus on olemas;
* **`t`** — mitme standardvea kaugusel võrreldav väärtus keskmisest on.

P-väärtus on siin väga väike, seega erinevus on statistiliselt oluline.

Ja võrdlusena, väärtusega 50:

```{r}
#| label: ttest-50
t.test(vanus, mu = 50)
```

P-väärtus on 0,89 — palju suurem kui 0,05. Erinevus ei ole statistiliselt oluline. Ja
usaldusvahemik on täpselt sama, mis enne, sest ta ei sõltu sellest, millega me võrdleme.

## Täpsem seletus

Vaatame, kust p-väärtus tuleb.

Esmalt: **kui kaugel on 52 meie keskmisest?**

```{r}
#| label: erinevus
erinevus <- 52 - mean(vanus)
erinevus
```

See arv üksi ei ütle midagi. Kaks aastat on palju või vähe sõltuvalt sellest, kui täpne
meie hinnang üldse on. Seega teisendame ta **standardvigadeks** — sama moodi, nagu
eelmises praktikumis tegime z-skoori.

```{r}
#| label: t-skoor
sviga <- sd(vanus) / length(vanus)^0.5
tskoor <- erinevus / sviga
tskoor
```

**See ongi t-väärtus.** Ta ütleb: võrreldav väärtus on 3,7 standardviga meie keskmisest
eemal.

Nüüd küsime: kui tõene keskmine oleks tõesti 52, kui tõenäoline oleks siis näha valimi keskmist, mis on nii kaugel? Selleks on funktsioon `pt()`, mis töötab nagu `pnorm()`, kuid t-jaotuse jaoks. Lisaks vajab ta argumenti `df` — vabadusastmete arvu, millest oli juttu eespool.

```{r}
#| label: pt
vabadusastmed <- length(vanus) - 1

pt(tskoor, df = vabadusastmed)
```

Vaata seda arvu tähelepanelikult. Ta on peaaegu üks. Miks?

Sest `pt()` ütleb, kui suur osa jaotusest jääb antud väärtusest **allapoole**. Meie t-väärtus on positiivne ja suur, seega jääb temast allapoole peaaegu kogu jaotus. See ei ole see, mida me tahame teada.

Meid huvitab **jaotuse ots** — kui palju on veel ekstreemsemaid väärtusi. Selleks tuleb see arv ühest lahutada.

```{r}
#| label: pt-ots
ylemine_ots <- 1 - pt(tskoor, df = vabadusastmed)

ylemine_ots
```

Ja kuna me ei tea ette, kas tõene väärtus on meie omast suurem või väiksem, huvitavad meid **mõlemad otsad**. Jaotus on sümmeetriline, seega korrutame selle otsa kahega.

```{r}
#| label: p-vaartus
p_vaartus <- 2 * ylemine_ots

p_vaartus
```

**See ongi p-väärtus.** Ja ta on täpselt sama, mille `t.test()` meile andis.

> **Pane see samm tähele, siin eksitakse pidevalt.** Kaks tehet käivad koos ja kumbagi ei tohi ära unustada:
>
> 1. **lahuta ühest** — et saada jaotuse ots, mitte kogu ülejäänud jaotus;
> 2. **korruta kahega** — et arvestada mõlemat otsa.
>
> Kui sa ainult korrutad kahega, saad tulemuseks arvu, mis on suurem kui üks. **Tõenäosus ei saa kunagi olla suurem kui üks.** See on kõige lihtsam kontroll, mille sa oma arvutusele teha saad — kui p-väärtus tuleb üle ühe või alla nulli, siis on valemis viga.
>
> Sama tulemuse saab ka lühemalt, kui anda `pt()`-le negatiivne t-väärtus: `2 * pt(-abs(tskoor), df = vabadusastmed)`.

```{r}
#| label: ttest-vordlus
t.test(vanus, mu = 52)
```

> **Mida p-väärtus tähendab?** Ta on tõenäosus näha oma andmetes sellist erinevust (või
> veel suuremat), **kui nullhüpotees oleks tõsi**.
>
> Tinglikult ja praktilises kasutuses: **tõenäosus eksida, kui me väidame, et erinevus
> on päriselt olemas.**
>
> Mida ta **ei** tähenda: p-väärtus ei ole tõenäosus, et nullhüpotees on tõsi. Ja ta ei
> ütle midagi selle kohta, kui **suur** erinevus on. Väga väike p-väärtus võib käia
> täiesti tühise erinevuse kohta.

Tee siinkohal mõttepaus. Selles lõigus on peidus kogu ülejäänud kursuse võti — sama
loogika kordub korrelatsiooni, regressiooni ja logistilise regressiooni juures täpselt
ühtemoodi.

:::

## Kahe grupi t-test

Praktikas huvitab meid harva üksiku keskmise võrdlemine mingi arvuga. Palju sagedamini
tahame teada, **kas kaks gruppi erinevad.**

Küsime: kas mehed ja naised paigutavad end vasak-parem skaalal erinevalt?

Vaatame kõigepealt keskmisi.

```{r}
#| label: grupid
data |>
  group_by(sugu) |>
  summarise(
    n = sum(!is.na(vasak_parem)),
    keskmine = mean(vasak_parem, na.rm = TRUE),
    sd = sd(vasak_parem, na.rm = TRUE)
  )
```

Erinevus on olemas, aga väike. Kas ta on piisavalt suur?

Nullhüpotees on, et **kahe grupi keskmiste erinevus populatsioonis on null.**

Kahe grupi võrdlemiseks kirjutatakse `t.test()` teistmoodi — **mudeli valemina**.

Siin tuleb sisse üks uus operaator, mida sa kasutad edaspidi pidevalt: **tilde** `~`. Tema abil kirjeldatakse R-is mudeli valemit. Loogika on alati sama:

* **vasakule poole** käib see muutuja, mida me seletada või võrrelda tahame;
* **paremale poole** see, mille järgi me seda teeme.

Meie näites: `vasak_parem ~ sugu` tähendab "vasak-parem enesepaigutus soo lõikes". Loe tildet sõnadega **"sõltuvalt"** või **"lõikes"**.

> Sama tildet kasutame edaspidi korrelatsiooni, regressiooni ja logistilise regressiooni juures. Valemi kuju muutub, aga põhimõte jääb: **sõltuv muutuja vasakule, sõltumatud paremale.**

```{r}
#| label: ttest-kaks
test_lr <- t.test(vasak_parem ~ sugu, data = data)

test_lr
```

Väljund on sarnane, aga nüüd on näha **mõlema grupi keskmine** ja usaldusvahemik käib **nende erinevuse** kohta.

Järgnevas plokis võtame testi väljundist arvud eraldi objektidesse, et neid tekstis
kasutada. Funktsioon `signif()` ümardab tähendusrikaste numbrikohtade arvuni — erinevalt
funktsioonist `round()`, mis ümardab komakohtade arvuni. Väga väikeste arvude puhul on
`signif()` mugavam.

```{r}
#| label: ttest-lr-arvud
#| include: false
lr_mees <- round(test_lr$estimate[1], 2)
lr_naine <- round(test_lr$estimate[2], 2)
lr_vahe <- round(test_lr$estimate[1] - test_lr$estimate[2], 2)
lr_ci <- round(test_lr$conf.int, 2)
lr_p <- signif(test_lr$p.value, 2)
```

Kuidas seda lugeda?

* Meeste keskmine on `r lr_mees` ja naiste oma `r lr_naine`, erinevus seega `r lr_vahe` punkti.
* 95% usaldusvahemik erinevuse ümber on `r lr_ci[1]` kuni `r lr_ci[2]`.
* **See vahemik ei sisalda nulli.**
* P-väärtus on `r lr_p` — väiksem kui 0,05.

**Järeldus: erinevus on statistiliselt oluline.** Eesti mehed paigutavad end vasak-parem skaalal keskmiselt veidi parempoolsemalt kui naised.

::: {.arutelu}
**Arutelu.** Erinevus on `r lr_vahe` punkti üheteistpunktisel skaalal. Statistiliselt on ta oluline. **Kas ta on ka sisuliselt oluline?** Mille põhjal sa seda otsustad?
:::

Proovime nüüd midagi, kus tulemus on teistsugune. Vaatame suhtumist sisserändesse.

```{r}
#| label: ttest-ranne
test_ranne <- t.test(ranne ~ sugu, data = data)

test_ranne
```

```{r}
#| label: ttest-ranne-arvud
#| include: false
r_ci <- round(test_ranne$conf.int, 3)
r_p <- round(test_ranne$p.value, 2)
```

Siin on pilt vastupidine. Usaldusvahemik ulatub `r r_ci[1]` kuni `r r_ci[2]` ja **sisaldab nulli**. P-väärtus on `r r_p` — palju suurem kui 0,05.

**Järeldus: erinevus ei ole statistiliselt oluline.** Meie andmed ei anna alust väita, et Eesti meeste ja naiste suhtumine sisserändesse erineks.

> **Pane tähele, kuidas need kaks järeldust sõnastatud on.** Esimesel juhul ütlesime "erinevus on olemas". Teisel juhul **ei öelnud me, et erinevust ei ole** — ütlesime, et andmed ei anna alust väita, et ta oleks. See ei ole sõnamäng. Erinevus võib populatsioonis olemas olla, aga meie valim on liiga väike, et teda tuvastada.

> **Väike tehniline märkus.** R teeb vaikimisi testi, mis ei eelda, et hajuvus on
> mõlemas grupis võrdne (nn Welchi test). See on peaaegu alati õige valik. Kui sa tahad
> võrdset hajuvust eeldavat testi, on selleks argument `var.equal = TRUE` — aga
> tavaliselt ei ole seda vaja.

## Statistiline ja sisuline olulisus

Nüüd kõige tähtsam hoiatus terves kursuses.

Tuleta meelde standardvea valemit: $se = sd / \sqrt{n}$. Nimetajas on valimi suurus.
See tähendab, et **mida rohkem andmeid, seda väiksem standardviga** — ja seda väiksem
p-väärtus, ilma et andmetes midagi muud muutuks.

Vaatame, mis juhtub, kui me sama erinevust suuremas valimis vaataksime. Teeme selleks kunstlikud andmed funktsiooniga `rnorm()`, mis genereerib juhuslikke arve normaaljaotusest. Argument `mean` määrab keskmise ja esimene argument ütleb, mitu arvu teha. Funktsioon `rep()` kordab väärtusi; argument `each` ütleb, mitu korda igaüht järjest korrata.

```{r}
#| label: n-efekt
set.seed(2026)

# Sama erinevus, aga kunstlikult suurendatud valim
suur <- data.frame(
  x = c(rnorm(10000, mean = 5.0), rnorm(10000, mean = 5.1)),
  grupp = rep(c("a", "b"), each = 10000)
)

t.test(x ~ grupp, data = suur)
```

Erinevus on 0,1 punkti — sisuliselt olematu. Aga p-väärtus on väga väike, sest juhtumeid
on 20 000.

> **Piisavalt suure valimi puhul on kõik statistiliselt oluline.** Statistiline olulisus
> ütleb ainult, et erinevus ei ole ilmselt null. Ta ei ütle **mitte midagi** selle
> kohta, kas erinevus on piisavalt suur, et tema üle tasuks üldse rääkida.
>
> Seetõttu tuleb alati vaadata **ka erinevuse suurust** ja küsida, kas ta on sisuliselt
> oluline. Kas kaks aastat keskmises vanuses on palju? Kas 0,1 punkti üheteistpunktisel
> skaalal on midagi väärt?
>
> **Sellele küsimusele ei vasta statistika. Sellele vastad sina, oma valdkonna teadmiste
> põhjal.**

## Kuidas seda kirja panna

::: {.callout-tip title="Kuidas seda kirja panna"}
T-testi tulemuste esitamisel peab kirjas olema: mõlema grupi keskmine, nende erinevus,
usaldusvahemik, t-väärtus, vabadusastmed, p-väärtus ja **sisuline järeldus**.

Kui erinevus **on** statistiliselt oluline:

**Meeste keskmine vasak-parem enesepaigutus oli `r lr_mees` ja naiste oma `r lr_naine`, erinevus seega `r lr_vahe` punkti skaalal 0–10. Kahe grupi keskmiste võrdlemiseks läbi viidud t-test näitas, et erinevus on statistiliselt oluline (t = `r round(test_lr$statistic, 2)`, df = `r round(test_lr$parameter, 1)`, p = `r lr_p`; 95% usaldusvahemik `r lr_ci[1]` kuni `r lr_ci[2]`). Eesti mehed paigutavad end seega keskmiselt veidi parempoolsemalt kui naised, kuigi erinevus on sisuliselt väike.**

Kui erinevus **ei ole** statistiliselt oluline:

**Meeste keskmine suhtumine sisserändesse oli `r round(test_ranne$estimate[1], 3)` ja naiste oma `r round(test_ranne$estimate[2], 3)` faktorskoori skaalal. T-test ei näidanud statistiliselt olulist erinevust (t = `r round(test_ranne$statistic, 2)`, df = `r round(test_ranne$parameter, 1)`, p = `r r_p`; 95% usaldusvahemik `r r_ci[1]` kuni `r r_ci[2]`). Andmed ei anna alust väita, et Eesti meeste ja naiste suhtumine sisserändesse erineks.**

Kaks asja, mida **mitte** kirjutada:

* **"erinevust ei ole"** — õige on "andmed ei anna alust väita, et erinevus oleks".
  Erinevus võib olla olemas, aga meie valim on liiga väike, et teda tuvastada.
* **"p = 0,000"** — kirjuta `p < 0,001`. Tõenäosus ei ole kunagi täpselt null.
:::

## Harjutused

::: {.harjutus}
**1. Kahe grupi test.** Kas poliitikast huvitatud ja mittehuvitatud inimeste usaldus poliitikute vastu erineb? Tee t-test ja kirjuta tulemus välja korrektses vormis.

**2. Veel üks võrdlus.** Kas kõrgharidusega ja ilma kõrghariduseta inimeste suhtumine sisserändesse erineb? (Kasuta praktikumis 5 tehtud binaarset haridusmuutujat.)

**3. Sisuline olulisus.** Vali üks eelmistest testidest, kus tulemus oli statistiliselt oluline. Kui suur erinevus tegelikult oli? Kas sa peaksid teda sisuliselt oluliseks? Põhjenda.
:::
