# 8. Korrelatsioon ja regressioon

```{r}
#| label: andmed
library(dplyr)
library(ggplot2)
load("data/ess11_ee_clean.rdata")
```

Siiani oleme võrrelnud gruppe. Nüüd hakkame vaatama **seost kahe pideva muutuja
vahel.**

Kaks tööriista, mis on omavahel tihedalt seotud:

* **korrelatsioon** ütleb, kui tugev seos on ja mis suunas ta käib;
* **regressioon** ütleb, milline seos **täpselt** on — kui palju üks muutuja muutub, kui
  teine muutub ühe ühiku võrra.

## Hajuvusdiagramm

Alusta alati pildist. Vaatame, kuidas on omavahel seotud usaldus poliitikute vastu ja
rahulolu demokraatiaga.

```{r}
#| label: scatter-esimene
ggplot(data, aes(x = usaldus_pol, y = rahulolu_dem)) +
  geom_point() +
  labs(
    x = "usaldus poliitikute vastu (0-10)",
    y = "rahulolu demokraatiaga (0-10)",
    title = "Usaldus ja rahulolu"
  ) +
  theme_bw()
```

Punktid on ridades, sest mõlemad muutujad võtavad ainult täisarvulisi väärtusi. Väga
palju vastajaid satub täpselt üksteise peale ja me ei näe, kui palju neid kuskil on.

Selle vastu on kaks abinõu.

* `geom_jitter()` nihutab iga punkti natuke juhuslikult paigast, nii et nad ei kata
  üksteist. Argumendid `width` ja `height` määravad, kui palju.
* Argument `alpha` teeb punktid läbipaistvaks.

```{r}
#| label: scatter-jitter
ggplot(data, aes(x = usaldus_pol, y = rahulolu_dem)) +
  geom_jitter(width = 0.25, height = 0.25, alpha = 0.3) +
  labs(
    x = "usaldus poliitikute vastu (0-10)",
    y = "rahulolu demokraatiaga (0-10)",
    title = "Usaldus ja rahulolu"
  ) +
  theme_bw()
```

Nüüd on näha, et seos on olemas ja ta on positiivne: mida rohkem usaldust, seda rohkem
rahulolu.

> **`geom_jitter()` muudab andmeid ainult joonisel, mitte andmestikus.** Ta on
> ettenähtud just selleks, et jaotust paremini näidata. Aga ole ettevaatlik: kui nihe on
> liiga suur, hakkab joonis valetama.

## Kovariatsioonist korrelatsioonini

Kuidas seda seost arvuliselt mõõta?

::: {.panel-tabset}

## Lihtsam seletus

Idee on lihtne ja ta tuleb kahes sammus.

**Esimene samm: kas hälbed käivad koos?**

Iga inimese kohta saab küsida kaks asja: kas ta on usalduse poolest keskmisest **üle või alla**, ja kas ta on rahulolu poolest keskmisest **üle või alla**.

Nüüd vaata, kuidas need kaks kokku langevad.

| Usaldus | Rahulolu | Mida see näitab |
|---|---|---|
| üle keskmise | üle keskmise | käivad koos |
| alla keskmise | alla keskmise | käivad koos |
| üle keskmise | alla keskmise | käivad vastu |
| alla keskmise | üle keskmise | käivad vastu |

Kui **enamik** inimesi on kahes esimeses reas, siis liiguvad muutujad samas suunas ja seos on **positiivne**. Kui enamik on kahes viimases, siis on seos **negatiivne**. Kui nad jagunevad umbes pooleks, siis seost ei ole.

Selle kokkuvõtet nimetatakse **kovariatsiooniks**.

**Teine samm: tee arv võrreldavaks.**

Kovariatsioonil on üks tüütu omadus: **tema suurus sõltub mõõtskaalast.** Kui mõõta sissetulekut eurodes, tuleb üks arv; kui tuhandetes eurodes, tuleb tuhat korda väiksem arv. Seos ise on täpselt sama, aga number on erinev.

See tähendab, et kovariatsiooni suurust ei saa millegagi võrrelda. Ta ütleb suuna, aga mitte tugevust.

**Korrelatsioon lahendab selle.** Ta on kovariatsioon, mis on **taandatud mõlema muutuja hajuvusega** — nii kaob mõõtühik ära ja alles jääb puhas seos.

Tulemus jääb alati **−1 ja +1 vahele**, ükskõik mis skaalal muutujad on. Ja just see teebki temast kasutatava arvu: kahte korrelatsiooni saab omavahel võrrelda, kahte kovariatsiooni mitte.

## Täpsem seletus

Alustame sealt, kus praktikumis 6 pooleli jäime.

Dispersioon mõõtis, kui kaugel on väärtused **oma** keskmisest. Kirjutame ta lahti nii, et hälve on korrutatud iseendaga:

$$s^2 = \frac{\sum(x_i-\bar{x}) \times (x_i-\bar{x})}{n-1}$$

**Kovariatsioon** on ainult natuke teistmoodi. Iga juhtumi puhul korrutame ühe muutuja hälbe keskmisest **teise muutuja** hälbega keskmisest:

$$cov(x,y) = \frac{\sum(x_i-\bar{x}) \times (y_i-\bar{y})}{n-1}$$

Mõtle läbi, mis siin toimub.

* Kui mõlemad hälbed on **positiivsed** (mõlemad üle keskmise), on korrutis positiivne.
* Kui mõlemad on **negatiivsed** (mõlemad alla keskmise), on korrutis samuti positiivne.
* Kui nad on **eri suundades**, on korrutis negatiivne.

Seega: kui hälbed on üldiselt samas suunas, tuleb kovariatsioon positiivne. Kui vastassuundades, siis negatiivne.

**Korrelatsioon** on standardiseeritud kovariatsioon — jagame ta mõlema muutuja standardhälbega:

$$r = \frac{\sum(x_i-\bar{x}) \times (y_i-\bar{y})}{(n-1) \times \sigma_x \times \sigma_y}$$

Nii saame arvu, mis jääb alati **−1 ja +1 vahele**, sõltumata mõõtskaalast.

Arvutame ta käsitsi läbi. Kirjutame iga sammu eraldi reale, et oleks näha, mis toimub.

```{r}
#| label: kor-kasitsi
alam <- na.omit(data[, c("usaldus_pol", "rahulolu_dem")])

halve_x <- alam$usaldus_pol - mean(alam$usaldus_pol)
halve_y <- alam$rahulolu_dem - mean(alam$rahulolu_dem)

korrutiste_summa <- sum(halve_x * halve_y)
nimetaja <- (nrow(alam) - 1) * sd(alam$usaldus_pol) * sd(alam$rahulolu_dem)

korrutiste_summa / nimetaja
```

:::

## Pearsoni korrelatsioon

Loomulikult on selleks R-is funktsioon — `cor()`, mida oleme juba praktikumis 4
kasutanud.

```{r}
#| label: cor
cor(alam$usaldus_pol, alam$rahulolu_dem)
```

Sama arv.

Kuidas teda tõlgendada?

| Väärtus | Tähendus |
|---------|----------|
| −1 | täiuslik negatiivne seos |
| 0 | seost ei ole |
| +1 | täiuslik positiivne seos |

**Positiivne seos** tähendab, et kui ühe muutuja väärtused kasvavad, kasvavad ka teise
omad. **Negatiivne seos** tähendab vastupidist.

> Reaalsuses täiuslikku seost kahe erineva nähtuse vahel ei eksisteeri. Muutuja
> korrelatsioon iseendaga on 1. **Kui sa näed oma andmetes korrelatsiooni, mis on väga
> lähedal ühele, siis on peaaegu kindlasti midagi valesti** — tõenäoliselt mõõdad sa
> kaks korda sama asja.

### Hüpoteesi test

Ka korrelatsiooni kohta saab teha hüpoteesi testi. Nullhüpotees on, et **korrelatsioon
populatsioonis on null.** Funktsioon on `cor.test()`.

```{r}
#| label: cor-test
cor.test(alam$usaldus_pol, alam$rahulolu_dem)
```

Väljund on väga sarnane t-testi omale — sest loogika ongi täpselt sama. Meil on
t-väärtus, vabadusastmed, p-väärtus ja usaldusvahemik.

## Seose tugevus: R-ruut

Korrelatsioonikordaja ruutu nimetatakse **determinatsioonikordajaks** ehk
**R-ruuduks**.

```{r}
#| label: r-ruut
cor(alam$usaldus_pol, alam$rahulolu_dem)^2
```

R-ruut näitab, **kui suur osa ühe muutuja varieeruvusest on seotud teise muutuja
varieeruvusega.** Antud juhul umbes 30% — usaldus poliitikute vastu aitab seletada
ligikaudu kolmandiku rahulolust demokraatiaga.

> **R-ruut on tõlgendatav protsendina, korrelatsioonikordaja mitte.**
>
> Korrelatsioonikordaja on skaalal −1 kuni 1, aga see skaala **ei ole ühtlane**. Väärtus 0,5 ei tähenda "poole nõrgem seos kui 1,0" ega "pool maksimaalsest seosest". Kaks korda suurem *r* ei tähenda kaks korda tugevamat seost.
>
> R-ruut on seevastu **päris protsent**: 0,30 tähendab tõesti "30% varieeruvusest". Ja pane tähele, mis juhtub ruutu võttes — korrelatsioon 0,5 annab R-ruudu 0,25, seega seletab ta neljandiku, mitte poolt. Korrelatsioon 0,7 annab ligi poole.
>
> **Seetõttu räägi seose tugevusest R-ruudu kaudu, mitte korrelatsioonikordaja kaudu.**

## Joon läbi punktipilve

Korrelatsioon ütles meile suuna ja tugevuse. Aga ta ei ütle, **kui palju** rahulolu
muutub, kui usaldus kasvab ühe punkti võrra.

Selleks tuleb tõmmata punktipilvest läbi joon. Joonisele lisab trendijoone funktsioon
`stat_smooth()`. Argument `method = "lm"` ütleb, et joon peab olema sirge (*linear
model*), ja `se = FALSE` peidab joone ümbert usaldusvahemiku.

```{r}
#| label: joon
ggplot(alam, aes(x = usaldus_pol, y = rahulolu_dem)) +
  geom_jitter(width = 0.25, height = 0.25, alpha = 0.3) +
  stat_smooth(method = "lm", se = FALSE, color = "firebrick3") +
  labs(
    x = "usaldus poliitikute vastu (0-10)",
    y = "rahulolu demokraatiaga (0-10)",
    title = "Regressioonijoon"
  ) +
  theme_bw()
```

Võimalikke jooni läbi selle pilve oleks lõpmata palju. **Kõige parem joon on see, mille
ennustusviga on kõige väiksem** — täpsemalt see, mille puhul punktide kauguste ruutude
summa joonest on kõige väiksem.

## Regressioonivalem

Sirge võrrand on koolimatemaatikast tuttav:

$$Y = a \times X + b$$

Regressioonis kirjutatakse ta tavaliselt nii:

$$Y_i = \beta_0 + \beta_1 \times X_i + e_i$$

kus

* $\beta_0$ on **vabaliige** (*intercept*) — koht, kus joon läbib y-telge, ehk ennustatud
  väärtus siis, kui X on null;
* $\beta_1$ on **regressioonikordaja** (*slope*) — kui palju Y muutub, kui X kasvab ühe
  ühiku võrra;
* $e_i$ on **jääk** (*residual*) — see osa, mida mudel ei seleta.

## Mudeli sobitamine ja tõlgendamine

Regressiooni tegemiseks on funktsioon `lm()`, mida nägime möödaminnes juba praktikumis
3. Nüüd vaatame teda korralikult.

Valem kirjutatakse tildega: **sõltuv muutuja ~ sõltumatu muutuja**. Argument `data`
ütleb, millisest andmetabelist muutujaid otsida.

Tulemused tuleb panna objekti ja vaadata funktsiooniga `summary()`.

```{r}
#| label: lm
mudel <- lm(rahulolu_dem ~ usaldus_pol, data = data)

summary(mudel)
```

### Kuidas seda tabelit lugeda

Kõige tähtsam osa on **`Coefficients`**.

* **`Estimate`** — koefitsiendi väärtus.
* **`Std. Error`** — selle koefitsiendi standardviga, ehk kui kindlad me temas oleme.
* **`t value`** — koefitsient jagatud standardveaga, ehk mitme standardvea kaugusel ta
  nullist on.
* **`Pr(>|t|)`** — p-väärtus. Nullhüpotees on, et koefitsient on **null** (seost ei ole).
* **Tärnid** näitavad, millisesse vahemikku p-väärtus langeb.

**Vabaliige** (`(Intercept)`) on 2,54. See tähendab: kui usaldus poliitikute vastu on 0,
siis on ennustatud rahulolu demokraatiaga 2,54.

**Regressioonikordaja** `usaldus_pol` juures on 0,55. See tähendab: **iga punkt
usalduse kasvu juures kasvab rahulolu demokraatiaga keskmiselt 0,55 punkti.**

> **Koefitsiendi arvuline väärtus sõltub mõõtskaalast.** Kui muutuja ühik on väike, on
> koefitsient väike, ja vastupidi. Vanust saab mõõta päevades, aastates või
> aastakümnetes ning koefitsient oleks igal juhul erinev — kuigi seos on täpselt sama.
>
> **Seetõttu ei saa koefitsientide suurusi omavahel võrrelda**, kui muutujad on erineval
> skaalal. Proovi järele: jaga vanus sajaga ja vaata, mis koefitsiendiga juhtub.

### Kui hea mudel on?

Selleks on tabeli lõpus **`Multiple R-squared`** — sama R-ruut, mida korrelatsiooni juures
vaatasime. Ta ütleb, kui suure osa sõltuva muutuja varieeruvusest mudel ära seletab.

```{r}
#| label: r-ruut-kontroll
cor(alam$usaldus_pol, alam$rahulolu_dem)^2
```

Sama arv, mille me korrelatsioonist saime. **Kahe muutujaga regressiooni R-ruut ongi
korrelatsiooni ruut.**

> **Mis vahe on `Multiple R-squared` ja `Adjusted R-squared` vahel?** R-ruut kasvab
> alati, kui mudelisse muutujaid juurde panna — isegi siis, kui need muutujad on
> täiesti mõttetud. Kohandatud R-ruut karistab mudelit iga lisatud muutuja eest.
> **Tõlgendamiseks kasuta kohandatud R-ruutu.**

Sotsiaalteadustes on R-ruut tavaliselt madal. Mudel, mis seletab 10–20% varieeruvusest,
on täiesti tavaline ja võib olla väga kasulik. Inimeste käitumine ei ole füüsika.

## Kas mõõtmise kvaliteet loeb?

Siin tasub korraks tagasi minna praktikumi 4 juurde.

Seal me väitsime, et **üksik küsitlusküsimus on jäme ja mürane mõõdik** ning et mitmest küsimusest kokku pandud indeks mõõdab sama asja täpsemalt. Just sellepärast ehitasime faktoranalüüsiga muutuja `usaldus`, mis võtab kokku seitse usaldust puudutavat küsimust.

Aga senini oleme selles peatükis kasutanud `usaldus_pol`-i — **üht üksikut küsimust** poliitikute usaldamise kohta.

Kas sellel on vahet? Vaatame. Teeme sama mudeli kaks korda, ainult sõltumatu muutuja on erinev.

```{r}
#| label: moot-vordlus
mudel_uksik <- lm(rahulolu_dem ~ usaldus_pol, data = data)
mudel_indeks <- lm(rahulolu_dem ~ usaldus, data = data)

c(
  uksik_kysimus = summary(mudel_uksik)$r.squared,
  faktorskoor = summary(mudel_indeks)$r.squared
)
```

```{r}
#| label: moot-arvud
#| include: false
r2_uksik <- round(summary(mudel_uksik)$r.squared, 3)
r2_indeks <- round(summary(mudel_indeks)$r.squared, 3)
n_uksik <- nobs(mudel_uksik)
n_indeks <- nobs(mudel_indeks)
```

Üksiku küsimusega seletab mudel `r round(r2_uksik * 100)`% rahulolu varieeruvusest. Faktorskooriga **`r round(r2_indeks * 100)`%**.

**Andmed on samad. Inimesed on samad. Nähtus on sama.** Ainus, mis muutus, on see, kui hoolikalt me seda nähtust mõõtsime — ja mudeli seletusvõime kasvas ligi poole võrra.

> **See on kogu praktikumi 4 mõte ühe arvuna.** Mõõtmine ei ole tüütu eeltöö, mis tuleb enne "päris analüüsi" ära teha. Mõõtmise kvaliteet **on** tulemus. Halb mõõdik ei anna lihtsalt segasemat vastust — ta annab nõrgema seose, mis võib jääda leidmata.
>
> Kui sinu töös tuleb seos välja nõrgemana, kui kirjandus lubaks, siis on üks esimesi küsimusi: **kas ma mõõdan seda asja piisavalt hästi?**

Miks me siis edaspidi ikkagi üksikküsimusi kasutame? Kahel praktilisel põhjusel.

* **Tõlgendatavus.** Koefitsient `r round(coef(mudel_uksik)[2], 2)` tähendab "üks punkt usaldust juurde skaalal 0–10". Faktorskoori koefitsient `r round(coef(mudel_indeks)[2], 2)` tähendab "üks standardhälve usaldust juurde" — see nõuab iga kord lisaseletust.
* **Juhtumite arv.** Indeksi jaoks peab vastaja olema vastanud **kõigile seitsmele** küsimusele. Seetõttu on mudelis `r n_indeks` juhtumit `r n_uksik` asemel.

Nii et valik ei ole "üks on õige, teine vale". Faktorskoor mõõdab paremini, üksikküsimus on lihtsamini tõlgendatav — ja **sina pead selle valiku teadlikult tegema ja oma töös välja ütlema.**

::: {.arutelu}
**Arutelu.** Kumba sa oma bakalaureusetöös kasutaksid? Mille põhjal sa otsustaksid? Ja kas on olukordi, kus nõrgem, aga arusaadavam mõõdik on parem valik kui tugevam, aga raskesti seletatav?
:::

## Koefitsientide standardiseerimine

Regressioonikoefitsiendi suurus sõltub muutuja mõõtskaalast. See tähendab, et **kahe erineva muutuja koefitsiente ei saa omavahel võrrelda**, kui nad on erineval skaalal.

Meie mudelis on usaldus skaalal 0–10 ja vanus aastates. Kumb on tugevam seletaja? Koefitsientidest seda välja ei loe — nad on eri ühikutes.

```{r}
#| label: erinevad-skaalad
mudel_kaks <- lm(rahulolu_dem ~ usaldus_pol + vanus, data = data)

round(coef(mudel_kaks), 4)
```

Vanuse koefitsient on peaaegu null ja usalduse oma palju suurem. Aga see ei tähenda, et vanus oleks ebaoluline — tähendab ainult, et üks eluaasta on väike samm, samal ajal kui üks usalduspunkt on suur samm.

**Lahendus on muutujad enne mudelisse panekut standardiseerida.** Standardiseerimine tähendab, et igast muutujast tehakse z-skoor — täpselt see tehe, mida nägime praktikumis 6. Pärast seda on iga muutuja keskmine 0 ja standardhälve 1, ehk **kõik on samal skaalal**.

R-is teeb seda funktsioon `scale()`.

```{r}
#| label: standardiseeritud
data$usaldus_z <- scale(data$usaldus_pol)
data$vanus_z <- scale(data$vanus)
data$rahulolu_z <- scale(data$rahulolu_dem)

mudel_std <- lm(rahulolu_z ~ usaldus_z + vanus_z, data = data)

round(coef(mudel_std), 4)
```

Nüüd on koefitsiendid võrreldavad. Neid nimetatakse **standardiseeritud koefitsientideks** ehk **beeta-koefitsientideks**.

**Kuidas neid lugeda?** Koefitsient ütleb, mitu **standardhälvet** muutub sõltuv muutuja, kui sõltumatu muutuja kasvab ühe standardhälbe võrra.

Usalduse koefitsient on umbes kümme korda suurem kui vanuse oma. Ehk: usaldus on rahulolu seletamisel palju tugevam tegur.

> **Millal standardiseerida ja millal mitte?**
>
> Standardiseeri siis, kui sa tahad **võrrelda erinevate muutujate suhtelist tugevust** ühes mudelis.
>
> Ära standardiseeri siis, kui muutujal on **sisuliselt tähendusrikas ühik**. "Iga eluaasta kohta 0,01 punkti" on arusaadav lause. "Iga standardhälbe kohta 0,08 standardhälvet" ei ole.
>
> Ja binaarseid muutujaid ei ole üldse mõtet standardiseerida — "pool standardhälvet meheks olemist" ei tähenda midagi.

::: {.harjutus}
**Harjutus.** Lisa standardiseeritud mudelisse ka haridus. Milline kolmest muutujast on kõige tugevam seletaja? Kontrolli, kas sama järjekord tuleb välja ka standardiseerimata mudelist — ja mõtle, miks see nii on või ei ole.
:::

## Kuidas seda kirja panna

::: {.callout-tip title="Kuidas seda kirja panna"}
**Korrelatsiooni puhul** tuleb esitada korrelatsioonikordaja, p-väärtus, usaldusvahemik,
juhtumite arv ja seose sisuline tõlgendus:

**Usaldus poliitikute vastu ja rahulolu demokraatiaga on omavahel tugevalt seotud
(r = 0,55; p < 0,001; 95% usaldusvahemik 0,51–0,58; n = 1220). Seos on positiivne:
mida rohkem inimene poliitikuid usaldab, seda rahulolevam ta demokraatia toimimisega on.
Determinatsioonikordaja (r² = 0,30) näitab, et need kaks nähtust jagavad ligikaudu
kolmandiku oma varieeruvusest.**

**Regressiooni puhul** tuleb lisaks öelda, mida koefitsient **sisuliselt** tähendab —
ühikutes, mitte ainult arvuna:

**Lineaarne regressioon näitas, et usaldus poliitikute vastu ennustab rahulolu
demokraatiaga statistiliselt olulisel määral (β = 0,55; SE = 0,02; p < 0,001). Iga
punkti võrra suurem usaldus poliitikute vastu vastab keskmiselt 0,55 punkti võrra
suuremale rahulolule demokraatiaga (mõlemad skaalal 0–10). Mudel seletab 30% rahulolu
varieeruvusest (kohandatud R² = 0,30).**

:::

> **Ja kõige tähtsam hoiatus.** Korrelatsioon ei ole põhjuslikkus. Meie mudel ei tõesta,
> et usaldus **põhjustab** rahulolu. Sama hästi võib rahulolu põhjustada usaldust, või
> võib mõlemat põhjustada midagi kolmandat. Regressioonivalemi kuju — üks muutuja
> vasakul, teine paremal — ei tähenda mitte midagi põhjuslikkuse kohta.
>
> Kirjuta "on seotud" ja "vastab", mitte "põhjustab" ja "mõjutab", kui sul ei ole
> põhjuslikkuse väitmiseks eraldi head argumenti.

## Harjutused

::: {.harjutus}
**1. Korrelatsioon.** Arvuta korrelatsioon muutujate `usaldus` ja `rahulolu_dem` vahel. Tee ka hüpoteesi test. Kui tugev seos on ja kui suure osa varieeruvusest ta seletab?

**2. Joonis.** Tee nende kahe muutuja kohta hajuvusdiagramm koos regressioonijoonega.

**3. Regressioon.** Sobita mudel, kus `ranne` on sõltuv muutuja ja `haridus` sõltumatu. Kuidas tõlgendad koefitsienti? Kirjuta tulemus välja korrektses vormis.

**4. Skaala mõju.** Jaga muutuja `vanus` kümnega (nii mõõdad vanust aastakümnetes) ja sobita mudel `rahulolu_dem ~ vanus`. Võrdle koefitsienti algse mudeliga. Mis muutus ja mis jäi samaks?
:::
