# 9. Regressioon: baasmudel

```{r}
#| label: andmed
library(dplyr)
library(ggplot2)
load("data/ess11_ee_clean.rdata")

usaldus_rahulolu <- na.omit(data[, c("usaldus_pol", "rahulolu_dem")])
```

Eelmises praktikumis mõõtsime seose **tugevust ja suunda**. Korrelatsioon ütles, et usaldus ja rahulolu käivad tugevalt koos ning seos on positiivne.

Aga ta ei ütle üht olulist asja: **kui palju** rahulolu muutub, kui usaldus kasvab ühe punkti võrra. Selleks on vaja regressiooni.

> **Regressioon on vaid üks samm korrelatsioonist edasi.** Pilt, millest alustame, on täpselt seesama hajuvusdiagramm.

## Joon läbi punktipilve

Korrelatsioon ütles meile suuna ja tugevuse. Aga ta ei ütle, **kui palju** rahulolu
muutub, kui usaldus kasvab ühe punkti võrra.

Selleks tuleb tõmmata punktipilvest läbi joon. Joonisele lisab trendijoone funktsioon
`stat_smooth()`. Argument `method = "lm"` ütleb, et joon peab olema sirge (*linear
model*), ja `se = FALSE` peidab joone ümbert usaldusvahemiku.

```{r}
#| label: joon
ggplot(usaldus_rahulolu, aes(x = usaldus_pol, y = rahulolu_dem)) +
  geom_jitter(width = 0.25, height = 0.25, alpha = 0.3) +
  stat_smooth(method = "lm", se = FALSE, color = "firebrick3") +
  labs(
    x = "usaldus poliitikute vastu (0-10)",
    y = "rahulolu demokraatiaga (0-10)",
    title = "Regressioonijoon"
  ) +
  theme_bw()
```

Võimalikke jooni läbi selle pilve oleks lõpmata palju. **Kõige parem joon on see, mille
ennustusviga on kõige väiksem** — täpsemalt see, mille puhul punktide kauguste ruutude
summa joonest on kõige väiksem.

## Regressioonivalem

Sirge võrrand on koolimatemaatikast tuttav:

$$Y = a \times X + b$$

Regressioonis kirjutatakse ta tavaliselt nii:

$$Y_i = \beta_0 + \beta_1 \times X_i + e_i$$

kus

* $\beta_0$ on **vabaliige** (*intercept*) — koht, kus joon läbib y-telge, ehk ennustatud
  väärtus siis, kui X on null;
* $\beta_1$ on **regressioonikordaja** (*slope*) — kui palju Y muutub, kui X kasvab ühe
  ühiku võrra;
* $e_i$ on **jääk** (*residual*) — see osa, mida mudel ei seleta.

## Mudeli sobitamine ja tõlgendamine

Regressiooni tegemiseks on funktsioon `lm()`, mida nägime möödaminnes juba praktikumis
3. Nüüd vaatame teda korralikult.

Valem kirjutatakse tildega: **sõltuv muutuja ~ sõltumatu muutuja**. Argument `data`
ütleb, millisest andmetabelist muutujaid otsida.

Tulemused tuleb panna objekti ja vaadata funktsiooniga `summary()`.

```{r}
#| label: lm
mudel <- lm(rahulolu_dem ~ usaldus_pol, data = data)

summary(mudel)
```

### Kuidas seda tabelit lugeda

Kõige tähtsam osa on **`Coefficients`**.

* **`Estimate`** — koefitsiendi väärtus.
* **`Std. Error`** — selle koefitsiendi standardviga, ehk kui kindlad me temas oleme.
* **`t value`** — koefitsient jagatud standardveaga, ehk mitme standardvea kaugusel ta
  nullist on.
* **`Pr(>|t|)`** — p-väärtus. Nullhüpotees on, et koefitsient on **null** (seost ei ole).
* **Tärnid** näitavad, millisesse vahemikku p-väärtus langeb.

**Vabaliige** (`(Intercept)`) on 2,54. See tähendab: kui usaldus poliitikute vastu on 0,
siis on ennustatud rahulolu demokraatiaga 2,54.

**Regressioonikordaja** `usaldus_pol` juures on 0,55. See tähendab: **iga punkt
usalduse kasvu juures kasvab rahulolu demokraatiaga keskmiselt 0,55 punkti.**

> **Koefitsiendi arvuline väärtus sõltub mõõtskaalast.** Kui muutuja ühik on väike, on
> koefitsient väike, ja vastupidi. Vanust saab mõõta päevades, aastates või
> aastakümnetes ning koefitsient oleks igal juhul erinev — kuigi seos on täpselt sama.
>
> **Seetõttu ei saa koefitsientide suurusi omavahel võrrelda**, kui muutujad on erineval
> skaalal. Proovi järele: jaga vanus sajaga ja vaata, mis koefitsiendiga juhtub.

### Kui hea mudel on?

Selleks on tabeli lõpus **`Multiple R-squared`** — sama R-ruut, mida korrelatsiooni juures
vaatasime. Ta ütleb, kui suure osa sõltuva muutuja varieeruvusest mudel ära seletab.

```{r}
#| label: r-ruut-kontroll
cor(usaldus_rahulolu$usaldus_pol, usaldus_rahulolu$rahulolu_dem)^2
```

Sama arv, mille me korrelatsioonist saime. **Kahe muutujaga regressiooni R-ruut ongi
korrelatsiooni ruut.**

> **Mis vahe on `Multiple R-squared` ja `Adjusted R-squared` vahel?** R-ruut kasvab
> alati, kui mudelisse muutujaid juurde panna — isegi siis, kui need muutujad on
> täiesti mõttetud. Kohandatud R-ruut karistab mudelit iga lisatud muutuja eest.
> **Tõlgendamiseks kasuta kohandatud R-ruutu.**

Sotsiaalteadustes on R-ruut tavaliselt madal. Mudel, mis seletab 10–20% varieeruvusest,
on täiesti tavaline ja võib olla väga kasulik. Inimeste käitumine ei ole füüsika.

## Kas mõõtmise kvaliteet loeb?

Siin tasub korraks tagasi minna praktikumi 5 juurde.

Seal me väitsime, et **üksik küsitlusküsimus on jäme ja mürane mõõdik** ning et mitmest küsimusest kokku pandud indeks mõõdab sama asja täpsemalt. Just sellepärast ehitasime faktoranalüüsiga muutuja `usaldus`, mis võtab kokku seitse usaldust puudutavat küsimust.

Aga senini oleme selles peatükis kasutanud `usaldus_pol`-i — **üht üksikut küsimust** poliitikute usaldamise kohta.

Kas sellel on vahet? Vaatame. Teeme sama mudeli kaks korda, ainult sõltumatu muutuja on erinev.

```{r}
#| label: moot-vordlus
mudel_uksik <- lm(rahulolu_dem ~ usaldus_pol, data = data)
mudel_indeks <- lm(rahulolu_dem ~ usaldus, data = data)

c(
  uksik_kysimus = summary(mudel_uksik)$r.squared,
  faktorskoor = summary(mudel_indeks)$r.squared
)
```

```{r}
#| label: moot-arvud
#| include: false
r2_uksik <- round(summary(mudel_uksik)$r.squared, 3)
r2_indeks <- round(summary(mudel_indeks)$r.squared, 3)
n_uksik <- nobs(mudel_uksik)
n_indeks <- nobs(mudel_indeks)
```

Üksiku küsimusega seletab mudel `r round(r2_uksik * 100)`% rahulolu varieeruvusest. Faktorskooriga **`r round(r2_indeks * 100)`%**.

**Andmed on samad. Inimesed on samad. Nähtus on sama.** Ainus, mis muutus, on see, kui hoolikalt me seda nähtust mõõtsime — ja mudeli seletusvõime kasvas ligi poole võrra.

> **See on kogu praktikumi 5 mõte ühe arvuna.** Mõõtmine ei ole tüütu eeltöö, mis tuleb enne "päris analüüsi" ära teha. Mõõtmise kvaliteet **on** tulemus. Halb mõõdik ei anna lihtsalt segasemat vastust — ta annab nõrgema seose, mis võib jääda leidmata.
>
> Kui sinu töös tuleb seos välja nõrgemana, kui kirjandus lubaks, siis on üks esimesi küsimusi: **kas ma mõõdan seda asja piisavalt hästi?**

Miks me siis edaspidi ikkagi üksikküsimusi kasutame? Kahel praktilisel põhjusel.

* **Tõlgendatavus.** Koefitsient `r round(coef(mudel_uksik)[2], 2)` tähendab "üks punkt usaldust juurde skaalal 0–10". Faktorskoori koefitsient `r round(coef(mudel_indeks)[2], 2)` tähendab "üks standardhälve usaldust juurde" — see nõuab iga kord lisaseletust.
* **Juhtumite arv.** Indeksi jaoks peab vastaja olema vastanud **kõigile seitsmele** küsimusele. Seetõttu on mudelis `r n_indeks` juhtumit `r n_uksik` asemel.

Nii et valik ei ole "üks on õige, teine vale". Faktorskoor mõõdab paremini, üksikküsimus on lihtsamini tõlgendatav — ja **sina pead selle valiku teadlikult tegema ja oma töös välja ütlema.**

::: {.arutelu}
**Arutelu.** Kumba sa oma bakalaureusetöös kasutaksid? Mille põhjal sa otsustaksid? Ja kas on olukordi, kus nõrgem, aga arusaadavam mõõdik on parem valik kui tugevam, aga raskesti seletatav?
:::

## Kuidas seda kirja panna

::: {.callout-tip title="Kuidas seda kirja panna"}
Regressiooni puhul tuleb lisaks statistilistele näitajatele öelda, mida koefitsient **sisuliselt** tähendab — ühikutes, mitte ainult arvuna:

**Lineaarne regressioon näitas, et usaldus poliitikute vastu ennustab rahulolu
demokraatiaga statistiliselt olulisel määral (β = 0,55; SE = 0,02; p < 0,001). Iga
punkti võrra suurem usaldus poliitikute vastu vastab keskmiselt 0,55 punkti võrra
suuremale rahulolule demokraatiaga (mõlemad skaalal 0–10). Mudel seletab 30% rahulolu
varieeruvusest (kohandatud R² = 0,30).**

:::

> **Ja kõige tähtsam hoiatus.** Korrelatsioon ei ole põhjuslikkus. Meie mudel ei tõesta,
> et usaldus **põhjustab** rahulolu. Sama hästi võib rahulolu põhjustada usaldust, või
> võib mõlemat põhjustada midagi kolmandat. Regressioonivalemi kuju — üks muutuja
> vasakul, teine paremal — ei tähenda mitte midagi põhjuslikkuse kohta.
>
> Kirjuta "on seotud" ja "vastab", mitte "põhjustab" ja "mõjutab", kui sul ei ole
> põhjuslikkuse väitmiseks eraldi head argumenti.



## Harjutused

::: {.harjutus}
**1. Oma mudel.** Sobita mudel, kus `ranne` on sõltuv muutuja ja `haridus` sõltumatu. Kuidas tõlgendad koefitsienti? Kirjuta tulemus välja korrektses vormis.

**2. Skaala mõju.** Jaga muutuja `vanus` kümnega (nii mõõdad vanust aastakümnetes) ja sobita mudel `rahulolu_dem ~ vanus`. Võrdle koefitsienti algse mudeliga. Mis muutus ja mis jäi samaks?

**3. Vabaliige.** Vaata mudeli `rahulolu_dem ~ vanus` vabaliiget. Mida ta sisuliselt tähendab? Kas see on mõistlik arv?

**4. Mõõtmise kvaliteet.** Korda praktikumis tehtud võrdlust, aga kasuta sõltuva muutujana `ranne`. Kas ka siin annab faktorskoor tugevama seose kui üksik küsimus?
:::
