# 10. Tulemuste esitamine

```{r}
#| label: andmed
library(dplyr)
library(ggplot2)
library(modelsummary)
library(ggeffects)
load("data/ess11_ee_clean.rdata")
```

Mudel on tehtud. Nüüd tuleb ta esitada nii, et keegi teine saaks aru.

`summary()` väljund konsoolis on **sinu jaoks**, mitte lugeja jaoks. Ta on täis
tehnilist infot, muutujate nimed on koodis ja midagi ei ole vormistatud. Tööl on vaja
kahte asja: **tabelit** ja **joonist**.

Teeme kõigepealt paar mudelit, mida esitada.

```{r}
#| label: mudelid
m1 <- lm(rahulolu_dem ~ usaldus_pol, data = data)

m2 <- lm(rahulolu_dem ~ usaldus_pol + vanus + haridus, data = data)

m3 <- lm(
  rahulolu_dem ~ usaldus_pol + vanus + haridus + sugu + elukoht,
  data = data
)
```

## Tabelid

Tabeli tegemiseks kasutame paketti **modelsummary**. Ta on tänapäeval kõige mugavam
lahendus: oskab peaaegu kõiki mudelitüüpe ja kirjutab tulemuse otse sellisesse
formaati, mida vaja.

Kõige lihtsam kasutus: anna funktsioonile `modelsummary()` mudel ja ta teeb tabeli.

```{r}
#| label: ms-lihtne
modelsummary(m2)
```

Juba päris korralik, aga veel mitte esitatav. Muutujate nimed on koodinimed ja
statistikat on rohkem, kui vaja.

> **Varasemates materjalides kasutati paketti `stargazer`.** Ta töötab endiselt, kuid
> teda ei arendata enam ning ta ei oska uuemate mudelitüüpidega hakkama saada. Kui sa
> kohtad vanemas koodis `stargazer()`, siis tea, mis see on — ise kasuta
> `modelsummary()`.

### Tabeli korrastamine

Kolm argumenti, millega saab peaaegu kõik ära teha.

* **`coef_map`** — nimede muutmine. Anna talle nimekiri kujul `"koodinimi" = "ilus
  nimi"`. Muutujad, mida siin ei ole, jäetakse tabelist **välja**, ja järjekord tuleb
  selline, nagu siin kirjas.
* **`gof_map`** — millist mudeli sobivuse statistikat näidata.
* **`stars`** — tärnid statistilise olulisuse tähistamiseks.

```{r}
#| label: ms-korras
nimed <- c(
  "usaldus_pol" = "Usaldus poliitikute vastu (0-10)",
  "vanus" = "Vanus (aastates)",
  "haridus" = "Haridustase (1-7)",
  "sugunaine" = "Sugu: naine (ref. mees)",
  "(Intercept)" = "Vabaliige"
)

modelsummary(
  m2,
  coef_map = nimed,
  gof_map = c("nobs", "adj.r.squared"),
  stars = c("*" = 0.05, "**" = 0.01, "***" = 0.001)
)
```

> **Tärnide piirid.** Vaikimisi kasutab `modelsummary` ka piiri 0,1, mida praktikas
> keegi ei kasuta. Määra nad ise, nagu ülal.

## Mitu mudelit kõrvuti

See on regressioonitabeli kõige kasulikum omadus. Kui panna mitu mudelit kõrvuti, näeb
lugeja **kuidas koefitsiendid muutuvad**, kui mudelisse muutujaid juurde tuleb.

Selleks anna `modelsummary()`-le nimekiri mudelitest. Nimekirja elementide nimed saavad
tabelis veergude pealkirjadeks.

```{r}
#| label: ms-mitu
nimed_koik <- c(
  "usaldus_pol" = "Usaldus poliitikute vastu (0-10)",
  "vanus" = "Vanus (aastates)",
  "haridus" = "Haridustase (1-7)",
  "sugunaine" = "Sugu: naine (ref. mees)",
  "elukohtsuurlinna äärelinn" = "Elukoht: äärelinn (ref. suurlinn)",
  "elukohtväiksem linn" = "Elukoht: väiksem linn (ref. suurlinn)",
  "elukohtmaa-asula" = "Elukoht: maa-asula (ref. suurlinn)",
  "elukohttalu või maakodu" = "Elukoht: talu (ref. suurlinn)",
  "(Intercept)" = "Vabaliige"
)

modelsummary(
  list("Mudel 1" = m1, "Mudel 2" = m2, "Mudel 3" = m3),
  coef_map = nimed_koik,
  gof_map = c("nobs", "adj.r.squared"),
  stars = c("*" = 0.05, "**" = 0.01, "***" = 0.001),
  title = "Rahulolu demokraatiaga seletavad tegurid"
)
```

Nüüd on näha, et usalduse koefitsient jääb kõigis kolmes mudelis praktiliselt samaks.
See on hea märk — seos on **robustne**, ta ei kao ära, kui teisi muutujaid juurde panna.

> **Nii esitatakse regressiooni tulemused korralikus teadustöös.** Mitte üks mudel, vaid
> mitu, kõige lihtsamast kõige täielikumani. Lugeja näeb, kust koefitsiendid tulevad ja
> kui tundlikud nad mudeli koosseisu suhtes on.
>
> Pane tähele ka rida `Num.Obs.` — juhtumite arv väheneb, kui mudelisse muutujaid juurde
> tuleb, sest iga muutuja toob kaasa oma puuduvad väärtused.

## Tabeli eksportimine Wordi

Ja nüüd kõige praktilisem osa. Argument `output` ütleb, millisesse faili tabel
salvestada. Laiendi järgi otsustab `modelsummary` ise, mis formaadis.

```{r}
#| label: ms-word
#| eval: false
modelsummary(
  list("Mudel 1" = m1, "Mudel 2" = m2, "Mudel 3" = m3),
  coef_map = nimed_koik,
  gof_map = c("nobs", "adj.r.squared"),
  stars = c("*" = 0.05, "**" = 0.01, "***" = 0.001),
  title = "Rahulolu demokraatiaga seletavad tegurid",
  output = "tabel1.docx"
)
```

Fail tekib sinu projekti kausta ja teda saab Wordis avada ning edasi kujundada.

Sama moodi saab teha ka teisi formaate:

| `output` | Tulemus |
|----------|---------|
| `"tabel.docx"` | Wordi dokument |
| `"tabel.html"` | veebileht |
| `"tabel.tex"` | LaTeX |
| `"tabel.md"` | Markdown |

> Pane tähele: **vaata tabel enne esitamist üle.** Kontrolli, et nimed on õiged, et
> komakohti on mõistlik arv ja et referentskategooriad on välja toodud.

## Joonised

Tabel näitab arve. Joonis näitab, mida need arvud tähendavad.

Kõige kasulikum joonisetüüp on **ennustatud väärtuste joonis**: kuidas muutub sõltuva
muutuja ennustatud väärtus, kui üks sõltumatu muutuja muutub ja kõik teised on
konstantsed oma tüüpilistel väärtustel.

Selleks kasutame paketti **ggeffects** ja funktsiooni `predict_response()`. Esimene argument on mudel. Argument `terms` ütleb, **millise muutuja kohta** me ennustusi tahame — kõik ülejäänud mudelis olevad muutujad hoitakse konstantsena nende tüüpilistel väärtustel.

```{r}
#| label: ggeffects
ennustus <- predict_response(m3, terms = "usaldus_pol")

ennustus
```

Väljundis on iga usalduse väärtuse kohta ennustatud rahulolu ja usaldusvahemik.

**Nüüd teeme sellest joonise ise.** `ggeffects` oskaks joonise ka ise teha, aga siis jääks nägemata, mis seal tegelikult toimub. Teeme ta tavalise ggplot-iga — nii on näha, et tegemist on lihtsalt andmetabeliga, millest joonistatakse joon ja tema ümber ala.

Kõigepealt teeme väljundist tavalise andmetabeli ja vaatame, mis veerud seal on.

```{r}
#| label: ggeffects-tabeliks
ennustus_tabel <- as.data.frame(ennustus)

head(ennustus_tabel)
```

Veerud on alati samade nimedega:

| Veerg | Mis seal on |
|---|---|
| `x` | sõltumatu muutuja väärtus |
| `predicted` | ennustatud väärtus |
| `conf.low` | usaldusvahemiku alumine ots |
| `conf.high` | usaldusvahemiku ülemine ots |

Nüüd on joonise tegemine tavaline ggplot-i töö. Kaks uut kihti:

* `geom_line()` joonistab ennustatud väärtuste joone;
* `geom_ribbon()` joonistab joone ümber ala. Argumendid `ymin` ja `ymax` ütlevad, kus ala alumine ja ülemine serv on.

```{r}
#| label: ggeffects-ggplot
ggplot(ennustus_tabel, aes(x = x, y = predicted)) +
  geom_ribbon(aes(ymin = conf.low, ymax = conf.high), fill = "grey80") +
  geom_line(linewidth = 1, color = "dodgerblue3") +
  labs(
    x = "usaldus poliitikute vastu (0-10)",
    y = "rahulolu demokraatiaga (0-10)",
    title = "Rahulolu demokraatiaga ennustatud väärtused"
  ) +
  theme_bw()
```

> **Kihtide järjekord on oluline.** `geom_ribbon()` tuleb enne `geom_line()`, sest ggplot joonistab kihid selles järjekorras, nagu nad kirja on pandud. Vastupidises järjekorras kataks hall ala joone ära.

Hall ala on **usaldusvahemik**. Ta on keskel kitsam ja servades laiem — sest andmeid on kõige rohkem keskel ja mudel on seal kõige kindlam.

::: {.arutelu}
**Arutelu.** Vaata usaldusvahemiku laiust joone eri kohtades. **Mida see sulle ütleb selle kohta, kui kindel sa võid olla mudeli ennustustes skaala servades?**
:::

### Kategooriline muutuja

Sama loogika, aga joone asemel punktid ja vearibad. Funktsioon `geom_errorbar()` joonistab püstise joone igast punktist üles-alla; argument `width` määrab tema otste laiuse.

```{r}
#| label: ggeffects-kategooria
ennustus_elukoht <- predict_response(m3, terms = "elukoht")
elukoht_tabel <- as.data.frame(ennustus_elukoht)

ggplot(elukoht_tabel, aes(x = x, y = predicted)) +
  geom_errorbar(
    aes(ymin = conf.low, ymax = conf.high),
    width = 0.2,
    color = "grey40"
  ) +
  geom_point(size = 3, color = "dodgerblue3") +
  labs(
    x = NULL,
    y = "rahulolu demokraatiaga (0-10)",
    title = "Rahulolu demokraatiaga elukoha lõikes"
  ) +
  theme_bw()
```

Siin on hästi näha, miks joonis on tabelist parem: **usaldusvahemikud kattuvad omavahel**, mis tähendab, et elukohtade vahel ei ole usaldusväärset erinevust. Tabelist oleks selle välja lugemiseks pidanud p-väärtusi ühekaupa uurima.

::: {.harjutus}
**Harjutus.** Tee samasugune joonis hariduse kohta. Kas seos on tõusev või langev? Kui lai on usaldusvahemik skaala otstes võrreldes keskosaga ja miks?
:::

Joonise salvestamine käib nagu ikka.

```{r}
#| label: salvesta
#| eval: false
ggsave("joonis1.pdf", width = 7, height = 5)
```

## Kuidas seda kirja panna

::: {.callout-tip title="Kuidas seda kirja panna"}
**Tabel ja tekst ei korda üksteist.** Tabelis on kõik arvud; tekstis räägid sa sellest,
mis on oluline.

Tekst peab tegema kolm asja:

1. **viitama tabelile** ("tabel 1");
2. **tooma välja kõige olulisema tulemuse** koos sisulise tõlgendusega;
3. **hindama mudelit tervikuna**.

**Tabelis 1 on esitatud kolm mudelit rahulolu kohta demokraatiaga. Usalduse ja rahulolu
vaheline seos on tugev ja püsib kõigis mudelites praktiliselt muutumatuna
(β = 0,54; p < 0,001) — see viitab, et seos ei tulene demograafilistest erinevustest.
Iga punkti võrra suurem usaldus poliitikute vastu vastab keskmiselt 0,54 punkti võrra
suuremale rahulolule demokraatiaga. Vanus, haridus, sugu ega elukoht statistiliselt
olulist seost ei näidanud. Kolmas mudel seletab 30% rahulolu varieeruvusest (kohandatud
R² = 0,30; n = 1211).**

**Tabeli ja joonise vormistus:**

* tabelil ja joonisel on **number ja pealkiri**;
* tabeli all on **märkus**, kus on kirjas, mida tärnid tähendavad ja mis on sulgudes
  (standardvead);
* muutujate nimed on **inimkeeles**, koos skaala ulatusega;
* **referentskategooria** on kategooriliste muutujate juures välja toodud;
* joonise telgedel on **sildid**, mitte muutujate koodinimed.
:::

## Harjutused

::: {.harjutus}
**1. Tabel.** Tee kolm mudelit, kus `ranne` on sõltuv muutuja ja sõltumatuid muutujaid tuleb järjest juurde. Pane nad `modelsummary()` abil ühte tabelisse, eestikeelsete nimedega.

**2. Wordi.** Salvesta see tabel `.docx` failina ja ava ta Wordis. Mida oleks veel vaja käsitsi korrastada?

**3. Joonis.** Tee ennustatud väärtuste joonis hariduse kohta. Ehita ta ise ggplot-iga, mitte valmisfunktsiooniga.

**4. Kriitiline pilk.** Otsi mõnest teadusartiklist regressioonitabel. Kas seal on olemas kõik see, mida me selles praktikumis nõudsime? Mis on puudu?
:::
