# 11. Logistiline regressioon

```{r}
#| label: andmed
library(dplyr)
library(ggplot2)
library(modelsummary)
library(ggeffects)
library(pscl)
load("data/ess11_ee_clean.rdata")
```

Viimane teema. Siiani on meie sõltuv muutuja olnud alati pidev. Aga väga sageli ei ole ta seda — käis valimas või ei käinud, töötab või ei tööta, jäi haigeks või ei jäänud.

Selliste sõltuvate muutujate jaoks on **logistiline regressioon**.

## Miks tavaline regressioon ei sobi

Meie muutuja `valis` on kodeeritud 0 ja 1 — täpselt nii, nagu me ta praktikumis 4 ette
valmistasime.

```{r}
#| label: valis
table(data$valis, useNA = "ifany")
```

Mis juhtuks, kui me teeksime tavalise regressiooni? Sõltuva muutuja väärtused on 0 ja 1, seega ennustaks mudel midagi nende vahel — ja seda võiks tõlgendada tõenäosusena.

Proovime.

```{r}
#| label: halb-mudel
halb <- lm(valis ~ huvi_pol + vanus + haridus, data = data)

ennustused <- predict(halb)

range(ennustused)
```

```{r}
#| label: halb-mudel-arvud
#| include: false
yle_yhe <- sum(ennustused > 1)
max_enn <- round(max(ennustused), 3)
```

**Vaata ülemist otsa.** Mudel ennustab suurimaks väärtuseks `r max_enn`. Tõenäosus ei saa olla suurem kui 1 — see on võimatu.

Ja see ei ole üksikjuhtum. Loeme kokku, mitme inimese kohta mudel võimatu ennustuse annab:

```{r}
#| label: halb-mudel-loend
sum(ennustused > 1)
```

`r yle_yhe` inimest. Vaatame ka pilti.

```{r}
#| label: halb-mudel-joonis
joonise_andmed <- data.frame(ennustus = ennustused)

ggplot(joonise_andmed, aes(x = ennustus)) +
  geom_histogram(bins = 30, fill = "dodgerblue3", color = "white") +
  geom_vline(xintercept = 1, color = "firebrick3", linewidth = 1) +
  labs(
    x = "mudeli ennustatud tõenäosus",
    y = "vastajate arv",
    title = "Tavaline regressioon ennustab võimatuid tõenäosusi"
  ) +
  theme_bw()
```

Punane joon on tõenäosuse ülempiir. Osa ennustusi jääb sellest paremale.

Probleem on põhimõtteline. **Sirge joon läheb lõputult üles ja alla, aga tõenäosus on piiritletud nulli ja ühe vahele.** Sirge ei oska kuskil peatuda. Meil on vaja midagi, mis otstes ära kõverduks — lameneks, kui läheneb nullile või ühele.

::: {.arutelu}
**Arutelu.** Mudel ennustas `r yle_yhe` inimese kohta tõenäosuse, mis on üle ühe. **Miks on see tõsisem probleem kui lihtsalt "mõned arvud on veidi valed"?** Mõtle sellele, mida sa nende ennustustega peale hakkaksid.
:::

## Tõenäosus, šansid ja logit

::: {.panel-tabset}

## Lihtsam seletus

Probleem oli see, et tõenäosus on piiratud nulli ja ühe vahele, aga sirge joon ei ole. Lahendus on **skaala ümber vahetada**: selle asemel et ennustada tõenäosust otse, ennustame midagi muud, mis on tõenäosusega üks-ühele seotud, aga millel piire ei ole.

Kuidas see käib? Kahes sammus.

**Esimene samm: tõenäosuse asemel šansid.**

Šansid on igapäevakeelest tuttavad — "šansid on kolm ühele". See tähendab: kolm korda tõenäolisem, et juhtub, kui et ei juhtu. Kihlvedudes ja spordis kasutatakse just seda keelt.

Šansid saadakse tõenäosusest lihtsalt: **kui suur on tõenäosus, et juhtub, võrreldes tõenäosusega, et ei juhtu.** Kui tõenäosus on 0,75, siis šansid on kolm ühele. Kui tõenäosus on 0,5, siis šansid on üks ühele.

Mis sellega võidetakse? Tõenäosus lõppes ühe juures ära. Šansid **ei lõpe kunagi** — nad kasvavad lõpmatuseni. Ülemine piir on kadunud.

Alumine piir on aga alles: šansid ei saa olla negatiivsed. Nad lähenevad nullile, aga ei jõua sinna kunagi.

**Teine samm: šanssidest logaritm.**

Logaritmi võtmine on tehe, mis teeb ühe kindla asja: **ta venitab nullilähedased arvud laiali ja surub suured arvud kokku.** Arvudest, mis olid nulli ja ühe vahel, saavad negatiivsed arvud; arvudest, mis olid ühest suuremad, saavad positiivsed.

Nii kaob ka alumine piir. Tulemus võib olla ükskõik milline arv — nii negatiivne kui positiivne, ilma otsteta.

Seda lõpptulemust nimetatakse **logitiks**. Ta on lihtsalt tõenäosus, mis on kahe sammuga ümber pandud skaalale, millel ei ole otsi. Ja just sellel skaalal saab tavaline sirge joon oma tööd teha.

| | Piirid | Kas sirge sobib? |
|---|---|---|
| tõenäosus | 0 kuni 1 | ei |
| šansid | 0 kuni lõpmatus | ei |
| **logit** | **piirideta** | **jah** |

Kõige olulisem: **see teisendus ei muuda infot, ainult skaalat.** Igast logitist saab tagasi arvutada šansid ja igast šansist tagasi tõenäosuse. Midagi ei lähe kaotsi.

### Mida sa pead teadma tulemuste lugemiseks

**Sina ei pea seda teisendust ise tegema.** R teeb ta ära. Sina pead teadma kolme asja.

**Esiteks: koefitsiendi märk.** See on kõige olulisem ja seda saab lugeda otse tabelist.

* **Positiivne** koefitsient logistilise regressiooni mudelis tähendab, et selle muutuja kasvades **kasvab tõenäosus**, et sõltuv muutuja on 1.
* **Negatiivne** koefitsient tähendab, et tõenäosus **kahaneb**.

**Teiseks: koefitsiendi arvulist väärtust ei saa otse tõlgendada.** Ta on logiti skaalal ja lause "logit kasvab 0,8 võrra" ei tähenda inimese jaoks midagi. Selle jaoks on kaks lahendust, mida allpool vaatame: **šansside suhe** ja **joonis**.

**Kolmandaks: p-väärtust loetakse täpselt sama moodi** nagu tavalises regressioonis. Nullhüpotees on, et koefitsient on null ehk seost ei ole.

> Jäta siinkohal meelde üks asi: **tee joonis.** Ennustatud tõenäosuste joonis ütleb sulle ja su lugejale rohkem kui ükski koefitsient. Sellel joonisel on y-teljel tavaline tõenäosus, mitte logit, ja teda saab lugeda ilma igasuguse teisenduseta.


## Täpsem seletus

Vaatame, kust logit tuleb. Teekond käib kolmes sammus.

**Samm 1: tõenäosuse asemel šansid.**

Šansid on tõenäosus, et midagi juhtub, jagatud tõenäosusega, et ei juhtu:

$$\text{šansid} = \frac{Pr(y=1)}{1 - Pr(y=1)}$$

Kui tõenäosus on piiratud 0 ja 1 vahele, siis šansid ulatuvad **nullist lõpmatuseni**.
Nad ei saa olla negatiivsed. Oleme poolel teel.

Joonistame selle. Funktsioon `seq()` teeb arvujada — argument `length.out` ütleb, mitu
arvu jadas olema peab. Funktsioon `geom_line()` joonistab punktide asemel joone.

```{r}
#| label: sansid
prob <- seq(0.1, 0.9, length.out = 100)
odds <- prob / (1 - prob)

sansside_andmed <- data.frame(prob = prob, odds = odds)

ggplot(sansside_andmed, aes(prob, odds)) +
  geom_line(linewidth = 1, color = "dodgerblue3") +
  labs(x = "tõenäosus", y = "šansid") +
  theme_bw()
```

**Samm 2: šanssidest logaritm.**

Logaritmi võtmine tähendab arvu väljendamist mõne teise arvu astmena. Naturaallogaritmi
alus on matemaatiline konstant $e$, mille väärtus on umbes 2,71.

```{r}
#| label: logaritm
log(1)
log(2.71)
log(10, base = 10)
```

Logaritmi saab võtta igast nullist suuremast arvust ja tulemus võib olla **miinus
lõpmatusest lõpmatuseni**. Arvu 1 logaritm on null; alla ühe on negatiivne, üle ühe
positiivne.

Täpselt see, mida vaja. Šansside logaritmi nimetatakse **logitiks**.

```{r}
#| label: logit-joonis
prob <- seq(0.01, 0.99, length.out = 100)
odds <- prob / (1 - prob)

logit_andmed <- data.frame(prob = prob, logit = log(odds))

ggplot(logit_andmed, aes(prob, logit)) +
  geom_line(linewidth = 1, color = "dodgerblue3") +
  labs(x = "tõenäosus", y = "log šansid (logit)") +
  theme_bw()
```

Nüüd on skaala piiramatu ja tavaline lineaarne mudel saab temaga hakkama.

**Samm 3: tagasi.**

Logaritmi vastandtehe on astendamine. Funktsioon `exp()` tõstab $e$ antud astmele.

```{r}
#| label: exp
exp(1)
exp(0)
exp(-1)
```

Nii saame logitist tagasi šansid ja šanssidest tagasi tõenäosuse:

$$\text{tõenäosus} = \frac{\text{šansid}}{1 + \text{šansid}}$$

**Kokkuvõttes:** logistiline regressioon ennustab logitit, sest logit käitub nii, nagu
lineaarne mudel vajab. Tõlgendamiseks teeme tagasitee.

:::

## Mudeli sobitamine

Logistilise regressiooni funktsioon on `glm()` — *generalized linear model*, üldistatud
lineaarne mudel. Valem kirjutatakse täpselt nagu `lm()` puhul, kuid lisaks tuleb
argumendiga `family` öelda, millist sõltuva muutuja teisendust kasutada.

Väärtus `"binomial"` tähendab, et sõltuv muutuja on binaarne, ja see annab logit-mudeli.

Ennustame, kas inimene käis valimas, tema vanuse, soo, hariduse ja poliitikahuvi
põhjal.

```{r}
#| label: glm
logit1 <- glm(
  valis ~ vanus + sugu + haridus + huvi_pol,
  family = "binomial",
  data = data
)

summary(logit1)
```

## Tulemuste tõlgendamine

Koefitsiendid on logiti skaalal. Nagu öeldud, ei ole nende arvuline väärtus otseselt
mõistetav — aga **märk on.**

Vanus, haridus ja poliitikahuvi on kõik positiivsed ja statistiliselt olulised: vanemad,
haritumad ja poliitikast rohkem huvitatud inimesed käivad suurema tõenäosusega valimas.

### Šansside suhe

Logiti koefitsienti ei saa otse tõlgendada. Aga kui teha talle logaritmi vastandtehe funktsiooniga `exp()`, saame arvu, mida saab — **šansside suhte** (*odds ratio*).

```{r}
#| label: or
koefitsiendid <- coef(logit1)
sansside_suhted <- exp(koefitsiendid)

round(sansside_suhted, 3)
```

**Kuidas šansside suhet lugeda?**

Kõige olulisem on üks vahe, mida aetakse pidevalt segamini.

> **Logiti koefitsient ütleb, mitme VÕRRA logit muutub. Šansside suhe ütleb, mitu KORDA šansid muutuvad.**
>
> Esimene on liitmine, teine on korrutamine. Sellepärast on nende võrdluspunktid ka erinevad: koefitsiendi puhul on "seost ei ole" väärtus **null**, šansside suhte puhul **üks**.

Seega:

| Šansside suhe | Mida tähendab |
|---|---|
| **üle 1** | šansid kasvavad — seos on positiivne |
| **täpselt 1** | seost ei ole |
| **alla 1** | šansid kahanevad — seos on negatiivne |

**Näide meie mudelist.** Poliitikahuvi šansside suhe on `r round(sansside_suhted[["huvi_pol"]], 2)`. Muutuja on binaarne: 1 tähendab poliitikast huvitatud, 0 mitte huvitatud.

Tõlgendus: **poliitikast huvitatud inimeste šansid valimas käia on `r round(sansside_suhted[["huvi_pol"]], 2)` korda suuremad kui mittehuvitatutel**, kui vanus ja haridus on samad.

Vanuse šansside suhe on `r round(sansside_suhted[["vanus"]], 3)`. See tundub olematu, aga pane tähele skaalat: ta käib **ühe eluaasta** kohta. Kümne aasta kohta tuleb ta astmesse tõsta, mitte kümnega korrutada — ja siis on ta juba `r round(sansside_suhted[["vanus"]]^10, 2)`.

> **Kaks lõksu, mille otsa komistatakse pidevalt.**
>
> **Esiteks: šansid ei ole tõenäosus.** Kui šansid kahekordistuvad, siis tõenäosus **ei** kahekordistu. Kui tõenäosus oli 0,5, siis šansid olid üks ühele; kahekordistudes saavad nad kaks ühele, mis vastab tõenäosusele 0,67 — mitte 1,0. Ja mida lähemal on tõenäosus ühele, seda vähem ta üldse muutub.
>
> **Teiseks: "kaks korda suuremad šansid" ei tähenda "kaks korda tõenäolisem".** Ajakirjanduses aetakse neid pidevalt segamini ja teadustöös ei tohi seda teha.

Just sellepärast on ennustatud tõenäosuste joonis nii kasulik — seal on tavaline tõenäosus, mille tõlgendamisel eksida ei saa.

::: {.harjutus}
**Harjutus.** Arvuta hariduse šansside suhe kolme haridusastme kohta korraga (ehk tõsta ta kolmandasse astmesse). Kui palju kasvavad valimas käimise šansid, kui haridustase on kolm astet kõrgem?
:::

### Ennustatud tõenäosused

Kõige arusaadavam viis on ikkagi joonis. Sama funktsioon, mida praktikumis 10 kasutasime, töötab ka siin — ja ta teeb tagasiteisenduse tõenäosusteks ise ära, nii et y-teljel on tavaline tõenäosus, mitte logit.

Joonisel kasutame ka funktsiooni `ylim()`, mis fikseerib y-telje ulatuse. Paneme ta 0-st 1-ni, sest tõenäosus saabki ainult selles vahemikus olla — nii on kohe näha, kui suur osa võimalikust skaalast tegelikult kasutuses on.

```{r}
#| label: pred-joonis
ennustus_huvi <- predict_response(logit1, terms = "huvi_pol")
huvi_tabel <- as.data.frame(ennustus_huvi)
huvi_tabel$x <- factor(huvi_tabel$x)

ggplot(huvi_tabel, aes(x = x, y = predicted)) +
  geom_errorbar(
    aes(ymin = conf.low, ymax = conf.high),
    width = 0.15,
    color = "grey40"
  ) +
  geom_point(size = 3, color = "dodgerblue3") +
  scale_x_discrete(labels = c("ei ole huvitatud", "on huvitatud")) +
  ylim(0, 1) +
  labs(
    x = NULL,
    y = "tõenäosus valimas käia",
    title = "Valimas käimise ennustatud tõenäosus"
  ) +
  theme_bw()
```

Siit on kohe näha, mida mudel ütleb: kõige väiksema poliitikahuviga inimeste seas käib
valimas umbes 55%, kõige suurema huviga inimeste seas üle 90%.

```{r}
#| label: pred-vanus
ennustus_vanus <- predict_response(logit1, terms = "vanus")
vanus_tabel <- as.data.frame(ennustus_vanus)

ggplot(vanus_tabel, aes(x = x, y = predicted)) +
  geom_ribbon(aes(ymin = conf.low, ymax = conf.high), fill = "grey80") +
  geom_line(linewidth = 1, color = "dodgerblue3") +
  ylim(0, 1) +
  labs(
    x = "vanus",
    y = "tõenäosus valimas käia",
    title = "Valimas käimise ennustatud tõenäosus"
  ) +
  theme_bw()
```

Pane tähele, et joon **ei ole sirge** — ta on otstest lamedam. Just see oligi logiti
mõte.

## Mudeli sobivus

Logistilise regressiooni puhul ei saa arvutada tavalist R-ruutu. Selle asemel on
**pseudo R-ruut** — arv, mis on tõlgendatav sarnaselt, kuid mitte päris samamoodi.

Neid on mitu varianti ja nad on nimetatud oma väljamõtlejate järgi. Arvutab neid
funktsioon `pR2()` paketist `pscl`.

```{r}
#| label: pr2
# pR2() trükib arvutamise ajal teate null-mudeli sobitamise kohta.
# suppressMessages() vaigistab selle -- tulemus ise ei muutu.
suppressMessages(pR2(logit1))
```

Kolm viimast arvu on pseudo R-ruudud: **McFadden** oma nime all, **Cox ja Snell** nime
all `r2ML` ning **Nagelkerke** nime all `r2CU`.

> Millist kasutada? Lõplikku konsensust ei ole. **McFadden** on kõige tavalisem ja jääb
> oma hinnangult tavaliselt keskele — piirdu temaga.
>
> NB! McFadden pseudo R-ruut on tavaliselt **palju väiksem** kui tavaline R-ruut oleks, kui tema arvutamine antud juhul võimalik oleks. See on selle tõlgendamine samaväärselt tavalise R-ruuduga natuke komplitseeritud. Väärtus
> 0,1 on logistilise mudeli puhul juba päris hea. Ära ehmata.

### Klassifitseerimistäpsus

Teine viis mudelit hinnata on küsida: **kui hästi ta juhtumeid ära arvab?**

Ennustatud tõenäosused saab funktsiooniga `fitted()`. Kui neid ümardada, saame
ennustuse 0 või 1 — ümardamise piir on 0,5.

```{r}
#| label: klassifikatsioon
toenaosused <- fitted(logit1)
ennustatud <- round(toenaosused)

# Mudel jättis puuduvate väärtustega read välja, seega peame võtma
# tegelikud väärtused mudeli enda andmetest, mitte algsest tabelist.
tegelik <- logit1$model$valis

tabel <- table(ennustatud, tegelik)
tabel
```

> **Miks me võtame tegelikud väärtused mudeli seest?** Sest `glm()` viskas puuduvate
> väärtustega read välja ja `fitted()` annab tulemused ainult alles jäänud ridade kohta.
> Kui võtta `data$valis`, oleksid vektorid eri pikkusega ja tabel tuleks vale.
>
> Juhtumite arvu mudelis annab `nobs()`.

```{r}
#| label: nobs
nobs(logit1)
```

Sellest tabelist saab kaks olulist arvu.

* **Sensitiivsus** — kui suure osa tegelikest valijatest mudel õigesti ära tundis.
* **Spetsiifilisus** — kui suure osa tegelikest mittevalijatest mudel õigesti ära
  tundis.

```{r}
#| label: sens-spec
sensitiivsus <- tabel[2, 2] / sum(tabel[, 2])
spetsiifilisus <- tabel[1, 1] / sum(tabel[, 1])

round(c(sensitiivsus = sensitiivsus, spetsiifilisus = spetsiifilisus), 3)
```

Sensitiivsus on väga kõrge, spetsiifilisus madal. Mudel tunneb valijad hästi ära, aga
mittevalijaid peaaegu üldse mitte.

Miks? Sest valijaid on meie andmetes palju rohkem (871 vastu 304). Mudelil on
"turvaline" ennustada kõigi kohta, et nad käivad valimas.

> **Mõtle sellele koroonatesti näitel.** Sensitiivsus on testi võime leida üles haiged
> inimesed. Spetsiifilisus on tema võime mitte anda valepositiivseid. Test, mis ütleb
> kõigi kohta "haige", on 100% sensitiivne ja 0% spetsiifiline — ja täiesti kasutu.
>
> **Seetõttu tuleb neid alati koos vaadata.** Üksik arv ei ütle midagi.

Proovime paremat mudelit — lisame juurde muutujad, mis võiksid valimas käimist samuti seletada.

```{r}
#| label: parem-mudel
logit2 <- glm(
  valis ~ vanus + sugu + haridus + huvi_pol + usaldus_pol +
    rahulolu_dem + sissetulek,
  family = "binomial",
  data = data
)

summary(logit2)
```

Kas ta on parem? Vaatame kõiki kolme sobivusnäitajat korraga.

Selle asemel et sama koodi kaks korda kirjutada, teeme **oma funktsiooni**. Funktsiooni loomine käib nii: nimi, `<-`, sõna `function`, sulgudes sisendite nimed ja looksulgudes see, mida teha. Viimane rida funktsiooni sees on see, mille ta tagastab.

Nimetame ta `sobivus()` — ta võtab sisendiks mudeli ja annab tagasi kolm sobivusnäitajat.

```{r}
#| label: sobivuse-funktsioon
sobivus <- function(mudel) {
  toenaosused <- fitted(mudel)
  ennustatud <- round(toenaosused)
  tegelik <- mudel$model[[1]]
  tabel <- table(ennustatud, tegelik)

  sens <- tabel["1", "1"] / sum(tabel[, "1"])
  spets <- tabel["0", "0"] / sum(tabel[, "0"])
  # pR2() trükib teate null-mudeli sobitamise kohta; suppressMessages() vaigistab ta
  mcf <- suppressMessages(pR2(mudel))[["McFadden"]]

  tulemus <- c(
    McFadden = mcf,
    sensitiivsus = sens,
    spetsiifilisus = spets,
    n = nobs(mudel)
  )

  round(tulemus, 3)
}
```

Ja rakendame teda mõlemale mudelile.

```{r}
#| label: sobivus-vordlus
sobivus(logit1)
sobivus(logit2)
```

```{r}
#| label: sobivus-arvud
#| include: false
s1 <- sobivus(logit1)
s2 <- sobivus(logit2)
```

Pseudo R-ruut kasvas `r s1[["McFadden"]]`-lt `r s2[["McFadden"]]`-le ja spetsiifilisus
`r s1[["spetsiifilisus"]]`-lt `r s2[["spetsiifilisus"]]`-le. Mudel tunneb mittevalijaid
paremini ära kui enne, kuigi endiselt halvasti.

::: {.arutelu}
**Arutelu.** Juhtumite arv langes `r s1[["n"]]`-lt `r s2[["n"]]`-le. **Miks?** Ja mida see
tähendab nende kahe mudeli võrdlemise seisukohalt?
:::

## Tulemuste esitamine

Logistilise regressiooni tabel peab sisaldama rohkem kui tavaline regressioonitabel:
lisaks koefitsientidele ka **šansside suhted** ja mudeli sobivuse näitajad.

Pseudo R-ruutu, sensitiivsust ja spetsiifilisust `modelsummary()` ise ei tunne. Aga talle
saab õpetada: kui defineerida funktsioon nimega `glance_custom.glm`, siis kutsub
`modelsummary()` teda iga logistilise mudeli kohta ja lisab tulemused tabeli alaossa.

Funktsioon `sprintf()` vormindab arvu tekstiks. Kirjapilt `"%.3f"` tähendab "arv kolme
komakohaga". Seda on vaja, et tabelis oleks igal pool ühepalju komakohti.

Funktsioon `registerS3method()` ütleb R-ile, et see uus funktsioon tuleb kasutusele võtta
alati, kui `modelsummary()` kohtab logistilist mudelit.

```{r}
#| label: glance
glance_custom.glm <- function(x, ...) {
  n <- sobivus(x)

  data.frame(
    McFadden = sprintf("%.3f", n[["McFadden"]]),
    Sensitiivsus = sprintf("%.3f", n[["sensitiivsus"]]),
    Spetsiifilisus = sprintf("%.3f", n[["spetsiifilisus"]])
  )
}

registerS3method("glance_custom", "glm", glance_custom.glm)
```

Nüüd teeme tabeli. Kaks mudelit kõrvuti, koefitsiendid logiti skaalal.

```{r}
#| label: logit-tabel
nimed <- c(
  "vanus" = "Vanus (aastates)",
  "sugunaine" = "Sugu: naine (ref. mees)",
  "haridus" = "Haridustase (1-7)",
  "huvi_pol" = "Huvitatud poliitikast (ref. ei ole)",
  "usaldus_pol" = "Usaldus poliitikute vastu (0-10)",
  "rahulolu_dem" = "Rahulolu demokraatiaga (0-10)",
  "sissetulek" = "Sissetulekudetsiil (1-10)",
  "(Intercept)" = "Vabaliige"
)

modelsummary(
  list("Mudel 1" = logit1, "Mudel 2" = logit2),
  coef_map = nimed,
  gof_map = c("nobs", "McFadden", "Sensitiivsus", "Spetsiifilisus"),
  stars = c("*" = 0.05, "**" = 0.01, "***" = 0.001),
  title = "Valimas käimist ennustavad tegurid (logiti koefitsiendid)"
)
```

Kõik sobivusnäitajad on nüüd tabelis olemas ja iga mudeli kohta eraldi.

### Koefitsiendid ja šansside suhted ühes tabelis

Teadusartiklites esitatakse logistilise regressiooni tulemused **kõige sagedamini nii, et mõlemad on korraga näha**: ühes veerus logiti koefitsiendid, teises šansside suhted. Nii saab lugeja ise valida, kummast tal parasjagu kasu on — koefitsient statistilise olulisuse jaoks, šansside suhe sisulise tõlgenduse jaoks.

Sellise tabeli tegemiseks anname `modelsummary()`-le **sama mudeli kaks korda** ja ütleme argumendiga `exponentiate`, et esimest veergu ei eksponentida ja teist eksponentida. Argument võtab vektori — üks väärtus iga veeru kohta.

```{r}
#| label: logit-tabel-koos
modelsummary(
  list(
    "Koefitsient (logit)" = logit2,
    "Šansside suhe" = logit2
  ),
  exponentiate = c(FALSE, TRUE),
  coef_map = nimed,
  gof_map = c("nobs", "McFadden", "Sensitiivsus", "Spetsiifilisus"),
  stars = c("*" = 0.05, "**" = 0.01, "***" = 0.001),
  title = "Valimas käimist ennustavad tegurid"
)
```

Nüüd on kogu info ühes kohas. Iga muutuja kohta on kaks arvu ja sulgudes nende standardvead.

**Kuidas seda tabelit lugeda?** Kaks veergu räägivad **täpselt samast mudelist** — nad ei ole kaks erinevat analüüsi. Teine veerg on esimese eksponent, ei rohkem.

* **Tärnid ja standardvead** on sisuliselt mõlemas veerus sama info. Statistilise olulisuse loed välja kummast tahes.
* **Nullilähedane koefitsient** vasakus veerus vastab **ühelähedasele** šansside suhtele paremas. Need on sama asi kahes keeles.
* **Sobivusnäitajad on korratud**, sest mudel on üks. See on tabeli ainus puudus ja teda talutakse selle eest, et kõik on korraga näha.

> **Vabaliige.** Tema šansside suhe on tabelis olemas, aga sisuliselt ta midagi ei ütle — ta tähendab valimas käimise šansse inimesel, kelle kõik sõltumatud muutujad on nullid, ehk vastsündinul ilma hariduseta. Osa autoreid jätab vabaliikme parempoolsest veerust välja. Kui tahad sama teha, kasuta `coef_map = nimed[names(nimed) != "(Intercept)"]`.

Kui sa tahad ainult šansside suhteid — näiteks sellepärast, et töö on mõeldud lugejale, kes logitit ei tunne — siis piisab ühest veerust:

```{r}
#| label: logit-tabel-or
modelsummary(
  list("Šansside suhe" = logit2),
  exponentiate = TRUE,
  coef_map = nimed[names(nimed) != "(Intercept)"],
  gof_map = c("nobs", "McFadden"),
  stars = c("*" = 0.05, "**" = 0.01, "***" = 0.001),
  title = "Valimas käimist ennustavad tegurid (šansside suhted)"
)
```

Ja tabeli saab Wordi täpselt nii, nagu eelmises praktikumis.

```{r}
#| label: word
#| eval: false
modelsummary(
  list("Koefitsiendid (logit)" = logit1, "Šansside suhted" = logit1),
  exponentiate = c(FALSE, TRUE),
  coef_map = nimed,
  gof_map = c("nobs", "aic"),
  stars = c("*" = 0.05, "**" = 0.01, "***" = 0.001),
  output = "logit_tabel.docx"
)
```

## Kuidas seda kirja panna

::: {.callout-tip title="Kuidas seda kirja panna"}
Logistilise regressiooni esitamisel tuleb arvestada kolme asja, mida tavalise regressiooni puhul ei
olnud: **šansside suhted**, **pseudo R-ruut** ja **klassifitseerimistäpsus**.

**Valimas käimise ennustamiseks koostati logistiline regressioonimudel (tabel 2), kuhu
kaasati 1170 vastajat. Kõige tugevam seos ilmnes poliitikahuviga: iga punkti võrra
suurem huvi poliitika vastu suurendab valimas käimise šansse 2,1 korda (p < 0,001).
Statistiliselt oluline oli ka vanus — iga eluaasta suurendab šansse 1,03 korda
(p < 0,001) — ning haridustase (šansside suhe 1,14; p < 0,01). Soo puhul olulist seost
ei ilmnenud.**

**Mudeli seletusvõime on tagasihoidlik (McFadden pseudo R² = 0,09). Mudel klassifitseerib
valijad hästi (sensitiivsus 98%), kuid mittevalijaid praktiliselt ei tuvasta
(spetsiifilisus 8%).**

Neli asja, mille peale mõelda:

* **Ütle, mis on sõltuva muutuja puhul kodeeritud kui 1.** Ilma selleta ei tea lugeja, kumba suunda
  koefitsient näitab.
* **Šansside suhe on "korda", mitte "võrra".** Šansside suhe 2,1 tähendab
  kahekordistumist, mitte 2,1 protsendipunkti.
* **Ära aja segamini šansse ja tõenäosust.** Šansside kahekordistumine ei tähenda
  tõenäosuse kahekordistumist.
* **Raporteeri sensitiivsus ja spetsiifilisus koos.** Üksik arv on eksitav.
:::

## Kursuse lõpp

Sellega on käesolev kursus läbi.

Sa oskad nüüd võtta päris andmestiku, teha temast analüüsivalmis andmestiku, kirjeldada
oma muutujaid, hinnata ebakindlust, testida hüpoteese ning koostada ja esitada
regressioonimudeleid nii pideva kui binaarse sõltuva muutuja jaoks.

See on väga suur hulk teadmisi, sa võib auga enda üle uhke olla!

> Sellest piisab, et teha oma bakalaureusetöö jaoks kohane statistiline analüüs. Kuid
> laiemas pildis on see alles algus — statistilise analüüsi maailm on peaaegu piiritu ja
> pidevalt arenev. Selle valdkonna baasteadmised jäävad aga alati samaks ning nende
> põhjal on alati võimalik edasi liikuda.

## Harjutused

::: {.harjutus}
**1. Oma mudel.** Sobita logistiline mudel, kus sõltuv muutuja on `valis` ja sõltumatud on sinu enda valitud kolm muutujat. Põhjenda valikut.

**2. Šansside suhted.** Arvuta oma mudeli šansside suhted ja tõlgenda neist kaks sõnadega.

**3. Joonis.** Tee ennustatud tõenäosuste joonis ühe sõltumatu muutuja kohta. Kui palju tõenäosus skaala ühest otsast teise muutub?

**4. Mudeli sobivus.** Arvuta oma mudeli pseudo R-ruut, sensitiivsus ja spetsiifilisus. Kumb neist kahest on kõrgem ja miks?

**5. Kokkuvõte.** Kirjuta oma mudeli tulemused välja nii, nagu nad võiksid olla bakalaureusetöös.
:::
